---
title: "Analyses descriptives et statistiques — Maturation précoce du saumon atlantique"
subtitle: "Ruisseau de La Roche, rivière Oir (2015–2025 + série historique 1988–2025)"
author: "Margot Lechêne — M2 Écologie — INRAE DECOD Rennes"
date: "2026"
output:
  html_document:
    toc: true
    toc_float: true
    number_sections: true
    theme: flatly
editor_options: 
  markdown: 
    wrap: 72
---

# Présentation générale

Ce script regroupe l'ensemble des analyses descriptives et statistiques
du stage M2 portant sur la maturation précoce des saumons atlantiques
(*Salmo salar*) sur le ruisseau de La Roche (affluent de l'Oir,
Normandie).

Il s'articule en six grandes parties :

1.  Préparation et qualification des données (2015–2025)
2.  Déterminants individuels de la maturation (taille, âge, condition)
3.  Effets de l'environnement sur la croissance et la maturation
4.  Variation spatio-temporelle de la maturation
5.  Densité-dépendance : croissance et maturation (SAT + TRF)
6.  Analyses historiques 1988–2025

------------------------------------------------------------------------

**Données en entrée :**

| Fichier | Description |
|------------------------------------|------------------------------------|
| `oir_SATECHOAUTOMNE.xlsx` | Données brutes individuelles 2015–2025, pré-filtrées (SAT, automne, échographie) |
| `oir_margot_lechene_RR.csv` | Données brutes individuelles toutes années (1988–2025), toutes espèces |
| `tableau_final_densite.csv` | Densités SAT estimées (script `estimation_saumons_laroche.Rmd`) |
| `tableau_final_trf.csv` | Densités TRF estimées (script `estimation_truites_laroche.Rmd`) |
| `Oir_data_physico-chimie.csv` | Variables physico-chimiques annuelles |
| `DOI-Temp-Roche entete.txt` | Températures journalières La Roche |
| `DOI_Pluvio_Oir.txt` | Pluviométrie journalière Oir |
| `df_TRI_final.rds` | Objet R sauvegardé après préparation complète (point de reprise) |
| `Analysesdescriptives.RData` | Objets R clés pour les analyses densité et historiques |

**Données en sortie :**

| Fichier | Description |
|------------------------------------|------------------------------------|
| `df_TRI_final.rds` | Données 2015–2025 préparées et enrichies |
| `Analysesdescriptives.RData` | Objets R clés pour les analyses densité et historiques |
| Figures `.png` | Graphiques exportés |

------------------------------------------------------------------------

# Packages et chemins

```{r setup, include=FALSE}
knitr::opts_chunk$set(echo = TRUE, message = FALSE, warning = FALSE)
```

```{r packages, message=FALSE, warning=FALSE}
library(readxl)
library(tidyverse)
library(lubridate)
library(skimr)
library(GGally)
library(Hmisc)
library(mclust)
library(mixtools)
library(purrr)
library(pROC)
library(lme4)
library(lmerTest)
library(car)
library(boot)
library(DescTools)
library(FactoMineR)
library(factoextra)
library(broom)
library(ggeffects)
library(patchwork)
library(scales)
library(kableExtra)
```

```{r chemins}
# ── Adapter ces chemins selon l'emplacement des fichiers ──────
chemin_data    <- "W:/ESPACEML/02_code_data/Data_Scripts/"
chemin_output  <- "W:/ESPACEML/02_code_data/Outputs/"
```

------------------------------------------------------------------------

# PARTIE I — PRÉPARATION ET QUALIFICATION DES DONNÉES (2015–2025)

##I.1. Chargement des données Le jeu de données principal (`df_TRI`) a
été pré-filtré sous Excel depuis la table brute
`oir_SATECHOAUTOMNE.xlsx`. Ce filtre conserve uniquement les pêches avec
échographie (`eco_num_echo` renseigné), les campagnes d'automne (hors
printemps), et les saumons atlantiques (SAT).

```{r chargement}
df_TRI <- read_excel(paste0(chemin_data, "oir_SATECHOAUTOMNE.xlsx"),
                     sheet = "oir_margot_lechene_RR_3001")

# Conversion des variables biométriques en numérique
df_TRI$cap_lf    <- as.numeric(as.character(df_TRI$cap_lf))
df_TRI$cap_poids <- as.numeric(as.character(df_TRI$cap_poids))

# Extraction de l'année depuis la date de capture
df_TRI <- df_TRI %>%
  mutate(annee = substr(cam_date_heure_fin, 1, 4))

cat("Observations totales :", nrow(df_TRI), "\n")
cat("Années couvertes     :", range(df_TRI$annee), "\n")
```

##I.2. Détermination du statut de maturité (`mature_final`) La maturité
est définie par une règle hiérarchique : un individu est mature s'il est
observé spermiant sur le terrain, ou à défaut, s'il est classé mature à
l'échographie (codes M ou S). L'observation de terrain prévaut toujours
sur l'échographie.

```{r mature_final}
df_TRI <- df_TRI %>%
  mutate(
    mature_final = case_when(
      maturite_obs == "Spermiant"                        ~ TRUE,
      maturite_obs != "Spermiant" &
        maturite_echo %in% c("M", "S")                  ~ TRUE,
      TRUE                                               ~ FALSE
    )
  )

# Vérification : certains JSIN peuvent être matures si l'écho prévaut
df_TRI %>%
  filter(mature_final == TRUE) %>%
  dplyr::count(phenotype)

# Résumé global
df_TRI %>%
  filter(!is.na(cap_poids), !is.na(cap_lf)) %>%
  summarise(
    n_total         = n(),
    n_matures       = sum(mature_final, na.rm = TRUE),
    prop_matures    = round(mean(mature_final, na.rm = TRUE) * 100, 1)
  )
```

**Effectifs globaux** : 4 917 observations (le filtre sur les NA
biométriques réduit le jeu de données de 4 926 à 4 917 observations) ;
n_matures = 1121 ; prop_matures = 22.8% d'observations de mâles
identifiés matures sur les pêches automnales. • 77,2 % d'observations de
mâles non-matures (femelles et mâles non matures — note : pas de
femelles dans cet échantillon filtré). • Vérification du phénotype :
certains individus classés JSIN (juvénile de saumon immature) se
retrouvent matures après application de la règle — c'est attendu car
l'observation terrain prévaut sur le phénotype.

##I.3 Coefficient de condition de Fulton (K) K = 100 × poids /
(longueur_cm)³. Il mesure si un individu est plus lourd ou plus léger
qu'attendu pour sa longueur.

```{r condition_K}
df_TRI <- df_TRI %>%
  filter(!is.na(cap_poids), !is.na(cap_lf)) %>%
  mutate(
    LF_cm = cap_lf / 10,
    K     = 100 * cap_poids / (LF_cm^3)
  )

summary(df_TRI$K)
```

##I.4 Attribution et regroupement des âges Les âges bruts sont convertis
en valeurs numériques puis regroupés en deux classes : 0+ (juvénile de
l'année) et 1+ (1+, 2+, 3+ regroupés).

```{r ages}
df_TRI <- df_TRI %>%
  mutate(
    age_num = case_when(
      age_referent %in% c("0+", "0.1+")   ~ 0,
      age_referent %in% c("1+", "1+1")    ~ 1,
      age_referent %in% c("2+", "2+2")    ~ 2,
      age_referent %in% c("3+", "3+3")    ~ 3,
      TRUE                                 ~ NA_real_
    ),
    age_groupe = case_when(
      age_num == 0              ~ "0",
      age_num %in% c(1, 2, 3)  ~ "1",
      TRUE                      ~ NA_character_
    )
  )

cat("Âge connu  :", sum(!is.na(df_TRI$age_groupe)), "\n")
cat("Âge inconnu:", sum(is.na(df_TRI$age_groupe)),  "\n")
```

Âge connu : 4446 Âge inconnu: 471

##I.5 Regroupement des secteurs en zones géographiques Les 21 secteurs
sont regroupés en 3 zones : Aval (RR01–06), Milieu (RR07–12), Amont
(RR12-RR20).

```{r zones}
cat("Nombre de secteurs :", n_distinct(df_TRI$sec_code), "\n")

df_TRI <- df_TRI %>%
  mutate(
    zone = case_when(
      sec_code %in% c("RR01","RR02","RR03","RR04","RR05","RR06") ~ "Aval",
      sec_code %in% c("RR07","RR08","RR09","RR10","RR11","RR12") ~ "Milieu",
      TRUE                                                         ~ "Amont"
    )
  )
```

##I.6 Visuel fréquence x taille

```{r}
frequence_taille <- df_TRI %>%
  ggplot(aes(x = cap_lf, fill = age_groupe)) +
  geom_histogram(position = "identity", alpha = 0.4, bins = 40) +
  facet_wrap(~annee, scales = "free_y") +
   labs(
    x = "Size (mm)",
    y = "Frequency", 
    fill = "Age group") +
  theme_minimal()
print(frequence_taille)
ggsave(paste0(chemin_output, "frequence_taille.png"), 
       plot = frequence_taille, 
       width = 9, height = 7, dpi = 300)
```

##I.7 Comparaison de modèles GLM ordinal pour stratification

```{r}
source("glm.R")
```

Un modèle logistique ordonné (`polr`, `MASS`) est ajusté pour prédire
l'âge à partir de la taille, avec différentes combinaisons de variables.
L'objectif est de déterminer si la relation taille-âge varie selon
l'année et/ou la zone géographique.

Résultats : l'année est le facteur dominant (delta AIC \~400 entre
modèles avec/sans année). La zone n'apporte pas d'amélioration
significative au-delà de l'année seule (p = 0.12). La stratification par
année seule est retenue. \|Modèle \| AIC\| delta AIC \|
\|:--------------------------\|----:\|----------:\| \|Taille + Année +
Zone \|392.1\| 0\| \|Taille + Année \|392.4\| 0.23\| \|Taille + Année ×
Zone \|393.2\| 1.03\| \|(interaction) \| \| \| \|Taille + Zone \|792.2\|
400\| \|Global (taille seule) \|793.4\| 401\|

##I.8 Imputation des âges manquants par régression logistique stratifiée
par année Pour les 471 individus sans âge connu, un GLM binomial est
ajusté séparément pour chaque année sur les individus avec âge connu
(split 80/20 stratifié). Le modèle prédit la probabilité d'être 1+ à
partir de la taille.

```{r imputation_ages}
df_avec_age <- df_TRI %>% filter(!is.na(age_groupe))
df_sans_age <- df_TRI %>% filter(is.na(age_groupe))

set.seed(1)
df_test <- df_avec_age %>%
  group_by(annee, age_groupe) %>%
  slice_sample(prop = 0.2) %>%
  ungroup()

df_train <- df_avec_age %>%
  anti_join(df_test, by = "cap_id") %>%
  mutate(
    age_groupe = trimws(as.character(age_groupe)),
    annee      = as.integer(annee)
  )

df_test <- df_test %>%
  mutate(annee = as.integer(annee))

# Évaluation du modèle sur le jeu de test
df_test_pred_logit_annee <- map_dfr(unique(df_train$annee), function(a) {
  train_a <- df_train %>% filter(annee == a)
  test_a  <- df_test  %>% filter(annee == a)
  if (nrow(test_a) == 0) return(NULL)
  if (n_distinct(train_a$age_groupe) < 2) {
    test_a$proba_age1        <- NA
    test_a$age_groupe_predit <- NA
    return(test_a)
  }
  train_a <- train_a %>%
    mutate(age_groupe_num = ifelse(age_groupe == "1", 1, 0))
  mod <- glm(age_groupe_num ~ cap_lf, data = train_a, family = binomial)
  test_a %>%
    mutate(
      proba_age1        = predict(mod, newdata = test_a, type = "response"),
      age_groupe_predit = ifelse(proba_age1 >= 0.5, "1", "0")
    )
})

acc_test <- mean(df_test_pred_logit_annee$age_groupe_predit ==
                   df_test_pred_logit_annee$age_groupe, na.rm = TRUE)
cat("Exactitude sur le test :", round(acc_test * 100, 1), "%\n")

# Imputation sur les individus sans âge
df_TRI <- map_dfr(unique(df_TRI$annee), function(a) {
  df_a   <- df_TRI %>% filter(annee == a)
  train_a <- df_a %>%
    filter(!is.na(age_groupe)) %>%
    mutate(age_groupe_num = ifelse(age_groupe == "1", 1, 0))
  if (n_distinct(train_a$age_groupe_num) < 2) {
    df_a$age_groupe_final <- df_a$age_groupe
    return(df_a)
  }
  mod <- glm(age_groupe_num ~ cap_lf, data = train_a, family = binomial)
  df_a %>%
    mutate(
      proba_age1        = ifelse(is.na(age_groupe),
                                  predict(mod, newdata = df_a, type = "response"),
                                  NA),
      age_groupe_predit = ifelse(is.na(age_groupe),
                                  ifelse(proba_age1 >= 0.5, "1", "0"),
                                  NA),
      age_groupe_final  = ifelse(is.na(age_groupe),
                                  age_groupe_predit,
                                  age_groupe)
    )
})

cat("NA restants dans age_groupe_final :", sum(is.na(df_TRI$age_groupe_final)), "\n")
```

Exactitude sur le test : 99.7 % NA restants dans age_groupe_final : 0

```{r}
#  EFFECTIFS GLOBAUX

# Total dans df_TRI
cat("Total observations (df_TRI) :", nrow(df_TRI), "\n")
cat("  dont âge connu            :", nrow(df_avec_age), "\n")
cat("  dont âge inconnu (NA)     :", nrow(df_sans_age), "\n\n")

# Train / Test
cat("Train (80%) :", nrow(df_train), "\n")
cat("Test  (20%) :", nrow(df_test), "\n\n")

# Détail par année
data.frame(
  train      = table(df_train$annee),
  test       = table(df_test$annee),
  total      = table(df_TRI %>% mutate(annee = as.integer(annee)) %>% pull(annee)),
  inconnus   = table(df_sans_age %>% mutate(annee = as.integer(annee)) %>% pull(annee))
) %>% print()
```

##I.9 Validation par mélange gaussien (mixtools)

```{r}
source("mixtools.R")
```

En complément de la régression logistique, un modèle de mélange de deux
gaussiennes (`normalmixEM`, k = 2) est ajusté sur la taille pour chaque
année. La comparaison avec les labels d'âge connus confirme la
robustesse de la bimodalité (accuracy \> 0.97 pour la majorité des
années ; exceptions : 2016 = 0.83 et 2024 = 0.61 pour n = 61).

```{r}

library(mixtools)

# Ajustement d'un mélange de 2 gaussiennes par année
# et comparaison avec les labels d'âge connus
resultats_melange <- map_dfr(unique(df_TRI$annee), function(a) {
  
  df_a <- df_TRI %>%
    filter(annee == a, !is.na(cap_lf))
  
  df_a_connu <- df_a %>% filter(!is.na(age_groupe_final))
  
  if (nrow(df_a) < 10 | n_distinct(df_a_connu$age_groupe_final) < 2) {
    return(tibble(annee = a, N_tot = nrow(df_a), N_connu = nrow(df_a_connu),
                  mu1 = NA, mu2 = NA, separation = NA,
                  accuracy = NA, AUC = NA))
  }
  
  # Ajustement mélange gaussien (k = 2)
  set.seed(42)
  mix <- tryCatch(
    normalmixEM(df_a$cap_lf, k = 2, maxit = 500, epsilon = 1e-06),
    error = function(e) NULL
  )
  
  if (is.null(mix)) return(NULL)
  
  # Assigner chaque individu au groupe le plus probable
  df_a$proba_groupe2 <- mix$posterior[, which.max(mix$mu)]
  df_a$groupe_predit <- ifelse(df_a$proba_groupe2 > 0.5, "1", "0")
  
  # Évaluation sur les individus avec âge connu
  eval_a <- df_a %>% filter(!is.na(age_groupe_final))
  accuracy <- mean(eval_a$groupe_predit == eval_a$age_groupe_final,
                   na.rm = TRUE)
  
  # AUC
  auc_val <- tryCatch(
    as.numeric(pROC::auc(pROC::roc(eval_a$age_groupe_final,
                                    eval_a$proba_groupe2,
                                    quiet = TRUE))),
    error = function(e) NA
  )
  
  tibble(
    annee      = a,
    N_tot      = nrow(df_a),
    N_connu    = nrow(df_a_connu),
    mu1        = round(min(mix$mu), 1),
    mu2        = round(max(mix$mu), 1),
    separation = round(abs(diff(mix$mu)), 1),
    accuracy   = round(accuracy, 3),
    AUC        = round(auc_val, 3)
  )
})

print(resultats_melange)
# Résultats attendus :
# Accuracy > 0.97 pour 2015, 2017-2023 → bimodalité robuste
# 2016 : accuracy = 0.83 (séparation faible = 19.8 mm)
# 2024 : accuracy = 0.61 (n = 61 insuffisant)
```

##I.10 Relation allométrique longueur-poids et résidus de condition
Relation longueur-poids visualisée en brut puis en log-log
(linéarisation). Un modèle linéaire log(poids) \~ log(longueur) est
ajusté pour identifier les outliers biométriques (résidus \> 3 SD).

```{r allometrie}
df_TRI <- df_TRI %>%
  mutate(
    cap_lf    = as.numeric(as.character(cap_lf)),
    cap_poids = as.numeric(as.character(cap_poids))
  )

# Graphique brut et log-log
loglog <- ggplot(df_TRI, aes(x = log(cap_lf), y = log(cap_poids))) +
  geom_point(alpha = 0.5) +
  geom_smooth(method = "lm", se = TRUE, color = "red",
              fill = "orange", alpha = 0.3) +
  theme_bw()
print(loglog)
ggsave(paste0(chemin_output, "loglog.png"), plot = loglog, width = 9, height = 7, dpi = 300)

# Modèle log-log et résidus de condition
mod_loglog <- lm(log(cap_poids) ~ log(cap_lf),
                 data = df_TRI, na.action = na.exclude)

df_TRI <- df_TRI %>%
  mutate(
    residus          = resid(mod_loglog),
    outlier          = abs(residus) > 3 * sd(residus, na.rm = TRUE),
    residus_condition = residuals(mod_loglog)
  )

# Conversion anomalies en logical
df_TRI <- df_TRI %>%
  mutate(
    anomalie_muscle  = case_when(anomalie_muscle  == "true"  ~ TRUE,
                                  anomalie_muscle  == "false" ~ FALSE,
                                  TRUE ~ NA),
    anomalie_colonne = case_when(anomalie_colonne == "true"  ~ TRUE,
                                  anomalie_colonne == "false" ~ FALSE,
                                  TRUE ~ NA)
  )

# Outliers et anomalies associées
df_TRI %>%
  group_by(outlier) %>%
  summarise(
    n                    = n(),
    prop_muscle_anomaly  = round(mean(anomalie_muscle  == TRUE, na.rm = TRUE) * 100, 1),
    prop_colonne_anomaly = round(mean(anomalie_colonne == TRUE, na.rm = TRUE) * 100, 1)
  )


# Points rouges = individus dont le résidu dépasse 3 SD
# (anomalie de condition corporelle probable)
outliers_fig <- ggplot(df_TRI, aes(x = log(cap_lf), y = log(cap_poids))) +
  geom_point(alpha = 0.4) +
  geom_point(data = df_TRI %>% filter(outlier),
             color = "red", size = 2) +
  labs(x     = "log(Fork length)",
       y     = "log(Weight)",
       title = "Biometric outliers (residuals > 3 SD)") +
  theme_bw()

print(outliers_fig)
ggsave(paste0(chemin_output, "outliers.png"), plot = outliers_fig, width = 9, height = 7, dpi = 300)
```

Un secteur qui se dénote vis à vis du taille-poids ?

```{r fig.width=12, fig.height=6, dpi=300}
secteursTaillePoids <- ggplot(df_TRI, aes(log(cap_lf), log(cap_poids))) +
  geom_point(alpha = 0.4) +
  facet_wrap(~ sec_code) +
  labs(
    x = "log(Size)",
    y = "log(Weight)",
  ) +
  theme_bw()
print(secteursTaillePoids)
ggsave(paste0(chemin_output, "SecteursTaillePoids.png"), plot = secteursTaillePoids ,width = 9, height = 7, dpi = 300)

ZoneTaillePoids <- ggplot(df_TRI, aes(log(cap_lf), log(cap_poids))) +
  geom_point(alpha = 0.4) +
  facet_wrap(~ zone) +
  labs(
    x = "log(Size)",
    y = "log(Weight)",
  ) +
  theme_bw()
print(ZoneTaillePoids)
ggsave(paste0(chemin_output, "ZoneTaillePoids.png"), plot = ZoneTaillePoids ,width = 9, height = 7, dpi = 300)
```

```{r fig_condition_maturite}
# Résidus positifs = poisson plus lourd qu'attendu pour sa longueur
# 0+ : peu de différence entre matures et immatures
# 1+ : matures en meilleure condition que les immatures
Maturitecondition <- ggplot(df_TRI,
  aes(x    = factor(mature_final),
      y    = residus_condition,
      fill = factor(mature_final))) +
  geom_violin(alpha = 0.5, trim = FALSE) +
  geom_boxplot(width = 0.1, outlier.shape = NA, alpha = 0.8) +
  facet_wrap(~ age_groupe_final, scales = "free_y", ncol = 2) +
  scale_fill_manual(values = c("FALSE" = "orange", "TRUE" = "steelblue"),
                    labels = c("FALSE" = "Immature", "TRUE" = "Mature")) +
  labs(x    = "Maturity",
       y    = "Condition residuals (weight adjusted for length)",
       fill = "Maturity") +
  theme_bw(base_size = 14) +
  theme(axis.text.x = element_text(angle = 45, hjust = 1),
        strip.text  = element_text(size = 12))

print(Maturitecondition)
ggsave(paste0(chemin_output, "Maturitecondition.png"), plot = Maturitecondition,
       width = 9, height = 7, dpi = 300)
```

##I.11 Tests de distribution des tailles (matures vs immatures) Les
distributions de tailles sont non normales (Shapiro-Wilk), donc
comparées par test de Wilcoxon et test KS.

```{r tests_tailles}
matures     <- df_TRI %>% filter(mature_final == TRUE)  %>% pull(cap_lf)
non_matures <- df_TRI %>% filter(mature_final == FALSE) %>% pull(cap_lf)

df_TRI <- df_TRI %>% mutate(mature_final = as.factor(mature_final))

wilcox_res <- wilcox.test(cap_lf ~ mature_final, data = df_TRI)
ks_res     <- ks.test(matures, non_matures)

cat("Wilcoxon W =", wilcox_res$statistic, "p =", wilcox_res$p.value, "\n")
cat("KS D =", round(ks_res$statistic, 3), "p =", ks_res$p.value, "\n")
```

Wilcoxon W = 927772.5 p = 1.243534e-181 KS D = 0.453 p = 1.170818e-154

##I.12 Biais de sélection lié au marquage PIT tag

Le protocole de marquage individuel (PIT tag) peut introduire un biais
de sélection si les individus marqués diffèrent des non-marqués en
taille, poids, condition ou statut de maturité. Ce biais est quantifié
par comparaison des distributions entre les deux groupes.

```{r biais_pit_tags}
# Créer un indicateur de marquage depuis la présence du PIT tag
df_TRI <- df_TRI %>%
  mutate(marque = !is.na(pits) & pits != "" & pits != "NA")

cat("Individus marqués     :", sum(df_TRI$marque), "\n")
cat("Individus non marqués :", sum(!df_TRI$marque), "\n")

# Comparaison taille
wilcox_taille <- wilcox.test(cap_lf ~ marque, data = df_TRI)
cat("\nWilcoxon taille — marqués vs non marqués :\n")
cat("W =", wilcox_taille$statistic, "p =", round(wilcox_taille$p.value, 4), "\n")

# Comparaison poids
wilcox_poids <- wilcox.test(cap_poids ~ marque, data = df_TRI,
                              na.action = na.omit)
cat("\nWilcoxon poids — marqués vs non marqués :\n")
cat("W =", wilcox_poids$statistic, "p =", round(wilcox_poids$p.value, 4), "\n")

# Comparaison condition corporelle (résidus)
wilcox_condition <- wilcox.test(residus_condition ~ marque, data = df_TRI,
                                 na.action = na.omit)
cat("\nWilcoxon condition — marqués vs non marqués :\n")
cat("W =", wilcox_condition$statistic,
    "p =", round(wilcox_condition$p.value, 4), "\n")

# Comparaison proportion de matures
chi2_maturite <- chisq.test(table(df_TRI$marque, df_TRI$mature_final))
cat("\nChi² maturité — marqués vs non marqués :\n")
cat("X² =", round(chi2_maturite$statistic, 3),
    "p =", round(chi2_maturite$p.value, 4), "\n")

# Tableau de synthèse
df_TRI %>%
  group_by(marque) %>%
  summarise(
    n              = n(),
    taille_moy     = round(mean(cap_lf, na.rm = TRUE), 1),
    poids_moy      = round(mean(cap_poids, na.rm = TRUE), 1),
    condition_moy  = round(mean(residus_condition, na.rm = TRUE), 4),
    prop_matures   = round(mean(mature_final == TRUE, na.rm = TRUE) * 100, 1)
  )
```

##I.13 Sauvegarde intermédiaire et point de reprise

```{r sauvegarde_df_TRI}
saveRDS(df_TRI, file = paste0(chemin_data, "df_TRI_final.rds"))
cat("df_TRI sauvegardé dans :", chemin_data, "\n")
```

```{r reprise_df_TRI, eval=FALSE}
# ── SI REPRISE ICI SANS RELANCER LA PARTIE 1 ─────────────────
df_TRI <- readRDS(paste0(chemin_data, "df_TRI_final.rds"))
# ─────────────────────────────────────────────────────────────
```

------------------------------------------------------------------------

# PARTIE II — DÉTERMINANTS INDIVIDUELS DE LA MATURATION

##II.1 Analyses comparatives par secteur, âge et année

```{r descriptifs}
# Effectifs par année : n total, proportion matures, taille moyenne, % 0+
df_TRI %>%
  group_by(annee) %>%
  summarise(
    n_total      = n(),
    n_matures    = sum(mature_final == TRUE, na.rm = TRUE),
    prop_matures = round(mean(mature_final == TRUE, na.rm = TRUE) * 100, 1),
    taille_moy   = round(mean(cap_lf, na.rm = TRUE), 1),
    prop_0plus   = round(mean(age_groupe_final == "0", na.rm = TRUE) * 100, 1)
  ) %>%
  arrange(annee)
```

Taille moyenne par année et classe d'âge (boxplot) :

```{r fig_taille_annees}
TailleMoyAnnees <- ggplot(df_TRI, aes(x = annee, y = cap_lf)) +
  geom_boxplot(fill = "skyblue", alpha = 0.6) +
  labs(x = "Year",
       y = "Fork length (mm)") +
  theme_minimal() +
  theme(axis.text.x = element_text(angle = 45, hjust = 1))

print(TailleMoyAnnees)
ggsave(paste0(chemin_output, "TailleMoyAnnees.png"), plot = TailleMoyAnnees,
       width = 9, height = 7, dpi = 300)
```

Taille par zone géographique :

```{r fig_taille_zone}
ZoneTaille <- ggplot(df_TRI, aes(x = zone, y = cap_lf)) +
  geom_boxplot(fill = "steelblue", alpha = 0.6) +
  labs(x = "Zone",
       y = "Fork length (mm)") +
  theme_minimal()

print(ZoneTaille)
ggsave(paste0(chemin_output, "ZoneTaille.png"), plot = ZoneTaille, width = 9, height = 7, dpi = 300)
```

Taille par secteur :

```{r fig_taille_secteur}
SecteursTaille <- ggplot(df_TRI, aes(x = sec_code, y = cap_lf)) +
  geom_boxplot(fill = "steelblue", alpha = 0.6) +
  labs(x = "Sector",
       y = "Fork length (mm)") +
  theme_minimal() +
  theme(axis.text.x = element_text(angle = 45, hjust = 1))

print(SecteursTaille)
ggsave(paste0(chemin_output, "SecteursTaille.png"), plot = SecteursTaille,
       width = 9, height = 7, dpi = 300)
```

Taille × maturité × âge × année (violin facetté) :

```{r fig_maturite_age_annee_taille}
# Vue d'ensemble : pour chaque année et chaque âge,
# compare la distribution de taille entre matures (M) et immatures (I)
MaturityAgeAnneesTaille <- ggplot(
  df_TRI %>% mutate(mature_label = ifelse(mature_final == TRUE, "M", "I")),
  aes(x = mature_label, y = cap_lf, fill = mature_label)) +
  geom_violin(trim = FALSE, alpha = 0.6, color = NA) +
  geom_boxplot(width = 0.15, outlier.shape = NA, alpha = 0.8) +
  facet_grid(age_groupe_final ~ annee) +
  scale_fill_manual(values = c("I" = "orange", "M" = "steelblue"),
                    labels = c("I" = "Immature", "M" = "Mature")) +
  labs(x = "Maturity",
       y = "Fork length (mm)") +
  theme_bw() +
  theme(legend.position = "none",
        strip.text      = element_text(size = 9))

print(MaturityAgeAnneesTaille)
ggsave(paste0(chemin_output, "MaturityAgeAnneesTaille.png"), plot = MaturityAgeAnneesTaille,
       width = 9, height = 7, dpi = 300)
```

##II.2 Proportions de matures par âge, année et zone

```{r proportions_matures}
# Par année
prop_maturite_annee <- df_TRI %>%
  filter(!is.na(age_groupe_final)) %>%
  group_by(annee, mature_final) %>%
  summarise(n = n(), .groups = "drop") %>%
  group_by(annee) %>%
  mutate(total = sum(n), proportion = n / total * 100)

# Par âge × année
prop_maturite_age1 <- df_TRI %>%
  filter(!is.na(age_groupe_final)) %>%
  group_by(annee, age_groupe_final, mature_final) %>%
  summarise(n = n(), .groups = "drop") %>%
  group_by(annee, age_groupe_final) %>%
  mutate(total = sum(n), proportion = n / total * 100)

# Par âge × zone
prop_maturite_age <- df_TRI %>%
  filter(!is.na(age_groupe_final)) %>%
  group_by(zone, age_groupe_final, mature_final) %>%
  summarise(n = n(), .groups = "drop") %>%
  group_by(zone, age_groupe_final) %>%
  mutate(total = sum(n), proportion = n / total * 100)

# Proportion globale par classe d'âge
df_TRI %>%
  group_by(age_groupe_final) %>%
  summarise(prop_matures = round(mean(mature_final == "TRUE", na.rm = TRUE) * 100, 1),
            n = n())
```

0 - 11.8% d'observations de matures, n= 3868 1 - 63.3% d'observations de
matures, n=1049

```{r graphiques_proportions}
# Test de tendance Cochran-Armitage (plus sensible que Chi² global)
tabCA <- table(df_TRI$age_groupe_final, df_TRI$mature_final)
CochranArmitageTest(tabCA)
```

p-value \< 2.2e-16 → la proportion de matures augmente très fortement
avec l'âge.

Proportion de matures par année (barplot empilé) :

```{r fig_prop_maturite_annee}
prop_plot_annee <- df_TRI %>%
  filter(!is.na(age_groupe_final)) %>%
  group_by(annee, mature_final) %>%
  summarise(n = n(), .groups = "drop") %>%
  group_by(annee) %>%
  mutate(total = sum(n), proportion = n / total * 100)

fig_prop_annee <- ggplot(prop_plot_annee,
                          aes(x = factor(annee), y = proportion,
                              fill = mature_final)) +
  geom_col(position = "stack") +
  geom_text(aes(label = paste0(round(proportion, 1), "%")),
            position = position_stack(vjust = 0.5),
            size = 3, color = "black", fontface = "bold") +
  scale_fill_manual(values = c("FALSE" = "orange", "TRUE" = "steelblue"),
                    labels  = c("FALSE" = "Immature", "TRUE" = "Mature")) +
  labs(x    = "Year",
       y    = "Proportion (%)",
       fill = "Maturity") +
  theme_minimal()

print(fig_prop_annee)
ggsave(paste0(chemin_output, "fig_prop_annee.png"), plot = fig_prop_annee,
       width = 9, height = 7, dpi = 300)
```

Proportion de matures par âge et année (barplot facetté) :

```{r fig_prop_maturite_age_annee}
prop_plot_age1 <- df_TRI %>%
  filter(!is.na(age_groupe_final)) %>%
  group_by(annee, age_groupe_final, mature_final) %>%
  summarise(n = n(), .groups = "drop") %>%
  group_by(annee, age_groupe_final) %>%
  mutate(total = sum(n), proportion = n / total * 100)

fig_prop_age_annee <- ggplot(prop_plot_age1,
                              aes(x = age_groupe_final, y = proportion,
                                  fill = mature_final)) +
  geom_col(position = "stack") +
  facet_wrap(~ annee) +
  geom_text(aes(label = paste0(round(proportion, 1), "%")),
            position = position_stack(vjust = 0.5),
            size = 3, color = "black", fontface = "bold") +
  scale_fill_manual(values = c("FALSE" = "orange", "TRUE" = "steelblue"),
                    labels  = c("FALSE" = "Immature", "TRUE" = "Mature")) +
  labs(x    = "Age group",
       y    = "Proportion (%)",
       fill = "Maturity") +
  theme_minimal()

print(fig_prop_age_annee)
ggsave(paste0(chemin_output, "fig_prop_age_annee.png"), plot = fig_prop_age_annee,
       width = 9, height = 7, dpi = 300)
```

Variation temporelle de la proportion de matures par zone (ligne) :

```{r fig_var_temporelle}
# Proportion par âge × année × zone avec erreur standard
plot_data_zone <- df_TRI %>%
  filter(age_groupe_final %in% c("0", "1")) %>%
  group_by(age_groupe_final, annee, zone) %>%
  summarise(
    n    = n(),
    prop = mean(mature_final == TRUE, na.rm = TRUE),
    se   = sqrt(prop * (1 - prop) / n),
    .groups = "drop"
  )

var_temporelle <- ggplot(plot_data_zone,
                          aes(x = annee, y = prop,
                              color = zone, group = zone)) +
  geom_line(linewidth = 1) +
  geom_point(size = 2) +
  geom_errorbar(aes(ymin = prop - se, ymax = prop + se), width = 0.2) +
  facet_wrap(~ age_groupe_final, ncol = 1,
             labeller = labeller(age_groupe_final = c("0" = "0+", "1" = "1+"))) +
  scale_y_continuous(labels = scales::percent_format(accuracy = 1)) +
  scale_color_brewer(palette = "Dark2") +
  labs(x     = "Year",
       y     = "Proportion of mature parr",
       color = "Zone") +
  theme_classic(base_size = 14) +
  theme(strip.text      = element_text(face = "bold"),
        legend.position = "top")

print(var_temporelle)
ggsave("var_temporelle.png", plot = var_temporelle,
       width = 8, height = 6, dpi = 300)
```

Variation spatiale de la proportion de matures (boxplot par zone) :

```{r fig_var_spatiale}
var_spatial <- ggplot(plot_data_zone,
                      aes(x = zone, y = prop, fill = zone)) +
  geom_boxplot(alpha = 0.7, outlier.shape = NA) +
  geom_jitter(width = 0.15, size = 2, alpha = 0.6) +
  facet_wrap(~ age_groupe_final,
             labeller = labeller(age_groupe_final = c("0" = "0+", "1" = "1+"))) +
  scale_y_continuous(labels = scales::percent_format()) +
  scale_fill_brewer(palette = "Dark2") +
  labs(x = "Zone",
       y = "Proportion of mature parr") +
  theme_classic(base_size = 14) +
  theme(legend.position = "none",
        strip.text      = element_text(face = "bold"))

print(var_spatial)
ggsave("var_spatial.png", plot = var_spatial,
       width = 8, height = 6, dpi = 300)
```

##II.3 Courbe de maturité et L50 global La probabilité de maturation est
modélisée par régression logistique (`mature_final ~ cap_lf`). Le L50
est estimé par inversion analytique : L50 = -β0/β1.

```{r L50_global}
# ── OBJET NÉCESSAIRE ─────────────────────────────────────────
# df_TRI avec mature_final, cap_lf, age_groupe_final
# Si reprise : df_TRI <- readRDS(paste0(chemin_data, "df_TRI_final.rds"))
# ─────────────────────────────────────────────────────────────

glm_data <- df_TRI %>%
  filter(!is.na(mature_final), !is.na(cap_lf), !is.na(age_groupe_final))

# Modèle global
model_L50 <- glm(mature_final ~ cap_lf, data = glm_data, family = binomial)

# L50
L50 <- -coef(model_L50)[1] / coef(model_L50)[2]
cat("L50 global :", round(L50, 1), "mm\n")

# Qualité du modèle
roc_obj   <- roc(glm_data$mature_final, fitted(model_L50))
pseudo_r2 <- 1 - (model_L50$deviance / model_L50$null.deviance)
cat("AUC :", round(auc(roc_obj), 4), "\n")
cat("Pseudo R² McFadden :", round(pseudo_r2, 4), "\n")
```

L50 global : 113 mm AUC : 0.782 Pseudo R² McFadden : 0.1938

##II.4 Variabilité interannuelle du L50 Le L50 est estimé par année via
un GLM avec l'année en effet fixe, puis ses IC bootstrappés (N = 1 000).
La tendance temporelle est testée par régression linéaire pondérée par
l'inverse de la largeur des IC annuels.

```{r L50_annuel}
# Modèle avec effet fixe année (pente taille commune à toutes les années)
mod_fixe <- glm(mature_final ~ cap_lf + annee,
                family = binomial, data = glm_data)

# L50 par année = -(intercept + effet_annee) / beta_taille
coefs        <- coef(mod_fixe)
beta_taille  <- coefs["cap_lf"]
intercept    <- coefs["(Intercept)"]
effets_annee <- c("2015" = 0,
                  "2016" = coefs["annee2016"], "2017" = coefs["annee2017"],
                  "2018" = coefs["annee2018"], "2019" = coefs["annee2019"],
                  "2020" = coefs["annee2020"], "2021" = coefs["annee2021"],
                  "2022" = coefs["annee2022"], "2023" = coefs["annee2023"],
                  "2024" = coefs["annee2024"], "2025" = coefs["annee2025"])

L50_par_annee <- tibble(
  annee = names(effets_annee),
  L50   = round(-(intercept + effets_annee) / beta_taille, 1)
) %>% arrange(annee)
print(L50_par_annee)
```

```{r L50_bootstrap}
# Bootstrap paramétrique des IC du L50 (N = 1000)
L50_boot_fun <- function(data, indices) {
  d           <- data[indices, ]
  mod         <- glm(mature_final ~ cap_lf + annee, family = binomial, data = d)
  coefs_b     <- coef(mod)
  bt          <- coefs_b["cap_lf"]
  b0          <- coefs_b["(Intercept)"]
  effets      <- c("2015" = 0,
                   "2016" = coefs_b["annee2016"], "2017" = coefs_b["annee2017"],
                   "2018" = coefs_b["annee2018"], "2019" = coefs_b["annee2019"],
                   "2020" = coefs_b["annee2020"], "2021" = coefs_b["annee2021"],
                   "2022" = coefs_b["annee2022"], "2023" = coefs_b["annee2023"],
                   "2024" = coefs_b["annee2024"], "2025" = coefs_b["annee2025"])
  -(b0 + effets) / bt
}

set.seed(123)
boot_res <- boot(data = glm_data, statistic = L50_boot_fun, R = 1000)
annees   <- c("2015","2016","2017","2018","2019","2020",
              "2021","2022","2023","2024","2025")

L50_IC <- map_dfr(seq_along(annees), function(i) {
  ic <- boot.ci(boot_res, type = "perc", index = i)
  tibble(annee  = annees[i],
         L50    = boot_res$t0[i],
         IC_inf = ic$percent[4],
         IC_sup = ic$percent[5])
})
print(L50_IC)
```

L50 par année avec IC bootstrap (modèle effet fixe) :

```{r fig_L50}
L50_IC_fig <- ggplot(L50_IC, aes(x = annee, y = L50, group = 1)) +
  geom_point(size = 3, color = "darkred") +
  geom_line(color = "darkred") +
  geom_errorbar(aes(ymin = IC_inf, ymax = IC_sup),
                width = 0.2, color = "darkred") +
  geom_text(aes(label = round(L50, 1)), vjust = -0.8, size = 3) +
  geom_smooth(method = "lm", se = TRUE,
              color = "steelblue", linetype = "dashed") +
  theme_classic() +
  labs(x = "Year",
       y = "L50 (mm)",
       title = "Annual L50 with 95% bootstrap CI")

print(L50_IC_fig)
ggsave("L50_IC_fixe.png", plot = L50_IC_fig,
       width = 10, height = 6, dpi = 300)
```

```{r L50_tendance}
# Tendance temporelle pondérée par l'inverse de la largeur des IC
# (les années à grand IC ont moins de poids)
L50_IC <- L50_IC %>%
  mutate(
    annee_num = as.numeric(annee),
    poids     = 1 / (IC_sup - IC_inf)
  )

mod_tendance <- lm(L50 ~ annee_num, data = L50_IC, weights = poids)
summary(mod_tendance)
# β = +0.96 mm/an, p = 0.44 → pas de tendance temporelle significative
```

Tendance temporelle du L50 (pondérée) :

```{r fig_L50_tendance}
L50_tendance <- ggplot(L50_IC, aes(x = annee_num, y = L50)) +
  geom_point(aes(size = poids), color = "darkred") +
  geom_errorbar(aes(ymin = IC_inf, ymax = IC_sup),
                width = 0.2, color = "darkred", alpha = 0.6) +
  geom_smooth(method = "lm", aes(weight = poids),
              se = TRUE, color = "steelblue", linetype = "dashed") +
  geom_text(aes(label = annee), vjust = -1, size = 3) +
  scale_x_continuous(breaks = unique(L50_IC$annee_num),
                     labels = unique(L50_IC$annee)) +
  scale_size_continuous(name = "Precision\n(1/IC width)") +
  theme_classic() +
  labs(x     = "Year",
       y     = "L50 (mm)",
       title = "Temporal trend of L50 — weighted by precision")

print(L50_tendance)
ggsave("L50_tendance_ponderee.png", plot = L50_tendance,
       width = 10, height = 6, dpi = 300)
```

##II.5 Modèles séparés par classe d'âge (P(mature) \~ taille)

La colinéarité taille × âge (r = 0.855) justifie des modèles stratifiés.

```{r glm_separes}
# Corrélation taille × âge
cat("Corrélation âge × taille :",
    round(cor(as.numeric(as.character(glm_data$age_groupe_final)),
              glm_data$cap_lf, use = "complete.obs"), 3), "\n")

# GLM séparés par âge
mod_mat_0 <- glm(mature_final ~ cap_lf, family = binomial,
                 data = glm_data %>% filter(age_groupe_final == "0"))
mod_mat_1 <- glm(mature_final ~ cap_lf, family = binomial,
                 data = glm_data %>% filter(age_groupe_final == "1"))

L50_0 <- -coef(mod_mat_0)[1] / coef(mod_mat_0)["cap_lf"]
L50_1 <- -coef(mod_mat_1)[1] / coef(mod_mat_1)["cap_lf"]
cat("L50 0+ :", round(L50_0, 1), "mm\n")
cat("L50 1+ :", round(L50_1, 1), "mm\n")

# R² de McFadden
R2_mcfadden <- function(m) 1 - (m$deviance / m$null.deviance)
data.frame(
  modele      = c("0+ (taille seule)", "1+ (taille seule)"),
  R2_McFadden = c(R2_mcfadden(mod_mat_0), R2_mcfadden(mod_mat_1))
)
```

Courbes de maturité par classe d'âge (modèles séparés) :

```{r fig_courbes_maturite}
# Grille de prédiction par âge
newdata_sep <- bind_rows(
  expand.grid(
    cap_lf           = seq(min(glm_data$cap_lf[glm_data$age_groupe_final == "0"]),
                            max(glm_data$cap_lf[glm_data$age_groupe_final == "0"]),
                            length.out = 200),
    age_groupe_final = "0"),
  expand.grid(
    cap_lf           = seq(min(glm_data$cap_lf[glm_data$age_groupe_final == "1"]),
                            max(glm_data$cap_lf[glm_data$age_groupe_final == "1"]),
                            length.out = 200),
    age_groupe_final = "1")
) %>%
  rowwise() %>%
  mutate(
    link  = ifelse(age_groupe_final == "0",
                   predict(mod_mat_0,
                           newdata = data.frame(cap_lf = cap_lf),
                           type = "link"),
                   predict(mod_mat_1,
                           newdata = data.frame(cap_lf = cap_lf),
                           type = "link")),
    se    = ifelse(age_groupe_final == "0",
                   predict(mod_mat_0,
                           newdata = data.frame(cap_lf = cap_lf),
                           type = "link", se.fit = TRUE)$se.fit,
                   predict(mod_mat_1,
                           newdata = data.frame(cap_lf = cap_lf),
                           type = "link", se.fit = TRUE)$se.fit),
    lower = plogis(link - 1.96 * se),
    upper = plogis(link + 1.96 * se),
    pred  = plogis(link)
  ) %>%
  ungroup()

# L50 par âge (pour annotation sur le graphique)
L50_0 <- -coef(mod_mat_0)[1] / coef(mod_mat_0)["cap_lf"]
L50_1 <- -coef(mod_mat_1)[1] / coef(mod_mat_1)["cap_lf"]

# Point illustratif à 100 mm pour chaque âge
point_demo <- data.frame(
  cap_lf           = 100,
  age_groupe_final = c("0", "1")
) %>%
  rowwise() %>%
  mutate(
    pred = ifelse(age_groupe_final == "0",
                  predict(mod_mat_0,
                          newdata = data.frame(cap_lf = cap_lf),
                          type = "response"),
                  predict(mod_mat_1,
                          newdata = data.frame(cap_lf = cap_lf),
                          type = "response"))
  ) %>%
  ungroup()

# Figure
modsepare <- ggplot() +
  # IC en ruban
  geom_ribbon(data = newdata_sep,
              aes(x    = cap_lf,
                  ymin = lower,
                  ymax = upper,
                  fill = age_groupe_final),
              alpha = 0.2) +
  # Courbes logistiques
  geom_line(data = newdata_sep,
            aes(x     = cap_lf,
                y     = pred,
                color = age_groupe_final),
            linewidth = 1.3) +
  # Lignes verticales L50
  geom_vline(xintercept = L50_0,
             color    = "#E07B39",
             linetype = "dashed",
             linewidth = 0.7) +
  geom_vline(xintercept = L50_1,
             color    = "#4DAECC",
             linetype = "dashed",
             linewidth = 0.7) +
  # Annotations L50
  annotate("text",
           x     = L50_0 + 1,
           y     = 0.55,
           label = paste0("L50 (0+) = ", round(L50_0, 0), " mm"),
           color = "#E07B39",
           hjust = 0,
           size  = 3.5) +
  annotate("text",
           x     = L50_1 + 1,
           y     = 0.48,
           label = paste0("L50 (1+) = ", round(L50_1, 0), " mm"),
           color = "#4DAECC",
           hjust = 0,
           size  = 3.5) +
  # Point illustratif à 100 mm
  geom_point(data = point_demo,
             aes(x     = cap_lf,
                 y     = pred,
                 color = age_groupe_final),
             size  = 3,
             shape = 16) +
  # Probabilités affichées au point illustratif
  geom_text(data = point_demo,
            aes(x     = cap_lf,
                y     = pred,
                label = paste0(round(pred * 100, 1), "%"),
                color = age_groupe_final),
            vjust       = -1,
            size        = 4,
            fontface    = "bold",
            show.legend = FALSE) +
  # Ligne verticale pointillée au point illustratif
  geom_vline(xintercept = 100,
             linetype   = "dotted",
             color      = "grey50",
             linewidth  = 0.6) +
  annotate("text",
           x     = 101,
           y     = 0.02,
           label = "100 mm",
           color = "grey50",
           hjust = 0,
           size  = 3) +
  scale_color_manual(values = c("0" = "#E07B39", "1" = "#4DAECC"),
                     labels = c("0" = "0+",      "1" = "1+")) +
  scale_fill_manual(values  = c("0" = "#E07B39", "1" = "#4DAECC"),
                    labels  = c("0" = "0+",      "1" = "1+")) +
  scale_y_continuous(limits = c(0, 1),
                     labels = scales::percent_format()) +
  labs(x     = "Fork length (mm)",
       y     = "Probability of maturation",
       color = "Age group",
       fill  = "Age group",
       title = "Effect of body size on maturation probability by age class",
       caption = paste0(
         "Dashed lines = L50 per age class\n",
         "Points = predicted probability at 100 mm\n",
         "Shaded bands = 95% confidence intervals"
       )) +
  theme_bw(base_size = 13)

print(modsepare)
ggsave("modsepare.png", plot = modsepare,
       width = 9, height = 6, dpi = 300)
```

##II.6 Modèles GLM combinés taille + âge (mod1, mod2, mod3)

```{r glm_combines}
# ── OBJET NÉCESSAIRE ─────────────────────────────────────────
# glm_data : df_TRI filtré sur mature_final, cap_lf, age_groupe_final
# ─────────────────────────────────────────────────────────────

# mod1 : taille seule
mod_null   <- glm(mature_final ~ 1,
                   family = binomial, data = glm_data)
mod_taille <- glm(mature_final ~ cap_lf,
                   family = binomial, data = glm_data)

# mod2 : taille + âge (effets additifs — relation taille identique entre âges)
# Question : à taille égale, un 1+ a-t-il une probabilité différente d'un 0+ ?
mod2 <- glm(mature_final ~ cap_lf + age_groupe_final,
             family = binomial, data = glm_data)

# mod3 : taille × âge (interaction — pente taille peut différer entre âges)
# Question : la relation taille → maturité est-elle différente entre 0+ et 1+ ?
mod3 <- glm(mature_final ~ cap_lf * age_groupe_final,
             family = binomial, data = glm_data)

# Comparaison AIC
AIC(mod_null, mod_taille, mod2, mod3)
# Résultat attendu : mod2 meilleur — l'âge apporte de l'info au-delà de la taille
# mais pas d'interaction nécessaire (même pente entre âges)

# R² de McFadden
data.frame(
  modele = c("Nul", "Taille seule", "Taille + âge", "Taille × âge"),
  R2_McFadden = c(0,
                   1 - mod_taille$deviance / mod_null$deviance,
                   1 - mod2$deviance      / mod_null$deviance,
                   1 - mod3$deviance      / mod_null$deviance)
)

# Coefficients mod2 et odds ratios
summary(mod2)
exp(coef(mod2))
exp(cbind(OR = coef(mod2), confint(mod2)))
# Interprétation : à taille égale, un 1+ n'a pas la même probabilité
# de maturer qu'un 0+ → l'âge a un effet propre indépendant de la taille

# Probabilité prédite à 100 mm par âge
point_demo <- data.frame(
  cap_lf           = 100,
  age_groupe_final = c("0", "1")
)
point_demo$pred <- predict(mod2, point_demo, type = "response")
cat("\nProbabilité de maturer à 100 mm :\n")
print(point_demo)

# Figure : courbes mod2 avec IC et point illustratif à 100 mm
newdata_mod2 <- expand.grid(
  cap_lf           = seq(min(glm_data$cap_lf),
                          max(glm_data$cap_lf),
                          length.out = 200),
  age_groupe_final = c("0", "1")
)

preds_mod2 <- predict(mod2, newdata_mod2,
                       type = "link", se.fit = TRUE)
newdata_mod2 <- newdata_mod2 %>%
  mutate(
    pred  = plogis(preds_mod2$fit),
    lower = plogis(preds_mod2$fit - 1.96 * preds_mod2$se.fit),
    upper = plogis(preds_mod2$fit + 1.96 * preds_mod2$se.fit)
  )

taille01mature <- ggplot(newdata_mod2,
                          aes(x = cap_lf, y = pred,
                              color = age_groupe_final,
                              fill  = age_groupe_final)) +
  geom_ribbon(aes(ymin = lower, ymax = upper), alpha = 0.2, color = NA) +
  geom_line(linewidth = 1.2) +
  geom_point(data = point_demo,
             aes(x = cap_lf, y = pred, color = age_groupe_final),
             size = 3) +
  geom_text(data = point_demo,
            aes(x = cap_lf, y = pred,
                label = paste0(round(pred * 100, 1), "%")),
            vjust = -1, show.legend = FALSE) +
  scale_color_manual(values = c("0" = "#E07B39", "1" = "#4DAECC"),
                     labels = c("0" = "0+", "1" = "1+")) +
  scale_fill_manual(values  = c("0" = "#E07B39", "1" = "#4DAECC"),
                    labels  = c("0" = "0+", "1" = "1+")) +
  scale_y_continuous(limits = c(0, 1),
                     labels = scales::percent_format()) +
  labs(x     = "Fork length (mm)",
       y     = "Probability of maturation",
       color = "Age group",
       fill  = "Age group",
       title = "Effect of body size and age on maturation probability",
       caption = "Points = predicted probability at 100 mm") +
  theme_bw(base_size = 13)

print(taille01mature)
ggsave("taille01mature.png", plot = taille01mature,
       width = 9, height = 6, dpi = 300)
```

##II.7 Variation spatio-temporelle de la maturation (GLM binomial)

```{r glm_annee_zone}
df_0 <- df_TRI %>% filter(age_groupe_final == "0")
df_1 <- df_TRI %>% filter(age_groupe_final == "1")

# 0+ : année + zone
mod_glm_0 <- glm(mature_final ~ annee + zone, family = binomial, data = df_0)
anova(mod_glm_0, test = "Chisq")

# 1+ : année + zone
mod_glm_1 <- glm(mature_final ~ annee + zone, family = binomial, data = df_1)
anova(mod_glm_1, test = "Chisq")

# Interaction année × zone : Est-ce que l’effet de l’année est différent selon les secteurs ?
mod_glm_0_int <- glm(mature_final ~ annee * zone, family = binomial, data = df_0)
mod_glm_1_int <- glm(mature_final ~ annee * zone, family = binomial, data = df_1)
anova(mod_glm_0_int, test = "Chisq")
anova(mod_glm_1_int, test = "Chisq")
```

0+ : ANOVA : annee p\<2e-16 SIGNIFICATIF - effet année très fort zone p
= 0.00057 SIGNIFICATIF - effet zone significatif

1+ :ANOVA : annee p = 0.00015 \*\*\* zone p = 0.63 (ns)

Est-ce que l’effet de l’année est différent selon les secteurs ? 0+ :
ANOVA : annee:zone p=0.014 SIGNIFICATIF - intéraction significative La
proportion de tacons matures varie dans le temps ET dans l’espace, et
les variations temporelles dépendent du secteur.

1+: ANOVA : annee:zone p=0.042 SIGNFICATIF - La proportion de matures
varie entre années,mais l’effet du secteur dépend de l’année. → même si
“zone” seul n’est pas significatif → l’interaction l’est → donc l’espace
compte, mais de façon non constante

```{r chi2_zones}
# Tests Chi² bivariés par zone et secteur
table_zone <- df_0 %>%
  group_by(zone, mature_final) %>%
  summarise(n = n(), .groups = "drop") %>%
  pivot_wider(names_from = mature_final, values_from = n, values_fill = 0)
chisq.test(as.matrix(table_zone[, -1]))

# Par secteur (sec_code) pour 0+ = SIGNIFICATIF
table_zone <- df_0 %>%
  group_by(sec_code, mature_final) %>%
  summarise(n = n(), .groups = "drop") %>%
  pivot_wider(names_from = mature_final, values_from = n, values_fill = 0)
chisq.test(as.matrix(table_zone[,-1]))
```

X-squared = 9.4889, df = 2, p-value = 0.0087 X-squared = 40.084, df =
19, p-value = 0.00319

##II.8 Figures : nombre de matures par secteur

```{r matures_par_secteur}
# ── OBJET NÉCESSAIRE ─────────────────────────────────────────
# df_TRI avec age_groupe_final, mature_final, zone, sec_code
# Si reprise : df_TRI <- readRDS(paste0(chemin_output, "df_TRI_final.rds"))
# ─────────────────────────────────────────────────────────────

# Préparer : n total, n matures, proportion et erreur standard
# par âge × année × zone × secteur
plot_data_sec <- df_TRI %>%
  filter(age_groupe_final %in% c("0", "1")) %>%
  group_by(age_groupe_final, annee, zone, sec_code) %>%
  summarise(
    n          = n(),
    n_matures  = sum(mature_final == TRUE, na.rm = TRUE),
    prop       = mean(mature_final == TRUE, na.rm = TRUE),
    se         = sqrt(prop * (1 - prop) / n),
    .groups    = "drop"
  )

# Boxplot du nombre de matures par secteur (0+ uniquement)
var_spatial_sec_mat <- ggplot(
  plot_data_sec %>% filter(age_groupe_final == "0"),
  aes(x = sec_code, y = n_matures, fill = zone)
) +
  geom_boxplot(alpha = 0.7, outlier.shape = NA) +
  scale_fill_brewer(palette = "Set2") +
  labs(
    x    = "Sector",
    y    = "Number of mature parr (0+)",
    fill = "Zone"
  ) +
  theme_classic(base_size = 14) +
  theme(
    axis.text.x = element_text(angle = 90, vjust = 0.5, hjust = 1),
    strip.text  = element_text(face = "bold")
  )

print(var_spatial_sec_mat)
ggsave("var_spatial_sec_mat.png", plot = var_spatial_sec_mat,
       width = 8, height = 6, dpi = 300)

# Même graphique pour les 1+
var_spatial_sec_mat_1 <- ggplot(
  plot_data_sec %>% filter(age_groupe_final == "1"),
  aes(x = sec_code, y = n_matures, fill = zone)
) +
  geom_boxplot(alpha = 0.7, outlier.shape = NA) +
  scale_fill_brewer(palette = "Set2") +
  labs(
    x    = "Sector",
    y    = "Number of mature parr (1+)",
    fill = "Zone"
  ) +
  theme_classic(base_size = 14) +
  theme(
    axis.text.x = element_text(angle = 90, vjust = 0.5, hjust = 1)
  )
print(var_spatial_sec_mat_1)
ggsave("var_spatial_sec_mat_1plus.png", plot = var_spatial_sec_mat_1,
       width = 8, height = 6, dpi = 300)
```

##II.9 Variation temporelle de la taille — régression linéaire Ces
modèles testent si la taille moyenne des juvéniles a varié au cours du
temps sur la période 2015–2025, indépendamment des effets de densité.
C'est une analyse préliminaire qui contextualise les variations
observées dans les proportions de matures.

```{r variation_temporelle_taille}
# ── OBJETS NÉCESSAIRES ────────────────────────────────────────
# df_TRI avec cap_lf, annee, age_groupe_final
# df_0 et df_1 créés dans le chunk glm_annee_zone
# ─────────────────────────────────────────────────────────────

# Conversion annee en numérique pour la régression
df_TRI <- df_TRI %>% mutate(annee = as.numeric(as.character(annee)))
df_0   <- df_TRI %>% filter(age_groupe_final == "0")
df_1   <- df_TRI %>% filter(age_groupe_final == "1")

# ── Modèle global (tous âges) ────────────────────────────────
mod_variation_global <- lm(cap_lf ~ annee, data = df_TRI)
summary(mod_variation_global)
# R² ≈ 0.30 — intercept = 102.9 mm (significatif)

# Figure globale
ggplot(df_TRI, aes(x = annee, y = cap_lf)) +
  geom_point(alpha = 0.6) +
  geom_smooth(method = "lm", color = "black",
              fill = "grey70", se = TRUE) +
  scale_x_continuous(breaks = seq(min(df_TRI$annee),
                                   max(df_TRI$annee), by = 1)) +
  labs(x = "Year", y = "Fork length (mm)",
       title = "Temporal variation in body size — all age classes") +
  theme_classic()

# ── 0+ ───────────────────────────────────────────────────────
mod_variation_0 <- lm(cap_lf ~ annee, data = df_0)
summary(mod_variation_0)
# R² ≈ 0.25 — intercept = 73.2 mm (significatif)

# IC et prédictions 0+
pred_0 <- predict(mod_variation_0, interval = "confidence")
df_0   <- df_0 %>%
  mutate(fit = pred_0[, "fit"],
         lwr = pred_0[, "lwr"],
         upr = pred_0[, "upr"])

fig_variation_0 <- ggplot(df_0, aes(x = annee, y = cap_lf)) +
  geom_point(alpha = 0.4) +
  geom_line(aes(y = fit), color = "black", linewidth = 1) +
  geom_ribbon(aes(ymin = lwr, ymax = upr),
              fill = "grey", alpha = 0.4) +
  labs(x     = "Year",
       y     = "Fork length (mm)",
       title = "Temporal variation in body size — 0+") +
  theme_classic()

print(fig_variation_0)
ggsave("variation_temporelle_taille_0plus.png",
       plot = fig_variation_0, width = 9, height = 6, dpi = 300)

# ── 1+ ───────────────────────────────────────────────────────
mod_variation_1 <- lm(cap_lf ~ annee, data = df_1)
summary(mod_variation_1)
# R² ≈ 0.31 — intercept = 112.1 mm (significatif)

pred_1 <- predict(mod_variation_1, interval = "confidence")
df_1   <- df_1 %>%
  mutate(fit = pred_1[, "fit"],
         lwr = pred_1[, "lwr"],
         upr = pred_1[, "upr"])

fig_variation_1 <- ggplot(df_1, aes(x = annee, y = cap_lf)) +
  geom_point(alpha = 0.4) +
  geom_line(aes(y = fit), color = "black", linewidth = 1) +
  geom_ribbon(aes(ymin = lwr, ymax = upr),
              fill = "grey", alpha = 0.4) +
  labs(x     = "Year",
       y     = "Fork length (mm)",
       title = "Temporal variation in body size — 1+") +
  theme_classic()

print(fig_variation_1)
ggsave("variation_temporelle_taille_1plus.png",
       plot = fig_variation_1, width = 9, height = 6, dpi = 300)

# Figure geom_smooth comparative 0+ vs 1+
fig_variation_compare <- ggplot(
  df_TRI %>% filter(!is.na(age_groupe_final)),
  aes(x = annee, y = cap_lf, color = age_groupe_final)
) +
  geom_point(alpha = 0.3, size = 1) +
  geom_smooth(method = "lm", se = TRUE, linewidth = 1.2) +
  scale_color_manual(values = c("0" = "#E07B39", "1" = "#4DAECC"),
                     labels = c("0" = "0+", "1" = "1+")) +
  scale_x_continuous(breaks = seq(min(df_TRI$annee),
                                   max(df_TRI$annee), by = 1)) +
  labs(x     = "Year",
       y     = "Fork length (mm)",
       color = "Age group",
       title = "Temporal variation in body size by age class (2015–2025)") +
  theme_classic() +
  theme(axis.text.x = element_text(angle = 45, hjust = 1))

print(fig_variation_compare)
ggsave("variation_temporelle_taille_comparee.png",
       plot = fig_variation_compare, width = 10, height = 6, dpi = 300)
```

# PARTIE 3 — EFFETS DE L'ENVIRONNEMENT SUR LA CROISSANCE ET LA MATURATION

##III.1 Chargement des données physico-chimiques

```{r chargement_abio}
# ── OBJET NÉCESSAIRE ─────────────────────────────────────────
# df_TRI avec age_groupe_final, mature_final, cap_lf
# Si reprise : df_TRI <- readRDS(paste0(chemin_output, "df_TRI_final.rds"))
# ─────────────────────────────────────────────────────────────
df_TRI <- readRDS("C:/Users/mlechene/Desktop/02_code_data/Data_Scripts/df_TRI_final.rds")
dataABIO <- read_csv(paste0(chemin_data, "Oir_data_physico-chimie.csv"))

dataABIO <- dataABIO %>%
  mutate(
    Date_prelevement = as.Date(Date_prelevement, format = "%y-%m-%d"),
    annee            = format(Date_prelevement, "%Y")
  )

# Fusion avec df_TRI par année
data_full <- merge(df_TRI, dataABIO, by = "annee") %>%
  rename(pH = `Potentiel en Hydrogène`)

# Standardisation des variables physico-chimiques
data_full <- data_full %>%
  mutate(
    pH_sc               = scale(as.numeric(pH))[, 1],
    nitrates_sc         = scale(as.numeric(Nitrates))[, 1],
    ammonium_sc         = scale(as.numeric(Ammonium))[, 1],
    orthophosphates_sc  = scale(as.numeric(Orthophosphates))[, 1],
    turbidite_sc        = scale(as.numeric(Turbidité))[, 1],
    conductivite_sc     = scale(as.numeric(Conductivité))[, 1]
  )
```

##III.2 Taille \~ variables physico-chimiques (GLMM par âge)

L'effet des variables physico-chimiques sur la taille est testé par GLMM
(`cap_lf ~ variables_abiotiques + (1|annee)`), stratifié par âge. R²
marginal ≈ 0 pour les deux âges — les variables physico-chimiques
n'expliquent pas la taille. L'effet aléatoire année explique 37–44% de
la variance.

```{r}
# ── Vérification colinéarité ────────────────────────────────────
# Matrice de corrélation — seuil r > 0.7 → colinéarité forte
cor(data_full[, c("pH_sc", "nitrates_sc", "ammonium_sc",
                   "orthophosphates_sc", "turbidite_sc",
                   "conductivite_sc")],
    use = "complete.obs")

# VIF — seuil < 3 idéal, 3-5 acceptable, > 5 problématique
mod_vif <- glm(mature_final ~ cap_lf + pH_sc + nitrates_sc +
                 ammonium_sc + orthophosphates_sc +
                 turbidite_sc + conductivite_sc,
               family = binomial, data = data_full)
vif(mod_vif)
# Résultats : tous VIF < 3 → pas de colinéarité problématique
```

```{r}
# ── GLMM taille ~ variables abiotiques + (1|annee) ──────────────
# Stratifié par classe d'âge
# H0 : les variables abiotiques n'ont pas d'effet sur la taille
# H1 : au moins une variable influence la taille indépendamment de l'âge

data_full_0plus <- data_full %>%
  filter(age_groupe_final == "0",
         !is.na(cap_lf),
         !is.na(pH_sc), !is.na(nitrates_sc),
         !is.na(ammonium_sc), !is.na(orthophosphates_sc),
         !is.na(turbidite_sc), !is.na(conductivite_sc))

data_full_1plus <- data_full %>%
  filter(age_groupe_final == "1",
         !is.na(cap_lf),
         !is.na(pH_sc), !is.na(nitrates_sc),
         !is.na(ammonium_sc), !is.na(orthophosphates_sc),
         !is.na(turbidite_sc), !is.na(conductivite_sc))

cat("Effectifs 0+ :", nrow(data_full_0plus), "\n")
cat("Effectifs 1+ :", nrow(data_full_1plus), "\n")
```

Effectifs 0+ : 28457 Effectifs 1+ : 8883

```{r}
# Modèles nuls vs complets (REML = FALSE pour comparaison AIC)
mod_nul_0plus    <- lmer(cap_lf ~ (1|annee),
                          data = data_full_0plus, REML = FALSE)
mod_env_0plus    <- lmer(cap_lf ~ pH_sc + nitrates_sc + ammonium_sc +
                           orthophosphates_sc + turbidite_sc +
                           conductivite_sc + (1|annee),
                          data = data_full_0plus, REML = FALSE)

mod_nul_1plus    <- lmer(cap_lf ~ (1|annee),
                          data = data_full_1plus, REML = FALSE)
mod_env_1plus    <- lmer(cap_lf ~ pH_sc + nitrates_sc + ammonium_sc +
                           orthophosphates_sc + turbidite_sc +
                           conductivite_sc + (1|annee),
                          data = data_full_1plus, REML = FALSE)

# Test LRT — les variables abiotiques apportent-elles quelque chose ?
cat("\n=== Test LRT 0+ ===\n")
anova(mod_nul_0plus, mod_env_0plus)
# Chi² = 0.004, p = 1 → les variables abiotiques n'apportent rien

cat("\n=== Test LRT 1+ ===\n")
anova(mod_nul_1plus, mod_env_1plus)
# Chi² = 0.017, p = 1 → idem

# Comparaison AIC
cat("\n=== AIC ===\n")
AIC(mod_nul_0plus, mod_env_0plus)
AIC(mod_nul_1plus, mod_env_1plus)
# 0+ : nul (203269) < complet (203281) → modèle sans abiotique meilleur
# 1+ : même conclusion
```

```{r}
# R² marginal et conditionnel
library(MuMIn)
cat("\n=== R² marginal (effets fixes seuls) ===\n")
r.squaredGLMM(mod_env_0plus)
r.squaredGLMM(mod_env_1plus)
# R² marginal ≈ 0 pour les deux âges
# → les variables abiotiques n'expliquent pas la taille
# L'effet aléatoire année explique 37-44% de la variance (R² conditionnel)

# Visualisation des effets fixes (forest plot)
coefs_0plus <- broom.mixed::tidy(mod_env_0plus,
                                  effects  = "fixed",
                                  conf.int = TRUE) %>%
  filter(term != "(Intercept)") %>%
  mutate(age = "0+")

coefs_1plus <- broom.mixed::tidy(mod_env_1plus,
                                  effects  = "fixed",
                                  conf.int = TRUE) %>%
  filter(term != "(Intercept)") %>%
  mutate(age = "1+")

coefs_abio <- bind_rows(coefs_0plus, coefs_1plus) %>%
  mutate(term = dplyr::recode(term,
    "pH_sc"              = "pH",
    "nitrates_sc"        = "Nitrates",
    "ammonium_sc"        = "Ammonium",
    "orthophosphates_sc" = "Orthophosphates",
    "turbidite_sc"       = "Turbidity",
    "conductivite_sc"    = "Conductivity"
  ))
```

```{r}
fig_abio <- ggplot(coefs_abio,
                    aes(x = estimate, y = term, color = age)) +
  geom_point(position = position_dodge(0.5), size = 3) +
  geom_errorbarh(aes(xmin = conf.low, xmax = conf.high),
                 position = position_dodge(0.5), height = 0.2) +
  geom_vline(xintercept = 0,
             linetype = "dashed", color = "grey50") +
  scale_color_manual(values = c("0+" = "#E07B39", "1+" = "#4DAECC")) +
  labs(x     = "Effect on fork length (mm)",
       y     = NULL,
       color = "Age group",
       title = "Effect of physicochemical variables on juvenile salmon size",
       caption = "All p-values > 0.95 — no significant effect detected") +
  theme_bw(base_size = 13)

print(fig_abio)
ggsave("effets_abiotiques.png", plot = fig_abio,
       width = 9, height = 6, dpi = 300)
```

PCA des variables physico-chimiques : La PCA permet de visualiser la
structure de colinéarité entre variables abiotiques et de confirmer que
les variables retenues dans les GLMM sont bien indépendantes. Elle
complète la vérification VIF réalisée dans le chunk `chargement_abio`.

```{r pca_abiotiques}
# ── OBJET NÉCESSAIRE ─────────────────────────────────────────
# dataABIO : chargé dans le chunk chargement_abio
# ─────────────────────────────────────────────────────────────

# Sélection des variables numériques pour la PCA
dataABIO_pca <- dataABIO %>%
  select(Nitrates, Ammonium, Orthophosphates,
         Turbidité, Conductivité, `Potentiel en Hydrogène`) %>%
  mutate(across(everything(), ~ as.numeric(as.character(.))))

# Vérification des types avant PCA
str(dataABIO_pca)

# Ajustement de la PCA (centrée-réduite)
pcaenv <- PCA(dataABIO_pca, scale.unit = TRUE, graph = FALSE)

# Biplot individus × variables
fig_pca <- fviz_pca_biplot(pcaenv,
                             repel    = TRUE,
                             col.var  = "black",
                             col.ind  = "grey40") +
  theme_classic() +
  labs(title = "PCA — physicochemical variables")

print(fig_pca)
ggsave("pcaenv.png", plot = fig_pca, width = 8, height = 6, dpi = 300)

# Variance expliquée par axe
fviz_eig(pcaenv, addlabels = TRUE) +
  labs(title = "Scree plot — physicochemical PCA")
```

##III.3 Chargement des données thermiques et pluviométriques

```{r chargement_hydro}
dataTEMP   <- read.delim(paste0(chemin_data, "DOI-Temp-Roche entete.txt"),
                         header = TRUE, sep = ";")
dataPLUVIO <- read.table(
  paste0(chemin_data, "DOI_Pluvio_Oir.txt"),
  header = TRUE,
  sep = "\t"
)
dataTEMP$date   <- as.Date(dataTEMP$date_temp,  format = "%Y-%m-%d")
dataPLUVIO$date <- as.Date(dataPLUVIO$date_plu, format = "%Y-%m-%d")

dataHYDRO       <- merge(dataTEMP, dataPLUVIO, by = "date")
dataHYDRO$mois  <- format(dataHYDRO$date, "%m")
```

##III.4 Résumé saisonnier (printemps = mai–juin, été = juillet–août)

```{r resume_saisons}
# Résumé hydro par saison

resume_saisons <- dataHYDRO %>%
  
  mutate(
    
    # année
    annee = as.numeric(format(date, "%Y")),
    
    # mois en numérique
    mois = as.numeric(mois),
    
    # conversion variables en numérique
    Data.x = as.numeric(gsub(",", ".", Data.x)),
    Data.y = as.numeric(gsub(",", ".", Data.y)),
    
    # définition saisons
    saison = case_when(
      mois %in% c(5, 6) ~ "printemps",
      mois %in% c(7, 8) ~ "ete",
      TRUE ~ NA_character_
    )
  ) %>%
  
  # garder uniquement printemps / été
  filter(!is.na(saison)) %>%
  
  # résumé annuel
  group_by(annee, saison) %>%
  summarise(
    temp   = mean(Data.x, na.rm = TRUE),
    pluvio = sum(Data.y,  na.rm = TRUE),
    .groups = "drop"
  ) %>%
  
  # passage format large
  tidyr::pivot_wider(
    names_from  = saison,
    values_from = c(temp, pluvio)
  )


# Standardisation


resume_saisons <- resume_saisons %>%
  mutate(
    temp_print_sc   = as.numeric(scale(temp_printemps)),
    pluvio_print_sc = as.numeric(scale(pluvio_printemps)),
    temp_ete_sc     = as.numeric(scale(temp_ete)),
    pluvio_ete_sc   = as.numeric(scale(pluvio_ete))
  )


# Paramètres conversion inverse


mean_temp_print <- mean(resume_saisons$temp_printemps, na.rm = TRUE)
sd_temp_print   <- sd(resume_saisons$temp_printemps,   na.rm = TRUE)

mean_temp_ete <- mean(resume_saisons$temp_ete, na.rm = TRUE)
sd_temp_ete   <- sd(resume_saisons$temp_ete,   na.rm = TRUE)

# Vérification
summary(resume_saisons)
```

##III.5 Taille \~ température × pluviométrie (LMM avec interactions,
modèles linéaires) Comment température et pluie interagissent pour
influencer la taille ?

```{r lmm_saisons}
# Jointure données biotiques × environnement
df_TRI_HYDRO <- df_TRI %>%
  filter(!is.na(cap_lf), !is.na(mature_final), !is.na(age_groupe_final)) %>%
  mutate(annee = as.numeric(annee)) %>%
  left_join(resume_saisons, by = "annee")

df_0_hydro <- df_TRI_HYDRO %>% filter(age_groupe_final == "0")
df_1_hydro <- df_TRI_HYDRO %>% filter(age_groupe_final == "1")

# Modèle avec interactions printemps × été
mod_saison_inter_0 <- lm(
  cap_lf ~ temp_print_sc * pluvio_print_sc +
            temp_ete_sc   * pluvio_ete_sc,
  data = df_0_hydro, REML = FALSE
)

mod_saison_inter_1 <- lm(
  cap_lf ~ temp_print_sc * pluvio_print_sc +
            temp_ete_sc   * pluvio_ete_sc,
  data = df_1_hydro, REML = FALSE
)

summary(mod_saison_inter_0)
summary(mod_saison_inter_1)
```

**0+** : R2 = 23% de la variaibilité expliquée PRINTEMPS : TEMP = -7.06
/ PLUVIO = +0.83 / INTERACTION = +3.41 ETE : TEMP = +0.97 / PLUVIO =
-1.13 / INTERACTION = -3.92

**1+** : R2 = 27% de la variabilité expliquée PRINTEMPS : TEMP = -6.21 /
PLUVIO = +3.67 / INTERACTION = +5.66 ETE : TEMP = +5.69 / PLUVIO = -2.91
/ INTERACTION = -3.50

Au printemps : Printemps plus chauds --\> poissons plus petits. Plus de
pluie → croissance plus importante. L’effet négatif de la température
est atténué quand la pluie est élevée, autrement dit : chaud + sec =
négatif pour la croissance mais chaud + pluie = avantageux. A l'été :
Été chaud → croissance favorisée (surtout âge 1). Été pluvieux →
croissance réduite. Les effets positifs de la température diminuent
quand la pluie augmente, autrement dit : chaud + sec = croissance
optimale mais chaud + humide = effet réduit.

##III.6 Modèles quadratiques — optimum thermique pour la croissance
(19.B) Existe-t-il un optimum thermique pour la croissance ? Ces modèles
testent l'existence d'un optimum thermique en ajoutant un terme
quadratique sur la température. L'idée est que la relation taille \~
température n'est pas monotone : il existe peut-être une température
optimale au-delà de laquelle la croissance diminue.

```{r modeles_quadratiques}
# ── OBJETS NÉCESSAIRES ────────────────────────────────────────
# resume_saisons avec temp_print_sc, temp_ete_sc,
#                    pluvio_print_sc, pluvio_ete_sc
# df_TRI_HYDRO (jointure df_TRI × resume_saisons)
# mean_temp_print, sd_temp_print, mean_temp_ete, sd_temp_ete
# ─────────────────────────────────────────────────────────────

df_0_quad <- df_TRI_HYDRO %>%
  filter(age_groupe_final == "0", !is.na(cap_lf)) %>%
  mutate(annee = as.numeric(annee))

df_1_quad <- df_TRI_HYDRO %>%
  filter(age_groupe_final == "1", !is.na(cap_lf)) %>%
  mutate(annee = as.numeric(annee))
```

```{r modeles_quadratiques}
# Modèles quadratiques (terme I(temp²) = optimum thermique)
# 0+ : taille ~ température printemps + été + termes quadratiques + interactions
mod_saison_0 <- lm(cap_lf ~
  temp_print_sc * pluvio_print_sc +
  I(temp_print_sc^2) +
  temp_ete_sc * pluvio_ete_sc +
  I(temp_ete_sc^2),
  data = df_0_quad)

# 1+
mod_saison_1 <- lm(cap_lf ~
  temp_print_sc * pluvio_print_sc +
  I(temp_print_sc^2) +
  temp_ete_sc * pluvio_ete_sc +
  I(temp_ete_sc^2),
  data = df_1_quad)

summary(mod_saison_0)
summary(mod_saison_1)

# Comparaison avec modèle linéaire sans quadratique (AIC)
AIC(mod_saison_inter_0, mod_saison_0)
AIC(mod_saison_inter_1, mod_saison_1)
```

```{r optimums_thermiques}
# Calcul des optimums thermiques depuis les modèles quadratiques
# Optimum = -β_lin / (2 × β_quad)
calc_optimum <- function(model, var_temp, var_inter,
                          pluvio_vals = c(-1, 0, 1)) {
  coef_mod <- coef(model)
  opt <- -(coef_mod[var_temp] +
           coef_mod[var_inter] * pluvio_vals) /
          (2 * coef_mod[paste0("I(", var_temp, "^2)")])
  data.frame(pluvio_sc = pluvio_vals, optimum = opt)
}

# Optimums été
opt_ete_0 <- calc_optimum(mod_saison_0, "temp_ete_sc",
                            "temp_ete_sc:pluvio_ete_sc")
opt_ete_1 <- calc_optimum(mod_saison_1, "temp_ete_sc",
                            "temp_ete_sc:pluvio_ete_sc")

# Optimums printemps
opt_print_0 <- calc_optimum(mod_saison_0, "temp_print_sc",
                              "temp_print_sc:pluvio_print_sc")
opt_print_1 <- calc_optimum(mod_saison_1, "temp_print_sc",
                              "temp_print_sc:pluvio_print_sc")

# Conversion en °C réelles
opt_ete_0$temp_real   <- opt_ete_0$optimum   * sd_temp_ete   + mean_temp_ete
opt_ete_1$temp_real   <- opt_ete_1$optimum   * sd_temp_ete   + mean_temp_ete
opt_print_0$temp_real <- opt_print_0$optimum * sd_temp_print + mean_temp_print
opt_print_1$temp_real <- opt_print_1$optimum * sd_temp_print + mean_temp_print

# Tableau synthétique des optimums
opt_ete_0$age   <- "0+" ; opt_ete_0$saison   <- "été"
opt_ete_1$age   <- "1+" ; opt_ete_1$saison   <- "été"
opt_print_0$age <- "0+" ; opt_print_0$saison <- "printemps"
opt_print_1$age <- "1+" ; opt_print_1$saison <- "printemps"

names(opt_ete_0)[2]   <- "temp_sc"
names(opt_ete_1)[2]   <- "temp_sc"
names(opt_print_0)[2] <- "temp_sc"
names(opt_print_1)[2] <- "temp_sc"

opt_all <- rbind(opt_ete_0, opt_ete_1, opt_print_0, opt_print_1)
cat("\n=== Optimums thermiques (°C réelles) ===\n")
print(opt_all)
```

=== Optimums thermiques (°C réelles) === pluvio_sc temp_sc temp_real age
saison 1 -1 0.4666956 16.41855 0+ été 2 0 0.3052561 16.27624 0+ été 3 1
0.1438166 16.13394 0+ été 4 -1 2.2061123 17.95179 1+ été 5 0 1.5398731
17.36452 1+ été 6 1 0.8736338 16.77725 1+ été 7 -1 0.8646390 14.23267 0+
printemps 8 0 1.0281093 14.35966 0+ printemps 9 1 1.1915796 14.48664 0+
printemps 10 -1 -1.9431304 12.05149 1+ printemps 11 0 -0.5807861
13.10981 1+ printemps 12 1 0.7815582 14.16813 1+ printemps

```{r fig_optimum_ete}
# Figure été : courbes prédites avec optimums
newdata_ete <- expand.grid(
  temp_ete_sc     = seq(-2, 2, length.out = 100),
  pluvio_ete_sc   = c(-1, 0, 1),
  temp_print_sc   = 0,
  pluvio_print_sc = 0
)
newdata_ete$pred_0  <- predict(mod_saison_0, newdata_ete)
newdata_ete$pred_1  <- predict(mod_saison_1, newdata_ete)
newdata_ete$temp_real <- newdata_ete$temp_ete_sc * sd_temp_ete + mean_temp_ete

opt_0_ete <- opt_all %>% filter(age == "0+", saison == "été")
opt_1_ete <- opt_all %>% filter(age == "1+", saison == "été")

fig_ete <- ggplot() +
  geom_line(data = newdata_ete,
            aes(x = temp_real, y = pred_0,
                color = as.factor(pluvio_ete_sc)),
            linewidth = 1.2) +
  geom_line(data = newdata_ete,
            aes(x = temp_real, y = pred_1,
                linetype = as.factor(pluvio_ete_sc)),
            color = "black", linewidth = 1.2) +
  geom_vline(data = opt_0_ete,
             aes(xintercept = temp_real, color = as.factor(pluvio_sc)),
             linetype = "dashed", linewidth = 1) +
  geom_vline(data = opt_1_ete,
             aes(xintercept = temp_real, linetype = as.factor(pluvio_sc)),
             color = "black", linewidth = 1) +
  geom_text(data = opt_0_ete,
            aes(x = temp_real, y = 90,
                label = round(temp_real, 1),
                color = as.factor(pluvio_sc)),
            angle = 90, vjust = -0.5, size = 3) +
  geom_text(data = opt_1_ete,
            aes(x = temp_real, y = 140,
                label = round(temp_real, 1),
                linetype = as.factor(pluvio_sc)),
            color = "black", angle = 90, vjust = -0.5, size = 3) +
  scale_linetype_discrete(labels = c("-1" = "Low", "0" = "Mean", "1" = "High")) +
  scale_color_brewer(palette = "Dark2",
                     labels = c("-1" = "Low", "0" = "Mean", "1" = "High")) +
  labs(x        = "Summer temperature (°C)",
       y        = "Predicted fork length (mm)",
       color    = "Precipitation 0+ (z)",
       linetype = "Precipitation 1+ (z)",
       title    = "Effect of summer temperature × precipitation on body size",
       subtitle = "Colored = 0+ | Black = 1+ | Vertical lines = thermal optima") +
  theme_minimal(base_size = 14)

print(fig_ete)
ggsave("optimum_thermique_ete.png", plot = fig_ete,
       width = 10, height = 7, dpi = 300)
```

```{r fig_optimum_printemps}
# Figure printemps
newdata_print <- expand.grid(
  temp_print_sc   = seq(-2, 2, length.out = 100),
  pluvio_print_sc = c(-1, 0, 1),
  temp_ete_sc     = 0,
  pluvio_ete_sc   = 0
)
newdata_print$pred_0    <- predict(mod_saison_0, newdata_print)
newdata_print$pred_1    <- predict(mod_saison_1, newdata_print)
newdata_print$temp_real <- newdata_print$temp_print_sc * sd_temp_print + mean_temp_print

opt_0_print <- opt_all %>% filter(age == "0+", saison == "printemps")
opt_1_print <- opt_all %>% filter(age == "1+", saison == "printemps")

fig_print <- ggplot() +
  geom_line(data = newdata_print,
            aes(x = temp_real, y = pred_0,
                color = as.factor(pluvio_print_sc)),
            linewidth = 1.2) +
  geom_line(data = newdata_print,
            aes(x = temp_real, y = pred_1,
                linetype = as.factor(pluvio_print_sc)),
            color = "black", linewidth = 1.2) +
  geom_vline(data = opt_0_print,
             aes(xintercept = temp_real, color = as.factor(pluvio_sc)),
             linetype = "dashed", linewidth = 1) +
  geom_vline(data = opt_1_print,
             aes(xintercept = temp_real, linetype = as.factor(pluvio_sc)),
             color = "black", linewidth = 1) +
  geom_text(data = opt_0_print,
            aes(x = temp_real, y = 90,
                label = round(temp_real, 1),
                color = as.factor(pluvio_sc)),
            angle = 90, vjust = -0.5, size = 3) +
  geom_text(data = opt_1_print,
            aes(x = temp_real, y = 140,
                label = round(temp_real, 1),
                linetype = as.factor(pluvio_sc)),
            color = "black", angle = 90, vjust = -0.5, size = 3) +
  scale_linetype_discrete(labels = c("-1" = "Low", "0" = "Mean", "1" = "High")) +
  scale_color_brewer(palette = "Dark2",
                     labels = c("-1" = "Low", "0" = "Mean", "1" = "High")) +
  labs(x        = "Spring temperature (°C)",
       y        = "Predicted fork length (mm)",
       color    = "Precipitation 0+ (z)",
       linetype = "Precipitation 1+ (z)",
       title    = "Effect of spring temperature × precipitation on body size",
       subtitle = "Colored = 0+ | Black = 1+ | Vertical lines = thermal optima") +
  theme_minimal(base_size = 14)

print(fig_print)
ggsave("optimum_thermique_printemps.png", plot = fig_print,
       width = 10, height = 7, dpi = 300)
```

##III.7 Modèle 1+ avec conditions des deux années (19.C)

Les 1+ ont vécu deux étés : celui de leur année 0+ et celui de leur
année 1+. Ce modèle intègre les conditions climatiques des deux années
pour tester les effets de carry-over (l'été 0+ influence encore la
taille à l'automne 1+).

```{r modele_1plus_deux_annees}
# ── OBJETS NÉCESSAIRES ────────────────────────────────────────
# resume_saisons, df_TRI, mean_temp_print, sd_temp_print,
# mean_temp_ete, sd_temp_ete
# ─────────────────────────────────────────────────────────────

# Données 1+
df_1_env_base <- df_TRI %>%
  filter(age_groupe_final == "1", !is.na(cap_lf)) %>%
  mutate(annee = as.numeric(annee))

# Construire les conditions des deux années :
# année 0+ = l'année précédente (lag)
# année 1+ = l'année courante
env_deux_ans <- resume_saisons %>%
  arrange(annee) %>%
  mutate(
    # Conditions année 0+ (année précédente via lag)
    temp_print_0    = lag(temp_printemps),
    temp_ete_0      = lag(temp_ete),
    pluvio_print_0  = lag(pluvio_printemps),
    pluvio_ete_0    = lag(pluvio_ete),
    # Conditions année 1+ (année courante)
    temp_print_1    = temp_printemps,
    temp_ete_1      = temp_ete,
    pluvio_print_1  = pluvio_printemps,
    pluvio_ete_1    = pluvio_ete
  )

# Fusion avec données biotiques
df_1_deux_ans <- df_1_env_base %>%
  left_join(env_deux_ans, by = "annee") %>%
  filter(!is.na(temp_print_0)) %>%
  mutate(
    temp_print_0_sc   = scale(temp_print_0)[, 1],
    temp_ete_0_sc     = scale(temp_ete_0)[, 1],
    pluvio_print_0_sc = scale(pluvio_print_0)[, 1],
    pluvio_ete_0_sc   = scale(pluvio_ete_0)[, 1],
    temp_print_1_sc   = scale(temp_print_1)[, 1],
    temp_ete_1_sc     = scale(temp_ete_1)[, 1],
    pluvio_print_1_sc = scale(pluvio_print_1)[, 1],
    pluvio_ete_1_sc   = scale(pluvio_ete_1)[, 1]
  )

cat("Effectifs 1+ avec deux années :", nrow(df_1_deux_ans), "\n")

# Modèle additif (sans interactions)
mod_1plus_additif <- lm(cap_lf ~
  temp_print_0_sc + temp_ete_0_sc +
  pluvio_print_0_sc + pluvio_ete_0_sc +
  temp_print_1_sc + temp_ete_1_sc +
  pluvio_print_1_sc + pluvio_ete_1_sc,
  data = df_1_deux_ans)

# Modèle avec interactions
mod_1plus_inter <- lm(cap_lf ~
  temp_print_0_sc * pluvio_print_0_sc +
  temp_ete_0_sc   * pluvio_ete_0_sc   +
  temp_print_1_sc * pluvio_print_1_sc +
  temp_ete_1_sc   * pluvio_ete_1_sc,
  data = df_1_deux_ans)

# Comparaison
AIC(mod_1plus_additif, mod_1plus_inter)
# Les deux AIC sont quasi-identiques → modèle additif plus parcimonieux

summary(mod_1plus_additif)
# R² ≈ 0.29 — environ 29% de la variabilité de la taille des 1+ est expliquée

# Interprétation :
# Année 0+ — TEMP_PRINT = +1.75 (sig) / TEMP_ETE = -2.46 (sig)
#            → printemps chaud = léger effet positif sur la future taille
#            → été chaud = effet négatif sur la croissance future (carry-over)
# Année 0+ — PLUVIO_PRINT = -2.22 / PLUVIO_ETE = -6.36 (très fort)
#            → conditions humides globalement défavorables
# Année 1+ — TEMP_ETE = +9.06 (très fort)
#            → température estivale = principal moteur positif de croissance
# Année 1+ — PLUVIO_PRINT = +14.44 (très fort) / PLUVIO_ETE = -5.87
#            → printemps humide = très favorable ; été humide = défavorable
```

Année 0+ — TEMP_PRINT = +1.75 (sig) / TEMP_ETE = -2.46 (sig) → printemps
chaud = léger effet positif sur la future taille → été chaud = effet
négatif sur la croissance future (carry-over) Année 0+ — PLUVIO_PRINT =
-2.22 / PLUVIO_ETE = -6.36 (très fort) → conditions humides globalement
défavorables Année 1+ — TEMP_ETE = +9.06 (très fort) → température
estivale = principal moteur positif de croissance Année 1+ —
PLUVIO_PRINT = +14.44 (très fort) / PLUVIO_ETE = -5.87 → printemps
humide = très favorable ; été humide = défavorable

##III.8 P(mature) \~ taille + conditions saisonnières (GLMM avec
interactions)

La taille est incluse comme covariable de contrôle pour isoler l'effet
environnemental direct, indépendant de la croissance.

```{r glmm_mature_saisons}
# Jointure pour les modèles de maturation
df_0_env <- df_TRI_HYDRO %>%
  filter(age_groupe_final == "0", !is.na(mature_final)) %>%
  mutate(mature_num = as.numeric(mature_final == TRUE))

df_1_env <- df_TRI_HYDRO %>%
  filter(age_groupe_final == "1", !is.na(mature_final)) %>%
  mutate(mature_num = as.numeric(mature_final == TRUE))

# 0+ : effet des conditions saisonnières sur la maturation, taille contrôlée
mod_mature_0_inte <- glm(
  mature_num ~ cap_lf +
    temp_print_sc * pluvio_print_sc +
    temp_ete_sc   * pluvio_ete_sc,
  data = df_0_env, family = binomial
)

# 1+ : conditions de l'année 1+ (même logique)
mod_mature_1_inte <- glm(
  mature_num ~ cap_lf +
    temp_print_sc * pluvio_print_sc +
    temp_ete_sc   * pluvio_ete_sc,
  data = df_1_env, family = binomial
)

summary(mod_mature_0_inte)
summary(mod_mature_1_inte)
```

-   Intercept ≈ -3.03 → probabilité de maturation très faible si toutes
    les variables sont à 0 (taille moyenne standardisée, conditions
    moyennes).
-   cap_lf (0.0131) : plus le poisson est grand, plus la probabilité de
    maturation augmente.
-   temp_print_sc (0.782) : température estivale plus élevée réduit la
    probabilité de maturation chez les 0+.
-   temp_ete_sc (-0.731) : effet indépendemment dela pluie.
-   pluvio_print_sc (0.107, ns) : pas significatif → la pluie
    printannière n’a pas d’effet direct sur la maturation à cet âge.
-   pluvio_ete_sc (-0.04, ns) : pas significatif → la pluie estivale n’a
    pas d’effet direct sur la maturation à cet âge.
-   temp_print_sc:pluvio_print_sc (-0.624) : intéraction forte
-   temp_ete_sc:pluvio_ete_sc (0.17, ns)

L'effet de la température printannière dépend de la pluie : - si peu de
pluie --\> température a un effet positif fort sur la probabilité de
maturer - si beaucoup de pluie --\> effet de la température diminue
voire devient négatif sur la probabilité de maturer. (coefficient
d'interaction négatif -0.62). La température printanière favorise la
maturation uniquement dans des conditions sèches, mais cet effet est
réduit voire inversé lorsque les conditions sont humides. L'été les
températures ont un effet négatif indépendemment de la pluie

L’inclusion d’interactions entre température et précipitations améliore
fortement l’ajustement du modèle (ΔAIC = -47), indiquant que les effets
environnementaux sur la maturation ne sont pas additifs mais dépendants
du contexte. En particulier, l’effet de la température printanière
dépend fortement des conditions hydriques, avec un effet positif en
conditions sèches et atténué voire inversé en conditions humides. En
été, la température exerce un effet négatif robuste sur la maturation,
indépendamment des précipitations. Enfin, la taille a un effet positif
significatif, suggérant un double contrôle de la maturation par la
croissance et l’environnement.

------------------------------------------------------------------------

# PARTIE 4 — DENSITÉ-DÉPENDANCE (2015–2025)

##IV.1 Chargement des tableaux de densité

```{r chargement_densites}
# ── OBJETS NÉCESSAIRES ────────────────────────────────────────
# df_TRI avec age_groupe_final, mature_final, cap_lf, LF_cm
# Si reprise :
 df_TRI <- readRDS(paste0(chemin_data, "df_TRI_final.rds"))
# ─────────────────────────────────────────────────────────────

tableau_final <- read.csv2(paste0(chemin_data, "tableau_final_densite.csv"),
                            stringsAsFactors = FALSE) %>%
  mutate(across(c(Abondance, sec_surface, Densite_ind_m2), as.numeric))

tableau_final_trf <- read.csv2(paste0(chemin_data, "tableau_final_trf.csv"),
                                stringsAsFactors = FALSE) %>%
  mutate(across(c(Abondance, sec_surface, Densite_ind_m2), as.numeric))

cat("Lignes tableau SAT :", nrow(tableau_final),     "\n")#1194 
cat("Lignes tableau TRF :", nrow(tableau_final_trf), "\n")#1635 
```

##IV.2 Validation de la probabilité de capture des SAT

```{r validation_p_SAT}
resultats_multi <- read.csv2(paste0(chemin_data, "resultats_multipassage.csv"),
                              stringsAsFactors = FALSE) %>%
  mutate(p = as.numeric(gsub(",", ".", p)),
         annee   = as.character(annee),
         sec_code = as.character(sec_code)) %>%
  filter(!is.na(p), age_riv == "0+")

cv_p_SAT <- sd(resultats_multi$p, na.rm = TRUE) /
            mean(resultats_multi$p, na.rm = TRUE) * 100
cat("CV p SAT :", round(cv_p_SAT, 1), "%\n")

kruskal.test(p ~ annee,   data = resultats_multi)
kruskal.test(p ~ sec_code, data = resultats_multi)
# CV = 14.6%, Kruskal année p = 0.32, secteur p = 0.55 → p homogène
```

##IV.3 Graphiques descriptifs des densités par secteur et par année

```{r graphiques_descriptifs_densite}
# ── OBJET NÉCESSAIRE ─────────────────────────────────────────
# tableau_final : densités SAT chargées dans chargement_densites
# ─────────────────────────────────────────────────────────────

# Préparer les données avec classe d'âge regroupée
densite_plot <- tableau_final %>%
  mutate(
    Densite_ind_m2 = as.numeric(gsub(",", ".", Densite_ind_m2)),
    classe_age     = case_when(
      age_riv == "0+"                    ~ "0+",
      age_riv %in% c("1", "2", "3", "1+") ~ "1+",
      TRUE                                ~ NA_character_
    )
  ) %>%
  filter(!is.na(classe_age), !is.na(Densite_ind_m2)) %>%
  group_by(sec_code, annee, classe_age) %>%
  summarise(
    Densite_tot = sum(Densite_ind_m2, na.rm = TRUE),
    .groups     = "drop"
  ) %>%
  mutate(annee = as.character(annee))

# ── Barplot par secteur (dodge) ──────────────────────────────
fig_densite_sec_dodge <- ggplot(densite_plot,
                                 aes(x = sec_code, y = Densite_tot,
                                     fill = classe_age)) +
  geom_bar(stat = "identity", position = "dodge") +
  scale_fill_manual(values = c("0+" = "#4DAECC", "1+" = "#E07B39")) +
  labs(x    = "Sector",
       y    = "Estimated density (ind/m²)",
       fill = "Age class",
       title = "Juvenile salmonid density by sector") +
  theme_bw() +
  theme(axis.text.x = element_text(angle = 45, hjust = 1))

print(fig_densite_sec_dodge)
ggsave("densite_par_secteur_dodge.png",
       plot = fig_densite_sec_dodge, width = 9, height = 6, dpi = 300)

# ── Barplot par secteur (stack) ──────────────────────────────
fig_densite_sec_stack <- ggplot(densite_plot,
                                 aes(x = sec_code, y = Densite_tot,
                                     fill = classe_age)) +
  geom_bar(stat = "identity", position = "stack") +
  scale_fill_manual(values = c("0+" = "#4DAECC", "1+" = "#E07B39")) +
  scale_y_continuous(labels = scales::comma) +
  labs(x    = "Sector",
       y    = "Density (ind/m²)",
       fill = "Age class",
       title = "Juvenile salmonid density by sector (stacked)") +
  theme_bw() +
  theme(axis.text.x = element_text(angle = 90, vjust = 0.5, hjust = 1))

print(fig_densite_sec_stack)
ggsave("densite_par_secteur_stack.png",
       plot = fig_densite_sec_stack, width = 9, height = 6, dpi = 300)

# ── Barplot par année (dodge) ────────────────────────────────
fig_densite_annee_dodge <- ggplot(densite_plot,
                                   aes(x = annee, y = Densite_tot,
                                       fill = classe_age)) +
  geom_bar(stat = "identity", position = "dodge") +
  scale_fill_manual(values = c("0+" = "#4DAECC", "1+" = "#E07B39")) +
  labs(x    = "Year",
       y    = "Estimated density (ind/m²)",
       fill = "Age class",
       title = "Juvenile salmonid density by year") +
  theme_bw() +
  theme(axis.text.x = element_text(angle = 45, hjust = 1))

print(fig_densite_annee_dodge)
ggsave("densite_par_annee_dodge.png",
       plot = fig_densite_annee_dodge, width = 9, height = 6, dpi = 300)

# ── Barplot par année (stack) ────────────────────────────────
fig_densite_annee_stack <- ggplot(densite_plot,
                                   aes(x = annee, y = Densite_tot,
                                       fill = classe_age)) +
  geom_bar(stat = "identity", position = "stack") +
  scale_fill_manual(values = c("0+" = "#4DAECC", "1+" = "#E07B39")) +
  scale_y_continuous(labels = scales::comma) +
  labs(x    = "Year",
       y    = "Density (ind/m²)",
       fill = "Age class",
       title = "Juvenile salmonid density by year (stacked)") +
  theme_bw() +
  theme(axis.text.x = element_text(angle = 90, vjust = 0.5, hjust = 1))

print(fig_densite_annee_stack)
ggsave("densite_par_annee_stack.png",
       plot = fig_densite_annee_stack, width = 9, height = 6, dpi = 300)
```

##IV.4 Validation de la probabilité de capture des TRF

```{r validation_p_TRF}
resultats_multi_trf <- read.csv2(paste0(chemin_data, "resultats_multi_trf.csv"),
                                  stringsAsFactors = FALSE) %>%
  mutate(p = as.numeric(p)) %>%
  filter(!is.na(p), age_riv == "0+")

cv_p_TRF <- sd(resultats_multi_trf$p, na.rm = TRUE) /
            mean(resultats_multi_trf$p, na.rm = TRUE) * 100
cat("CV p TRF :", round(cv_p_TRF, 1), "%\n")

kruskal.test(p ~ annee,  data = resultats_multi_trf)
kruskal.test(p ~ sec_code, data = resultats_multi_trf)
# CV = 12.5%, Kruskal p homogène
```

##IV.5 Préparation des tableaux de densité combinée (SAT + TRF)

```{r densite_combined}
densite_SAT_0plus <- tableau_final %>%
  filter(age_riv == "0+") %>%
  mutate(annee = as.character(annee),
         Densite_ind_m2 = as.numeric(gsub(",", ".", Densite_ind_m2))) %>%
  filter(!is.na(Densite_ind_m2), annee >= "2015") %>%
  group_by(sec_code, annee) %>%
  summarise(densite_SAT = mean(Densite_ind_m2, na.rm = TRUE), .groups = "drop")

densite_TRF_0plus <- tableau_final_trf %>%
  filter(age_riv == "0+") %>%
  mutate(annee = as.character(annee),
         Densite_ind_m2 = as.numeric(gsub(",", ".", Densite_ind_m2))) %>%
  filter(!is.na(Densite_ind_m2), annee >= "2015") %>%
  group_by(sec_code, annee) %>%
  summarise(densite_TRF = mean(Densite_ind_m2, na.rm = TRUE), .groups = "drop")

densite_TRF_tousages <- tableau_final_trf %>%
  mutate(annee = as.character(annee),
         Densite_ind_m2 = as.numeric(gsub(",", ".", Densite_ind_m2))) %>%
  filter(!is.na(Densite_ind_m2), annee >= "2015") %>%
  group_by(sec_code, annee) %>%
  summarise(densite_TRF_tot = mean(Densite_ind_m2, na.rm = TRUE), .groups = "drop")

# Tableau combiné avec densités et ratio TRF/(SAT+TRF)
densite_SAT_propre          <- densite_SAT_0plus %>%
  rename(sec_cod = sec_code)

densite_TRF_0plus_propre    <- densite_TRF_0plus %>%
  rename(sec_cod = sec_code)

densite_TRF_tousages_propre <- densite_TRF_tousages %>%
  rename(sec_cod = sec_code)

densite_combined <- densite_SAT_propre %>%
  full_join(densite_TRF_0plus_propre,
            by = c("sec_cod", "annee")) %>%
  full_join(densite_TRF_tousages_propre,
            by = c("sec_cod", "annee")) %>%
  rename(
    densite_SAT_0plus    = densite_SAT,
    densite_TRF_0plus    = densite_TRF,
    densite_TRF_tousages = densite_TRF_tot
  ) %>%
  mutate(
    densite_SAT_0plus     = replace_na(densite_SAT_0plus, 0),
    densite_salmo_0plus   = densite_SAT_0plus +
                            ifelse(is.na(densite_TRF_0plus), 0,
                                   densite_TRF_0plus),
    densite_salmo_totale  = densite_SAT_0plus +
                            ifelse(is.na(densite_TRF_tousages), 0,
                                   densite_TRF_tousages),
    ratio_TRF_parmi_salmo = ifelse(
      is.na(densite_TRF_0plus),
      NA,
      densite_TRF_0plus / (densite_SAT_0plus + densite_TRF_0plus)
    )
  )

cat("Tableau densité combinée :", nrow(densite_combined), "lignes\n")
cat("Lignes avec ratio TRF    :",
    sum(!is.na(densite_combined$ratio_TRF_parmi_salmo)), "\n")
summary(densite_combined$ratio_TRF_parmi_salmo)
```

```{r}
names(densite_TRF_tousages)
```

##IV.6 (H1) Densité → taille 0+ (LMM) A La densité de juvéniles
salmonidés impacte-t-elle la croissance individuelle des parrs saumons ?
La taille individuelle des 0+ est modélisée en fonction de la
log-densité. Le modèle est construit à l'échelle secteur × année pour
éviter la pseudoréplication.

```{r H1_taille}
# Taille moyenne par secteur × année
bio_0plus <- df_TRI %>%
  filter(age_groupe_final == "0", tax_code == "SAT", !is.na(LF_cm)) %>%
  mutate(annee = as.character(annee))

croissance_moy <- bio_0plus %>%
  group_by(sec_code, annee) %>%
  summarise(LF_moyen = mean(LF_cm, na.rm = TRUE), n_individus = n(),
            .groups = "drop") %>%
  rename(sec_code = sec_code)

# Jointure avec densités SAT 0+
densite_0plus_SAT <- tableau_final %>%
  filter(age_riv == "0+") %>%
  select(sec_code, annee, Densite_ind_m2, methode) %>%
  mutate(annee = as.character(annee),
         Densite_ind_m2 = as.numeric(gsub(",", ".", Densite_ind_m2)))

data_modele <- croissance_moy %>%
  mutate(annee = as.numeric(annee)) %>%
  inner_join(densite_0plus_SAT %>% mutate(annee = as.numeric(annee)),
             by = c("sec_code", "annee")) %>%
  filter(!is.na(Densite_ind_m2), !is.na(LF_moyen), Densite_ind_m2 > 0)

# Modèles candidats (comparaison AIC)
M1_nul        <- lmer(LF_moyen ~ 1 + (1|sec_code) + (1|annee),
                      data = data_modele, REML = FALSE)
M3_log        <- lmer(LF_moyen ~ log(Densite_ind_m2) + (1|sec_code) + (1|annee),
                      data = data_modele, REML = FALSE)

AIC_H1 <- AIC(M1_nul, M3_log) %>%
  as.data.frame() %>% rownames_to_column("modele") %>%
  arrange(AIC) %>% mutate(delta_AIC = AIC - min(AIC))
print(AIC_H1)
summary(M3_log)
# β = -0.259 cm, p < 0.001 → densité réduit la taille des 0+
```

Modèles candidats H1 complets (linéaire, log, sans effets aléatoires) :

```{r H1_modeles_complets}
# ── OBJET NÉCESSAIRE ─────────────────────────────────────────
# data_modele : taille moyenne × densité par secteur × année
# ─────────────────────────────────────────────────────────────

# M2 : densité brute (relation linéaire)
# Biologiquement peu réaliste : suppose un effet constant à toutes les densités
M2_lin <- lmer(LF_moyen ~ Densite_ind_m2 + (1|sec_code) + (1|annee),
               data = data_modele, REML = FALSE)

# M4 : log(densité) sans effet aléatoire année
# Teste si l'année apporte de l'information au-delà du secteur
M4_sans_annee <- lmer(LF_moyen ~ log(Densite_ind_m2) + (1|sec_code),
                       data = data_modele, REML = FALSE)

# M5 : log(densité) sans effet aléatoire secteur
# Teste si le secteur apporte de l'information au-delà de l'année
M5_sans_secteur <- lmer(LF_moyen ~ log(Densite_ind_m2) + (1|annee),
                         data = data_modele, REML = FALSE)

# Comparaison AIC complète (tous modèles candidats)
AIC_complet <- AIC(M1_nul, M2_lin, M3_log,
                    M4_sans_annee, M5_sans_secteur) %>%
  as.data.frame() %>%
  rownames_to_column("modele") %>%
  arrange(AIC) %>%
  mutate(delta_AIC = round(AIC - min(AIC), 2))

print(AIC_complet)
# M3_log (log densité + secteur + année) = meilleur modèle
# L'effet aléatoire année est important : conditions inter-annuelles
# influencent fortement la taille indépendamment de la densité

# Résidus du meilleur modèle
summary(M3_log)

# IC du coefficient densité
confint(M3_log, method = "Wald")
```

Le coefficient de log(Densite_ind_m2) est -0.26 (IC95% : -0.36 à -0.16),
p\<0.001.

Les effets aléatoires : - année = 0.245 = la plus grande source de
variabilité - l'année compte beaucoup (conditions climatiques,
productivité). - résiduel = 0.237 = variabilité non expliquée. -
sec_code = 0.059 = les stations se ressemblent relativement entre elles.

H1 avec TRF — comparaison SAT seul vs SAT + TRF :

```{r H1_avec_TRF}
# Données croissance avec densités combinées
densite_combined <- densite_combined %>%
  rename(sec_code = sec_cod)
data_croissance <- croissance_moy %>%
  inner_join(densite_combined, by = c("sec_code", "annee")) %>%
  filter(!is.na(LF_moyen), densite_SAT_0plus > 0)

M_taille_SAT <- lmer(LF_moyen ~ log(densite_SAT_0plus + 0.001) +
                       (1|sec_code) + (1|annee),
                     data = data_croissance, REML = FALSE)
M_taille_TRF <- lmer(LF_moyen ~ log(densite_TRF_0plus + 0.001) +
                       (1|sec_code) + (1|annee),
                     data = data_croissance, REML = FALSE)
M_taille_sep <- lmer(LF_moyen ~ log(densite_SAT_0plus + 0.001) +
                                  log(densite_TRF_0plus + 0.001) +
                       (1|sec_code) + (1|annee),
                     data = data_croissance, REML = FALSE)

AIC_taille <- AIC(M_taille_SAT, M_taille_TRF, M_taille_sep) %>%
  as.data.frame() %>% rownames_to_column("modele") %>%
  arrange(AIC) %>% mutate(delta_AIC = AIC - min(AIC))
print(AIC_taille)
# SAT seul meilleur 
```

```{r}
# =========================
# Densité SAT 0+
# =========================

densite_0plus_SAT <- tableau_final %>%
  filter(age_riv == "0+") %>%
  mutate(
    annee = as.numeric(annee),
    Densite_ind_m2 = as.numeric(gsub(",", ".", Densite_ind_m2))
  ) %>%
  select(sec_code, annee, Densite_ind_m2)

# =========================
# Ajout densité aux données hydro
# =========================

df_0_hydro_graph <- df_0_hydro %>%
  left_join(
    densite_0plus_SAT,
    by = c("sec_code", "annee")
  ) %>%
  filter(
    !is.na(Densite_ind_m2),
    Densite_ind_m2 > 0,
    !is.na(cap_lf)
  )

# =========================
# Graphique log densité
# =========================

densitysize <- ggplot(
  df_0_hydro_graph,
  aes(x = Densite_ind_m2, y = cap_lf)
) +
  geom_point(aes(color = sec_code)) +
  geom_smooth(method = "lm", se = TRUE, color = "black") +
  scale_x_log10() +
  labs(
    x = "Density 0+ (ind/m², log scale)",
    y = "Fork length 0+ (cm)",
    color = "Sectors"
  ) +
  theme_bw()

print(densitysize)
ggsave(
  "densitysize.png",
  plot = densitysize,
  width = 8,
  height = 6,
  dpi = 300
)
# =========================
# Graphique échelle réelle
# =========================

densitysize_reel <- ggplot(
  df_0_hydro_graph,
  aes(x = Densite_ind_m2, y = cap_lf)
) +
  geom_point(aes(color = sec_code)) +
  geom_smooth(
    method = "lm",
    formula = y ~ log(x),
    se = TRUE,
    color = "black"
  ) +
  labs(
    x = "Density 0+ (ind/m²)",
    y = "Fork length 0+ (cm)",
    color = "Sectors"
  ) +
  theme_bw()

print(densitysize_reel)
ggsave(
  "densitysize_reel.png",
  plot = densitysize_reel,
  width = 8,
  height = 6,
  dpi = 300
)

```

##IV.7 (H2) Densité → maturation 0+ (GLMM cbind)

```{r H2_maturation}
maturation_moy <- df_TRI %>%
  filter(age_groupe_final == "0", tax_code == "SAT", !is.na(mature_final)) %>%
  mutate(annee = as.character(annee)) %>%
  group_by(sec_code, annee) %>%
  summarise(n_matures = sum(mature_final == TRUE, na.rm = TRUE),
            n_individus = n(), .groups = "drop")

data_maturation <- maturation_moy %>%
  inner_join(densite_combined, by = c("sec_code", "annee")) %>%
  filter(!is.na(n_matures), densite_SAT_0plus > 0) %>%
  mutate(log_densite = log(densite_SAT_0plus + 0.001))

M_mat_nul <- glmer(cbind(n_matures, n_individus - n_matures) ~ 1 +
                     (1|sec_code) + (1|annee),
                   data = data_maturation, family = binomial)
M_mat_SAT <- glmer(cbind(n_matures, n_individus - n_matures) ~
                     log(densite_SAT_0plus + 0.001) +
                     (1|sec_code) + (1|annee),
                   data = data_maturation, family = binomial)

AIC_H2 <- AIC(M_mat_nul, M_mat_SAT) %>%
  as.data.frame() %>% rownames_to_column("modele") %>%
  arrange(AIC) %>% mutate(delta_AIC = AIC - min(AIC))
print(AIC_H2)
# Modèle nul meilleur (delta AIC < 2) → pas d'effet direct densité → maturation
```

##IV.8 (H3) Interaction densité × taille → maturation individuelle
(GLMM)

```{r H3_interaction}
# Jointure données individuelles × densités
data_indiv <- df_TRI %>%
  filter(
    age_groupe_final == "0",
    tax_code == "SAT",
    !is.na(mature_final),
    !is.na(cap_lf)
  ) %>%
  mutate(
    annee  = as.character(annee),
    mature = as.integer(mature_final == TRUE),
    sec_code = trimws(as.character(sec_code))
  ) %>%
  inner_join(
    densite_combined,
    by = c("sec_code", "annee")
  ) %>%
  filter(densite_SAT_0plus > 0) %>%
  mutate(
    log_densite   = log(densite_SAT_0plus),
    log_densite_z = as.numeric(scale(log(densite_SAT_0plus))),
    cap_lf_z      = as.numeric(scale(cap_lf))
  )

# Modèle avec interaction (H3)
mod_interaction_z <- glmer(
  mature ~ log_densite_z * cap_lf_z + (1|sec_code) + (1|annee),
  data = data_indiv, family = binomial
)
summary(mod_interaction_z)
# Interaction β = +0.144, p = 0.008 → les petits individus sont plus
# sensibles à la densité que les grands
```

L'interaction est significative (β = 0.144, p = 0.008). Le message
biologique : les petits individus sont plus sensibles à la densité que
les grands — mais cet effet est mieux capturé par la densité
intraspécifique. (A TESTE ultérieuement avec densité totale SAUMONS+
TRUITES = effet principal densité totale non significatif (β = -0.042, p
= 0.674) — quand on dilue SAT+TRF dans une seule variable, le signal
principal disparaît et seul l'effet d'interaction subsiste faiblement).

##IV.9 (H4) Densité 0+ → taille des 1+

```{r H4_taille_1plus}

# 1. Données biologiques 1+
bio_1plus <- df_TRI %>%
  filter(
    age_groupe_final == "1",
    !is.na(LF_cm)
  ) %>%
  mutate(annee = as.character(annee)) %>%
  group_by(sec_code, annee) %>%
  summarise(
    LF_moyen_1plus = mean(LF_cm, na.rm = TRUE),
    n = n(),
    .groups = "drop"
  )


# 2. Jointure densités
data_1plus <- bio_1plus %>%
  inner_join(
    densite_combined,
    by = c("sec_code", "annee")
  ) %>%
  filter(
    !is.na(LF_moyen_1plus),
    densite_SAT_0plus > 0
  )


# 3. Modèles candidats
M_1plus_SAT <- lmer(
  LF_moyen_1plus ~ log(densite_SAT_0plus + 0.001) +
    (1 | sec_code) + (1 | annee),
  data = data_1plus,
  REML = FALSE
)

M_1plus_TRF <- lmer(
  LF_moyen_1plus ~ log(densite_TRF_0plus + 0.001) +
    (1 | sec_code) + (1 | annee),
  data = data_1plus,
  REML = FALSE
)

M_1plus_tot <- lmer(
  LF_moyen_1plus ~ log(densite_salmo_0plus + 0.001) +
    (1 | sec_code) + (1 | annee),
  data = data_1plus,
  REML = FALSE
)

M_1plus_sep <- lmer(
  LF_moyen_1plus ~
    log(densite_SAT_0plus + 0.001) +
    log(densite_TRF_0plus + 0.001) +
    (1 | sec_code) + (1 | annee),
  data = data_1plus,
  REML = FALSE
)


# 4. Comparaison AIC
AIC_1plus <- AIC(
  M_1plus_SAT,
  M_1plus_TRF,
  M_1plus_tot,
  M_1plus_sep
) %>%
  as.data.frame() %>%
  tibble::rownames_to_column("modele") %>%
  arrange(AIC) %>%
  mutate(delta_AIC = AIC - min(AIC))

print(AIC_1plus)


# 5. Résultat modèle principal
summary(M_1plus_tot)
```

Aucun effet significatif.

##IV.10 (H5) Densité 0+ → maturation des 1+

```{r H5_maturation_1plus}
mat_1plus <- df_TRI %>%
  filter(age_groupe_final == "1", !is.na(mature_final)) %>%
  mutate(annee = as.character(annee)) %>%
  group_by(sec_code, annee) %>%
  summarise(n_matures = sum(mature_final == TRUE, na.rm = TRUE),
            n_individus = n(), .groups = "drop") 

data_mat_1plus <- mat_1plus %>%
  inner_join(densite_combined, by = c("sec_code", "annee")) %>%
  filter(densite_SAT_0plus > 0, n_individus >= 3)

M_mat1_nul <- glmer(cbind(n_matures, n_individus - n_matures) ~ 1 +
                      (1|annee), data = data_mat_1plus, family = binomial)
M_mat1_tot <- glmer(cbind(n_matures, n_individus - n_matures) ~
                      log(densite_salmo_0plus + 0.001) +
                      (1|annee), data = data_mat_1plus, family = binomial)

AIC(M_mat1_nul, M_mat1_tot)
summary(M_mat1_tot)
# β = -0.054, p = 0.52 → pas d'effet
```

Non significatif.

##IV.11 PROBLEME (H6) Ratio TRF/SAT → taille et maturation 0+ "Dans les
secteurs où les truites dominent, les saumons 0+ sont-ils plus grands ou
plus petits ?"

```{r H6_ratio}
data_ratio_taille <- croissance_moy %>%
  inner_join(densite_combined, by = c("sec_code", "annee")) %>%
  filter(!is.na(LF_moyen),
         !is.na(ratio_TRF_parmi_salmo),
         densite_SAT_0plus > 0)

cat("Lignes data_ratio_taille :", nrow(data_ratio_taille), "\n")
summary(data_ratio_taille$ratio_TRF_parmi_salmo)

# Relancer le modèle
M_ratio_taille_nul  <- lmer(LF_moyen ~ 1 +
                               (1|sec_code) + (1|annee),
                             data = data_ratio_taille, REML = FALSE)

M_ratio_taille <- lmer(LF_moyen ~ ratio_TRF_parmi_salmo +
                         (1 | sec_code) + (1 | annee),
                       data = data_ratio_taille, REML = FALSE)

AIC(M_ratio_taille_nul, M_ratio_taille, M_ratio_taille_comb) %>%
  as.data.frame() %>%
  rownames_to_column("modele") %>%
  arrange(AIC) %>%
  mutate(delta_AIC = round(AIC - min(AIC), 2))

summary(M_ratio_taille_comb)
# β_ratio = +0.814, p < 0.001 → à densité égale, plus de truites = saumons plus grands

```

```{r}
M_ratio_taille_nul  <- lmer(LF_moyen ~ 1 +
                               (1|sec_code) + (1|annee),
                             data = data_ratio_taille, REML = FALSE)

M_ratio_taille      <- lmer(LF_moyen ~ log(densite_salmo_0plus + 0.001) +
                               (1|sec_code) + (1|annee),
                             data = data_ratio_taille, REML = FALSE)

M_ratio_taille_comb <- lmer(LF_moyen ~ log(densite_salmo_0plus + 0.001) +
                               ratio_TRF_parmi_salmo +
                               (1|sec_code) + (1|annee),
                             data = data_ratio_taille, REML = FALSE)

# Comparaison AIC
AIC(M_ratio_taille_nul, M_ratio_taille, M_ratio_taille_comb) %>%
  as.data.frame() %>%
  rownames_to_column("modele") %>%
  arrange(AIC) %>%
  mutate(delta_AIC = round(AIC - min(AIC), 2))

summary(M_ratio_taille_comb)
```

```{r H6_ratio}
# H6b : ratio → maturation 0+
M_ratio_mat_nul <- glmer(cbind(n_matures, n_individus - n_matures) ~ 1 +
                           (1|sec_code) + (1|annee),
                         data = data_ratio_mat, family = binomial)
M_ratio_mat_comb <- glmer(cbind(n_matures, n_individus - n_matures) ~
                             log(densite_SAT_0plus + 0.001) +
                             ratio_TRF_parmi_salmo +
                             (1|sec_code) + (1|annee),
                           data = data_ratio_mat, family = binomial)
AIC(M_ratio_mat_nul, M_ratio_mat_comb)
# Modèle nul quasi-équivalent (delta AIC = 0.36) → pas d'effet ratio sur maturation
```

Le modèle combiné dit : à densité égale (0,5 ind/m²), les saumons
sont-ils plus grands dans le secteur B (dominé par les truites) que dans
le secteur A (dominé par les saumons) ? o À densité totale de salmonidés
juvéniles égale, la taille des saumons 0+ est significativement plus
élevée dans les secteurs où les truites fario dominent (β = +0.814, p \<
0.001). Ce résultat, combiné à l'effet négatif de la densité totale (β =
-0.383, p \< 0.001), indique que la compétition interspécifique avec la
truite fario est moins limitante pour la croissance des juvéniles
saumons que la compétition intraspécifique.

##IV.12 Sauvegarde des objets clés (2015–2025)

```{r sauvegarde_RData}
save(
  data_indiv,
  mod_interaction_z,
  M_ratio_taille_comb,
  tableau_final,
  tableau_final_trf,
  densite_combined,
  data_ratio_taille,
  file = paste0(chemin_data, "Analysesdescriptives.RData")
)
cat("Objets sauvegardés dans :", chemin_data, "\n")
```

```{r reprise_RData, eval=FALSE}
# ── SI REPRISE SANS RELANCER LA PARTIE 4 ─────────────────────
load(paste0(chemin_data, "Analysesdescriptives.RData"))
cat("Objets chargés :\n")
cat("- data_indiv :", nrow(data_indiv), "lignes\n")
cat("- mod_interaction_z, M_ratio_taille_comb : OK\n")
cat("- tableau_final :", nrow(tableau_final), "lignes\n")
# ─────────────────────────────────────────────────────────────
```

------------------------------------------------------------------------

# PARTIE 5 — ANALYSES HISTORIQUES 1988–2025

##V.1 Préparation des données individuelles historiques

```{r hist_preparation}
# ── OBJETS NÉCESSAIRES ────────────────────────────────────────
# raw = oir_margot_lechene_RR.csv
# tableau_final = densités SAT (chargé en partie 4)
# Si reprise :
# load(paste0(chemin_rdata, "Analysesdescriptives.RData"))
# raw <- read.csv2(paste0(chemin_brut, "oir_margot_lechene_RR.csv"))
# ─────────────────────────────────────────────────────────────

sat_hist <- raw %>%
  filter(tax_code == "SAT",
         !is.na(cap_lf),
         !is.na(age_referent),
         age_referent != "NA",
         age_referent != ".",
         age_referent != "") %>%
  mutate(
    annee      = as.integer(substr(cam_date_heure_fin, 1, 4)),
    mois       = as.integer(substr(cam_date_heure_fin, 6, 7)),
    age_groupe = case_when(
      age_referent == "0+"                              ~ "0",
      age_referent %in% c("1+","2+","3+","1","2","3")  ~ "1+",
      TRUE                                               ~ NA_character_
    ),
    spermiant  = case_when(
      maturite_obs == "Spermiant"   ~ TRUE,
      maturite_obs == "Non Mature"  ~ FALSE,
      TRUE                           ~ NA
    )
  ) %>%
  filter(mois %in% c(9, 10, 11)) %>%
  rename(sec_cod = sec_code) %>%
  filter(!is.na(age_groupe))

cat("Observations SAT historiques :", nrow(sat_hist), "\n") #30169
cat("Années couvertes             :", range(sat_hist$annee), "\n")#1986 2025 
```

##V.2 Densités historiques par secteur × année et standardisation

Les variables taille et log-densité sont standardisées sur l'ensemble de
la série 1988–2025 pour assurer la cohérence des comparaisons
temporelles et la compatibilité avec le modèle calibré sur 2015–2025.

```{r hist_densites}
densite_SAT_hist <- tableau_final %>%
  filter(age_riv == "0+") %>%
  mutate(
    annee          = as.integer(annee),
    Densite_ind_m2 = as.numeric(gsub(",", ".", Densite_ind_m2))
  ) %>%
  filter(!is.na(Densite_ind_m2), Densite_ind_m2 > 0) %>%
  group_by(sec_code, annee) %>%
  summarise(densite_SAT = mean(Densite_ind_m2, na.rm = TRUE), .groups = "drop")

# Jointure et standardisation sur 1988–2025
sat_hist <- sat_hist %>%
  rename(sec_code = sec_cod)

sat_hist <- sat_hist %>%
  left_join(densite_SAT_hist, by = c("sec_code", "annee")) %>%
  filter(!is.na(densite_SAT), densite_SAT > 0, !is.na(cap_lf)) %>%
  mutate(
    cap_lf_z          = scale(cap_lf)[, 1],
    log_densite_SAT_z = scale(log(densite_SAT))[, 1],
    spermiant_int     = as.integer(spermiant)
  )

# Paramètres de standardisation — à utiliser pour recalibrer le modèle 2015–2025
mean_lf_hist   <- mean(sat_hist$cap_lf,           na.rm = TRUE)
sd_lf_hist     <- sd(sat_hist$cap_lf,             na.rm = TRUE)
mean_dens_hist <- mean(log(sat_hist$densite_SAT),  na.rm = TRUE)
sd_dens_hist   <- sd(log(sat_hist$densite_SAT),    na.rm = TRUE)

cat("Paramètres standardisation 1988–2025 :\n")
cat("  cap_lf       : mean =", round(mean_lf_hist,   2), #cap_lf       : mean = 80.96 SD = 19.82
    "SD =", round(sd_lf_hist,   2), "\n")
cat("  log(densité) : mean =", round(mean_dens_hist, 3), # log(densité) : mean = -0.972 SD = 0.817 
    "SD =", round(sd_dens_hist, 3), "\n")
```

##V.3 Relation densité–croissance sur 37 ans (LMM) On teste si l'effet
négatif de la densité sur la taille des 0+ observé sur 2015-2025 (β =
-0.259 cm) est cohérent sur l'ensemble de la série historique. Les
modèles sont construits à l'échelle secteur × année pour éviter la
pseudoréplication — tous les individus d'un même secteur × année
partagent la même densité estimée. Les 0+ et 1+ sont traités séparément
car leurs réponses biologiques à la densité diffèrent.

```{r hist_croissance}
croissance_hist <- sat_hist %>%
  group_by(sec_code, annee, age_groupe) %>%
  summarise(LF_moyen = mean(cap_lf, na.rm = TRUE),
            n_individus = n(), .groups = "drop") %>%
  left_join(densite_SAT_hist, by = c("sec_code", "annee")) %>%
  filter(!is.na(densite_SAT))

mod_croissance_0 <- lmer(
  LF_moyen ~ log(densite_SAT) + (1|sec_code) + (1|annee),
  data = croissance_hist %>% filter(age_groupe == "0"), REML = FALSE
)
mod_croissance_1 <- lmer(
  LF_moyen ~ log(densite_SAT) + (1|sec_code) + (1|annee),
  data = croissance_hist %>% filter(age_groupe == "1+"), REML = FALSE
)

summary(mod_croissance_0)
summary(mod_croissance_1)
# 0+ : β = -2.72 mm, p < 0.001 → cohérent avec 2015-2025 (-2.59 mm)
# 1+ : β = +0.44 mm, p = 0.33  → pas d'effet
```

Fixed effect (log(densite_SAT)) : 0+ : β = -2.72 mm, p \< 0.001 →
cohérent avec 2015-2025 (-2.59 mm) 1+ : β = +0.44 mm, p = 0.33 → pas
d'effet

```{r}
# Prédictions pour la figure
pred_croiss_0 <- data.frame(
  densite_SAT = exp(seq(log(min(croissance_hist$densite_SAT)),
                        log(max(croissance_hist$densite_SAT)),
                        length.out = 100)),
  sec_code = NA, annee = NA
) %>%
  mutate(LF_pred    = predict(mod_croissance_0,
                               newdata = ., re.form = NA),
         age_groupe = "0")

pred_croiss_1 <- data.frame(
  densite_SAT = exp(seq(log(min(croissance_hist$densite_SAT)),
                        log(max(croissance_hist$densite_SAT)),
                        length.out = 100)),
  sec_code = NA, annee = NA
) %>%
  mutate(LF_pred    = predict(mod_croissance_1,
                               newdata = ., re.form = NA),
         age_groupe = "1+")

pred_croiss_all <- bind_rows(pred_croiss_0, pred_croiss_1)
```

```{r}
ggplot(croissance_hist,
       aes(x = densite_SAT, y = LF_moyen)) +
  geom_point(aes(color = annee), alpha = 0.4, size = 1.5) +
  geom_line(data = pred_croiss_all,
            aes(x = densite_SAT, y = LF_pred),
            color = "black", linewidth = 1.3) +
  facet_wrap(~ age_groupe, scales = "free_y",
             labeller = labeller(
               age_groupe = c("0" = "0+", "1+" = "1+"))) +
  scale_x_log10() +
  scale_color_gradient(low = "#4DAECC", high = "#E07B39",
                       name = "Year") +
  labs(x     = "Salmon 0+ density (ind/m², log scale)",
       y     = "Average fork length (mm)",
       title = "Density-dependent growth — Atlantic salmon (1988-2025)") +
  theme_bw(base_size = 13)

ggsave("croissance_densite_historique.png",
       width = 11, height = 5, dpi = 300)
```

##V.4 Taille × densité → probabilité d'être spermiant (GLMM historique)
On modélise la probabilité individuelle d'être spermiant en fonction de
la taille corporelle, de la densité locale et de leur interaction.
L'interaction teste si l'effet de la densité dépend de la taille —
hypothèse que les petits individus sont plus sensibles à la compétition.
Les modèles sont stratifiés par classe d'âge pour éviter la
multicolinéarité taille × âge (r = 0.855)

```{r hist_maturation}
sat_0 <- sat_hist %>% filter(age_groupe == "0",  !is.na(spermiant_int))
sat_1 <- sat_hist %>% filter(age_groupe == "1+", !is.na(spermiant_int))

mod_proba_0 <- glmer(
  spermiant_int ~ cap_lf_z * log_densite_SAT_z + (1|sec_code) + (1|annee),
  data = sat_0, family = binomial
)
mod_proba_1 <- glmer(
  spermiant_int ~ cap_lf_z * log_densite_SAT_z + (1|sec_code) + (1|annee),
  data = sat_1, family = binomial
)

summary(mod_proba_0)
summary(mod_proba_1)
# 0+ : taille β=+0.320***, densité β=-0.152**, interaction β=+0.128*
# 1+ : taille β=+0.270***, densité β=-0.190**, interaction β=+0.063*
```

0+ : taille β = +0.320 (p \< 0.001), densité β = -0.152 (p = 0.007),
interaction β = +0.128 (p = 0.036) 1+ : taille β = +0.270 (p \< 0.001),
densité β = -0.190 (p = 0.003), interaction β = +0.063 (p = 0.039) =
Même pattern dans les deux classes d'âge

##V.5 Recalibrage du modèle 2015–2025 avec la standardisation historique

Le modèle `mod_interaction_z` calibré sur 2015–2025 est recalibré avec
la standardisation 1988–2025 pour produire des probabilités cohérentes
sur l'ensemble de la série. On applique la structure du modèle 2015-2025
(les relations β entre taille, densité et maturation) à des individus
standardisés dans leur propre contexte historique 1988-2025. On ne
cherche pas à reproduire exactement les prédictions de 2015-2025, mais à
tester si le modèle discrimine encore spermiants et non-spermiants sur
la série longue — ce qui validerait la robustesse temporelle des
relations biologiques identifiées.

```{r hist_recalibrage}
# ── OBJETS NÉCESSAIRES ────────────────────────────────────────
# data_indiv, mean_lf_hist, sd_lf_hist, mean_dens_hist, sd_dens_hist
# Si reprise : load(paste0(chemin_rdata, "Analysesdescriptives.RData"))
# ─────────────────────────────────────────────────────────────

data_indiv_rescaled <- data_indiv %>%
  mutate(
    cap_lf_z      = (cap_lf      - mean_lf_hist)   / sd_lf_hist,
    log_densite_z = (log_densite - mean_dens_hist)  / sd_dens_hist
  )

mod_interaction_rescaled <- glmer(
  mature ~ log_densite_z * cap_lf_z + (1|sec_code) + (1|annee),
  data = data_indiv_rescaled, family = binomial
)

# Application à l'ensemble des 0+ historiques
data_hist_0plus <- sat_hist %>%
  filter(age_groupe == "0") %>%
  mutate(
    cap_lf_z      = (cap_lf            - mean_lf_hist)  / sd_lf_hist,
    log_densite_z = (log(densite_SAT)  - mean_dens_hist) / sd_dens_hist,
    sec_code      = sec_code,
    annee         = as.character(annee)
  )

data_hist_0plus$proba_predite <- predict(
  mod_interaction_rescaled,
  newdata = data_hist_0plus,
  type    = "response",
  re.form = NA  # effets fixes uniquement
)


# Discrimination : spermiants vs non-spermiants
wilcox.test(proba_predite ~ spermiant,
            data = data_hist_0plus %>% filter(!is.na(spermiant)))
# p < 2.2e-16 → spermiants ont des probabilités prédites plus élevées
```

Wilcoxon p \< 2.2e-16 → spermiants ont des probas significativement plus
élevées

```{r}
# Probabilités prédites depuis mod_interaction_rescaled re.form = NA : effets fixes uniquement — probabilité basée sur taille et densité individuelles

data_hist_0plus$proba_predite <- predict(
  mod_interaction_rescaled,  # modèle 2015-2025 avec standardisation 1988-2025
  newdata = data_hist_0plus,
  type    = "response",
  re.form = NA               # effets fixes uniquement
)

cat("NAs dans proba_predite :",
    sum(is.na(data_hist_0plus$proba_predite)), "\n")
cat("Range proba_predite :",
    round(range(data_hist_0plus$proba_predite, na.rm = TRUE), 3), "\n")

```

Range proba_predite : 0.019 0.382

```{r}
# Figure : proba prédite ~ taille, coloré par statut

# Sous-échantillonner les non-spermiants pour lisibilité
set.seed(42)
data_plot <- bind_rows(
  data_hist_0plus %>% filter(spermiant_int == 1),
  data_hist_0plus %>%
    filter(spermiant_int == 0) %>%
    sample_n(min(5000, sum(spermiant_int== FALSE,
                           na.rm = TRUE)))
) %>% filter(!is.na(spermiant_int))
data_plot <- data_plot %>%
  mutate(spermiant_int = factor(spermiant_int))
fig_proba_taille <- ggplot(data_plot,
                            aes(x = cap_lf,
                                y = proba_predite,
                                color = spermiant_int)) +
  geom_point(alpha = 0.3, size = 1.2) +
  geom_smooth(aes(group = spermiant_int),
              method = "loess", se = TRUE,
              linewidth = 1.2) +
  scale_color_manual(
    values = c("0" = "#4DAECC", "1" = "#E07B39"),
    labels = c("0" = "Non spermiant",
               "1"  = "Spermiant")
  ) +
  labs(
    x       = "Fork length (mm)",
    y       = "Predicted maturation probability",
    color   = "Observed status",
    title   = "Predicted maturation probability by body size (1988-2025)",
    caption = "GLMM : mature ~ cap_lf_z * log_densite_z + (1|sector) + (1|year)"
  ) +
  theme_bw(base_size = 13)

print(fig_proba_taille)
ggsave("proba_mat_taille_historique.png",
       plot = fig_proba_taille,
       width = 9, height = 6, dpi = 300)
```

Gradient croissant clair — plus l'individu est grand, plus sa
probabilité prédite est élevée. Les deux courbes (spermiants orange,
non-spermiants bleu) sont quasi superposées et parallèles — la
discrimination est faible mais le modèle prédit bien la tendance
générale.Les points orange (spermiants) tendent à être légèrement
au-dessus des bleus — cohérent avec +14% de différence.

```{r}
# Validation : les spermiants ont-ils des probas prédites plus élevées ?
data_hist_0plus %>%
  filter(!is.na(spermiant_int)) %>%
  group_by(spermiant_int) %>%
  summarise(
    n            = n(),
    proba_moy    = round(mean(proba_predite, na.rm = TRUE), 3),
    proba_median = round(median(proba_predite, na.rm = TRUE), 3),
    taille_moy   = round(mean(cap_lf, na.rm = TRUE), 1),
    .groups = "drop"
  )
```

Non spermiants : proba moyenne = 0.131, taille moyenne = 73.8 mm
(n=23639) Spermiants : proba moyenne = 0.147, taille moyenne = 79.0 mm
(n=1288)

Courbes logistiques :

```{r}
# Courbes logistiques prédites pour 3 niveaux de densité (Q25/Q50/Q75)
# Points : 2015-2025 observés (0/1) + 1988-2014 prédits (0 à 1)
# Couleur des points : statut spermiant observé

q25 <- quantile(data_hist_0plus$densite_SAT, 0.25, na.rm = TRUE)
q50 <- quantile(data_hist_0plus$densite_SAT, 0.50, na.rm = TRUE)
q75 <- quantile(data_hist_0plus$densite_SAT, 0.75, na.rm = TRUE)

label_low  <- paste0("Low (Q25 = ",    round(q25, 2), " ind/m²)")
label_med  <- paste0("Medium (Q50 = ", round(q50, 2), " ind/m²)")
label_high <- paste0("High (Q75 = ",   round(q75, 2), " ind/m²)")

lf_seq <- seq(
  quantile(data_hist_0plus$cap_lf, 0.025, na.rm = TRUE),
  quantile(data_hist_0plus$cap_lf, 0.975, na.rm = TRUE),
  length.out = 200
)

pred_logist <- map_dfr(c(q25, q50, q75), function(d) {
  data.frame(
    cap_lf        = lf_seq,
    cap_lf_z      = (lf_seq - mean_lf_hist) / sd_lf_hist,
    log_densite_z = (log(d + 0.001) - mean_dens_hist) / sd_dens_hist,
    densite_SAT   = d,
    sec_code      = NA,
    annee         = NA,
    densite_label = factor(
      case_when(
        d == q25 ~ label_low,
        d == q50 ~ label_med,
        d == q75 ~ label_high
      ),
      levels = c(label_low, label_med, label_high)
    )
  )
}) %>%
  mutate(proba_pred = predict(mod_interaction_rescaled,
                               newdata = .,
                               type    = "response",
                               re.form = NA))

set.seed(42)
pts_observe <- data_indiv %>%
  filter(age_groupe_final == "0", !is.na(mature),
         !is.na(cap_lf)) %>%
  mutate(
    y_val  = as.numeric(mature),
    statut = ifelse(mature == 1, "Spermiant", "Non spermiant")
  ) %>%
  sample_n(min(1500, nrow(.)))

pts_predit <- data_hist_0plus %>%
  filter(annee < 2015, !is.na(proba_predite),
         !is.na(spermiant_int)) %>%
  mutate(
    y_val  = proba_predite,
    statut = ifelse(spermiant_int == 1,
                    "Spermiant", "Non spermiant")
  ) %>%
  {bind_rows(
    filter(., statut == "Spermiant"),
    filter(., statut == "Non spermiant") %>%
      sample_n(min(2000, nrow(.)))
  )}

ggplot() +
  geom_point(data = pts_observe,
             aes(x = cap_lf, y = y_val, color = statut),
             shape = 16, alpha = 0.25, size = 1.5) +
  geom_point(data = pts_predit,
             aes(x = cap_lf, y = y_val, color = statut),
             shape = 17, alpha = 0.35, size = 1.5) +
  geom_line(data = pred_logist,
            aes(x = cap_lf, y = proba_pred,
                linetype = densite_label),
            color = "black", linewidth = 1.2) +
  scale_color_manual(
    values = c("Spermiant"     = "darkred",
               "Non spermiant" = "#4DAECC"),
    name = "Observed status"
  ) +
  scale_linetype_manual(
    values = c("solid", "dashed", "dotted"),
    name   = "Local density"
  ) +
  scale_y_continuous(limits = c(0, 1)) +
  labs(
    x        = "Fork length (mm)",
    y        = "Probability of maturation",
    title    = "Predicted maturation probability by body size and local density",
    subtitle = "1988-2025 — GLMM calibrated on 2015-2025, standardisation 1988-2025",
    caption  = paste0(
      "Circles = observed 0/1 (2015-2025) — ",
      "Triangles = predicted probability (1988-2014)\n",
      "Lines = GLMM predictions for 3 density levels — ",
      "Solid = low density, dashed = medium, dotted = high"
    )
  ) +
  theme_bw(base_size = 13)

ggsave("proba_mat_obs_pred.png",
       width = 11, height = 6, dpi = 300)


```

```{r}
# ═══════════════════════════════════════════════════════════════
# Fonction L50 numérique (déjà définie, rappel)
# ═══════════════════════════════════════════════════════════════
logit_L50_value <- function(densite) {
  d_z   <- (log(densite + 0.001) - mean_dens_hist) / sd_dens_hist
  coefs <- fixef(mod_interaction_rescaled)
  b0    <- coefs["(Intercept)"]
  b1    <- coefs["cap_lf_z"]
  b2    <- coefs["log_densite_z"]
  b3    <- coefs["log_densite_z:cap_lf_z"]
  lf_z_L50 <- -(b0 + b2 * d_z) / (b1 + b3 * d_z)
  lf_z_L50 * sd_lf_hist + mean_lf_hist
}
```

```{r}

# FIGURE Sigmoïde complète (40-200 mm)


# Séquence étendue pour voir la sigmoïde complète
lf_seq_full <- seq(40, 200, length.out = 500)

# Prédictions pour 3 niveaux de densité
pred_logist_full <- map_dfr(c(q25, q50, q75), function(d) {
  data.frame(
    cap_lf        = lf_seq_full,
    cap_lf_z      = (lf_seq_full - mean_lf_hist) / sd_lf_hist,
    log_densite_z = (log(d + 0.001) - mean_dens_hist) / sd_dens_hist,
    densite_SAT   = d,
    sec_code      = NA,
    annee         = NA,
    densite_label = factor(
      case_when(
        d == q25 ~ label_low,
        d == q50 ~ label_med,
        d == q75 ~ label_high
      ),
      levels = c(label_low, label_med, label_high)
    )
  )
}) %>%
  mutate(proba_pred = predict(mod_interaction_rescaled,
                               newdata = .,
                               type    = "response",
                               re.form = NA))

# Zone des données réellement observées
x_min_obs <- quantile(data_hist_0plus$cap_lf, 0.025, na.rm = TRUE)
x_max_obs <- quantile(data_hist_0plus$cap_lf, 0.975, na.rm = TRUE)

# Points 2015-2025 observés (statut binaire 0/1)
set.seed(42)
pts_observe <- data_indiv %>%
  filter(age_groupe_final == "0",
         !is.na(mature),
         !is.na(cap_lf)) %>%
  mutate(
    y_val  = as.numeric(mature),
    statut = ifelse(mature == 1, "Spermiant", "Non spermiant")
  ) %>%
  sample_n(min(1500, nrow(.)))

# Points 1988-2014 prédits
pts_predit <- data_hist_0plus %>%
  filter(annee < 2015,
         !is.na(proba_predite),
         !is.na(spermiant_int)) %>%
  mutate(
    y_val  = proba_predite,
    statut = ifelse(spermiant_int == 1, "Spermiant", "Non spermiant")
  ) %>%
  {bind_rows(
    filter(., statut == "Spermiant"),
    filter(., statut == "Non spermiant") %>%
      sample_n(min(2000, nrow(.)))
  )}

# L50 aux trois densités pour annotation
L50_low <- logit_L50_value(q25)
L50_med <- logit_L50_value(q50)
L50_hig <- logit_L50_value(q75)

# Figure
fig_sigmoide <- ggplot() +
  # Zone des données observées (grisée)
  annotate("rect",
           xmin  = x_min_obs, xmax = x_max_obs,
           ymin  = 0,         ymax = 1,
           fill  = "grey85",  alpha = 0.5) +
  annotate("text",
           x     = (x_min_obs + x_max_obs) / 2,
           y     = 0.96,
           label = "Range of observed sizes\n(2.5–97.5th percentile)",
           size  = 3.2, color = "grey40") +
  # Points observés 2015-2025
  geom_point(data = pts_observe,
             aes(x = cap_lf, y = y_val, color = statut),
             shape = 16, alpha = 0.25, size = 1.5) +
  # Points prédits 1988-2014
  geom_point(data = pts_predit,
             aes(x = cap_lf, y = y_val, color = statut),
             shape = 17, alpha = 0.35, size = 1.5) +
  # Courbes sigmoïdes
  geom_line(data = pred_logist_full,
            aes(x = cap_lf, y = proba_pred,
                linetype = densite_label),
            color = "black", linewidth = 1.2) +
  # Lignes verticales L50
  geom_vline(xintercept = L50_hig,
             color = "#E07B39", linetype = "dotted",
             linewidth = 0.8) +
  geom_vline(xintercept = L50_med,
             color = "black", linetype = "dashed",
             linewidth = 0.8) +
  geom_vline(xintercept = L50_low,
             color = "#4DAECC", linetype = "solid",
             linewidth = 0.8) +
  # Annotations L50
  annotate("text", x = L50_hig - 2, y = 0.75,
           label = paste0("L50 high\n", round(L50_hig, 0), " mm"),
           color = "#E07B39", size = 3, hjust = 1) +
  annotate("text", x = L50_med - 2, y = 0.65,
           label = paste0("L50 med\n", round(L50_med, 0), " mm"),
           color = "black", size = 3, hjust = 1) +
  annotate("text", x = L50_low - 2, y = 0.55,
           label = paste0("L50 low\n", round(L50_low, 0), " mm"),
           color = "#4DAECC", size = 3, hjust = 1) +
  scale_color_manual(
    values = c("Spermiant"     = "darkred",
               "Non spermiant" = "#4DAECC"),
    name = "Observed status"
  ) +
  scale_linetype_manual(
    values = c("solid", "dashed", "dotted"),
    name   = "Local density"
  ) +
  scale_x_continuous(limits = c(40, 200),
                     breaks = seq(40, 200, by = 20)) +
  scale_y_continuous(limits = c(0, 1),
                     labels = scales::percent_format()) +
  labs(
    x        = "Fork length (mm)",
    y        = "Probability of maturation",
    title    = "Full logistic curve — predicted maturation probability",
    subtitle = paste0("GLMM calibrated on 2015-2025, standardisation 1988-2025\n",
                      "L50 (median density) = ", round(L50_med, 0),
                      " mm — well above observed size range (max = 137 mm)"),
    caption  = paste0(
      "Grey zone = range of observed sizes (2.5–97.5th percentile, max = 137 mm)\n",
      "Circles = observed 0/1 (2015-2025) — Triangles = predicted probability (1988-2014)\n",
      "Vertical lines = L50 at each density level"
    )
  ) +
  theme_bw(base_size = 13) +
  theme(legend.position = "bottom")

print(fig_sigmoide)
ggsave("sigmoide_complete.png",
       plot  = fig_sigmoide,
       width = 11, height = 7, dpi = 300)
```

Modèle pas très bon/plausible puisque on sait qu'on a des individus
matures et pourtant leurs probas ne dépassent pas 25%. Les L50 sont très
loin.

```{r}
# Distribution des tailles 0+ par décennie
# avec le L50 en ligne verticale pour chaque niveau de densité
sat_hist %>%
  filter(age_groupe == "0") %>%
  mutate(decennie = case_when(
    annee < 1998 ~ "1988-1997",
    annee < 2008 ~ "1998-2007",
    annee < 2018 ~ "2008-2017",
    TRUE         ~ "2018-2025"
  )) %>%
  ggplot(aes(x = cap_lf)) +
  geom_histogram(bins = 40, fill = "#4DAECC",
                 color = "white", alpha = 0.8) +
  geom_vline(xintercept = L50_hig, color = "#E07B39",
             linetype = "dotted", linewidth = 1) +
  geom_vline(xintercept = L50_med, color = "black",
             linetype = "dashed", linewidth = 1) +
  geom_vline(xintercept = L50_low, color = "#4DAECC",
             linetype = "solid", linewidth = 1) +
  annotate("text", x = L50_hig - 2, y = Inf,
           label = paste0("L50 high\n", round(L50_hig, 0), " mm"),
           vjust = 1.5, hjust = 1, color = "#E07B39", size = 3) +
  annotate("text", x = L50_med + 2, y = Inf,
           label = paste0("L50 med\n", round(L50_med, 0), " mm"),
           vjust = 1.5, hjust = 0, color = "black", size = 3) +
  facet_wrap(~ decennie, scales = "free_y") +
  labs(x     = "Fork length (mm)",
       y     = "Frequency",
       title = "Distribution des tailles 0+ par décennie (1988-2025)",
       subtitle = paste0("L50 (densité médiane) = ", round(L50_med, 0),
                         " mm — tous les individus sont en dessous")) +
  theme_bw(base_size = 13)

ggsave("distribution_tailles_L50.png",
       width = 10, height = 7, dpi = 300)
```

##V.6 Simulation stochastique Bernoulli (N = 1 000)

```{r simulation_stochastique}
N_simul  <- 1000
set.seed(42)

resultats_simul <- map_dfr(1:N_simul, function(i) {
  data_hist_0plus %>%
    filter(!is.na(proba_predite)) %>%
    mutate(mature_sim = rbinom(n(), 1, proba_predite)) %>%
    group_by(annee) %>%
    summarise(prop_mature = mean(mature_sim, na.rm = TRUE),
              n = n(), .groups = "drop") %>%
    mutate(simulation = i)
})

# Résumé par année
courbe_temporelle <- resultats_simul %>%
  group_by(annee) %>%
  summarise(
    prop_moy = mean(prop_mature),
    ic_inf   = quantile(prop_mature, 0.025),
    ic_sup   = quantile(prop_mature, 0.975),
    n_moy    = mean(n),
    .groups  = "drop"
  )

# Proportion observée (spermiants) par année
prop_obs <- sat_hist %>%
  filter(age_groupe == "0", !is.na(spermiant)) %>%
  group_by(annee) %>%
  summarise(prop_obs = mean(spermiant, na.rm = TRUE),
            n = n(), .groups = "drop")

courbe_finale <- courbe_temporelle %>%
  mutate(annee = as.integer(annee)) %>%
  left_join(prop_obs, by = "annee")

# Corrélation prédictions vs observations
cor_pred_obs <- cor.test(courbe_finale$prop_moy, courbe_finale$prop_obs,
                          method = "pearson", use = "complete.obs")
cat("r =", round(cor_pred_obs$estimate, 3),
    "p =", round(cor_pred_obs$p.value, 4), "\n")
# r = 0.587, p = 0.0002 → corrélation significative et modérée
```

r = 0.587, p = 0.0002 → corrélation significative et modérée

```{r}
# Figure : 

fig_sans_variab <- ggplot(courbe_finale_plot,
                          aes(x = annee)) +

  geom_ribbon(aes(ymin = ic_inf_plot,
                  ymax = ic_sup_plot),
              fill = "#E07B39",
              alpha = 0.15) +

  geom_line(aes(y = prop_moy,
                color = "Predicted"),
            linewidth = 1.2) +

  geom_line(aes(y = prop_obs,
                color = "Observed spermiants"),
            linewidth = 1.0,
            linetype = "dashed") +

  scale_color_manual(
    values = c("Predicted"           = "#E07B39",
               "Observed spermiants" = "#4DAECC"),
    name = ""
  ) +

 scale_y_continuous(
  limits = c(0, 0.5),
  labels = scales::percent_format(accuracy = 1),
  name   = "Proportion of individuals"
) +

  scale_x_continuous(
    breaks = seq(1988, 2025, by = 4),
    name   = "Year"
  ) +

  labs(
    title   = "Predicted maturation proportion without annual variability",
    caption = paste0(
      "Orange = predicted proportion (GLMM fixed effects)\n",
      "Blue   = observed spermiants (males only)\n",
      "Band   = 95% CI from 1000 Bernoulli draws"
    )
  ) +

  theme_bw(base_size = 12) +

  theme(
    legend.position = "bottom"
  )

print(fig_sans_variab)

ggsave(
  "simulation_24F_sans_variabilite.png",
  plot   = fig_sans_variab,
  width  = 10,
  height = 6,
  dpi    = 300
)
```

```{r}
# Figure avec 3 courbes

# Exclure IC pour années à faibles effectifs (n < 20)
courbe_finale_complete <- courbe_finale_complete %>%
  mutate(
    ic_inf_plot = ifelse(n_moy < 20, NA, ic_inf),
    ic_sup_plot = ifelse(n_moy < 20, NA, ic_sup)
  )

fig_3courbes <- ggplot(courbe_finale_complete,
                        aes(x = annee)) +
  # IC simulation Bernoulli
  geom_ribbon(aes(ymin = ic_inf_plot, ymax = ic_sup_plot),
              fill = "#E07B39", alpha = 0.15) +
  # Courbe 1 — proportion prédite (modèle, effets fixes)
  geom_line(aes(y     = prop_moy,
                color = "Predicted mature (model)"),
            linewidth = 1.2) +
  geom_point(aes(y     = prop_moy,
                 color = "Predicted mature (model)"),
             size = 2) +
  # Courbe 2 — spermiants observés visuellement (mâles seuls)
  geom_line(aes(y        = prop_obs,
                color    = "Observed spermiants (males only)"),
            linewidth = 1.0, linetype = "dashed") +
  geom_point(aes(y     = prop_obs,
                 color = "Observed spermiants (males only)"),
             size = 2, shape = 17) +
  # Courbe 3 — matures observés mature_final (2015-2025)
  geom_line(aes(y     = prop_mature_obs,
                color = "Observed mature_final (both sexes, 2015-2025)"),
            linewidth = 1.2, linetype = "solid") +
  geom_point(aes(y     = prop_mature_obs,
                 color = "Observed mature_final (both sexes, 2015-2025)"),
             size = 3, shape = 15) +
  # Ligne verticale séparant période historique et période récente
  geom_vline(xintercept = 2014.5,
             linetype = "dotdash",
             color    = "grey50",
             linewidth = 0.8) +
  annotate("text", x = 2013, y = 0.45,
           label = "Historical\n(spermiants only)",
           color = "grey50", size = 3, hjust = 1) +
  annotate("text", x = 2016, y = 0.45,
           label = "Recent\n(echography available)",
           color = "grey50", size = 3, hjust = 0) +
  scale_color_manual(
    values = c(
      "Predicted mature (model)"                       = "#E07B39",
      "Observed spermiants (males only)"               = "#4DAECC",
      "Observed mature_final (both sexes, 2015-2025)"  = "#2E8B57"
    ),
    name = ""
  ) +
  scale_y_continuous(
    labels = scales::percent_format(accuracy = 1),
    limits = c(0, 0.70),
    name   = "Proportion of individuals"
  ) +
  scale_x_continuous(
    breaks = seq(1988, 2025, by = 2),
    name   = "Year"
  ) +
  labs(
    title    = "Predicted vs observed maturation rate — Atlantic salmon 0+ (1988–2025)",
    subtitle = "Stochastic simulation (N = 1000) — GLMM calibrated on 2015-2025 (mature_final)",
    caption  = paste0(
      "Orange  = predicted proportion of mature individuals ",
      "(GLMM fixed effects, taille × densité, both sexes)\n",
      "Blue    = observed spermiants (visual detection, males only ",
      "— systematic underestimate)\n",
      "Green   = observed mature_final (echography + visual, both sexes, ",
      "2015-2025 only)\n",
      "Orange band = 95% CI from 1000 Bernoulli draws ",
      "(years with n < 20 excluded)"
    )
  ) +
  theme_bw(base_size = 13) +
  theme(
    legend.position = "bottom",
    axis.text.x     = element_text(angle = 90, hjust = 1, size = 8)
  )

print(fig_3courbes)
ggsave("courbe_temporelle_3courbes.png",
       plot  = fig_3courbes,
       width = 14, height = 6,
       dpi   = 300)
```

##V.7 Simulation stochastique avec variabilité interannuelle

Même principe que V.6 mais on ajoute pour chaque année un effet
aléatoire tiré depuis la distribution estimée N(0, σ²_année) pour
capturer la variabilité environnementale interannuelle non expliquée par
la taille et la densité.

```{r simulation_variabilite_interannuelle}
# ── OBJETS NÉCESSAIRES ────────────────────────────────────────
# mod_interaction_rescaled, data_hist_0plus, courbe_finale
# Si reprise : load(paste0(chemin_rdata, "Analysesdescriptives.RData"))
# ─────────────────────────────────────────────────────────────

# Récupérer la variance de l'effet aléatoire année du modèle
sigma_annee <- sqrt(as.data.frame(VarCorr(mod_interaction_rescaled))$vcov[
  as.data.frame(VarCorr(mod_interaction_rescaled))$grp == "annee"
])
cat("σ_année :", round(sigma_annee, 3), "\n")
# Si σ >> 0 → variabilité interannuelle importante non capturée par les effets fixes

# Simulation avec effet aléatoire année
N_simul <- 1000
set.seed(42)

annees_hist <- unique(data_hist_0plus$annee)

resultats_simul_variab <- map_dfr(1:N_simul, function(i) {
  # Tirer un effet aléatoire année depuis N(0, σ²_année)
  effets_annee <- data.frame(
    annee        = annees_hist,
    effet_annee  = rnorm(length(annees_hist), mean = 0, sd = sigma_annee)
  )

  data_hist_0plus %>%
    filter(!is.na(proba_predite)) %>%
    left_join(effets_annee, by = "annee") %>%
    mutate(
      # Ajouter l'effet aléatoire sur l'échelle logit
      logit_pred    = qlogis(pmax(pmin(proba_predite, 0.9999), 0.0001)),
      logit_adjust  = logit_pred + effet_annee,
      proba_adjust  = plogis(logit_adjust),
      mature_sim    = rbinom(n(), 1, proba_adjust)
    ) %>%
    group_by(annee) %>%
    summarise(
      prop_mature = mean(mature_sim, na.rm = TRUE),
      n           = n(),
      .groups     = "drop"
    ) %>%
    mutate(simulation = i)
})

# Résumé par année
courbe_variab <- resultats_simul_variab %>%
  group_by(annee) %>%
  summarise(
    prop_moy = mean(prop_mature),
    ic_inf   = quantile(prop_mature, 0.025),
    ic_sup   = quantile(prop_mature, 0.975),
    n_moy    = mean(n),
    .groups  = "drop"
  )

# Jointure avec observations
courbe_variab <- courbe_variab %>%
  left_join(prop_obs %>% mutate(annee = as.character(annee)),
            by = "annee")

# Corrélation prédictions avec variabilité vs observations
cor_variab <- cor.test(courbe_variab$prop_moy,
                        courbe_variab$prop_obs,
                        method = "pearson",
                        use    = "complete.obs")
cat("\nr (avec variabilité interannuelle) =",
    round(cor_variab$estimate, 3),
    "p =", round(cor_variab$p.value, 4), "\n")
# r = 0.449, p = 0.007 → corrélation réduite par rapport à 24.F (r = 0.587)
# Le bruit aléatoire ajouté dégrade les prédictions

# Comparaison des deux approches
cat("\nComparaison des deux simulations :\n")
cat("Sans variabilité interannuelle : r =", 0.587, "\n")
cat("Avec variabilité interannuelle : r =",
    round(cor_variab$estimate, 3), "\n")
cat("→ La simulation sans variabilité V.6 est retenue comme version principale\n")
```

σ_année : 0.935

r (avec variabilité interannuelle) = 0.459 p = 0.0055

Comparaison des deux simulations : Sans variabilité interannuelle : r =
0.587 Avec variabilité interannuelle : r = 0.459 → La simulation sans
variabilité (24.F) est retenue comme version principale

Figures :

```{r fig_comparaison_simulations}
# Figure comparative des deux approches
courbe_finale_plot <- courbe_finale %>%
  mutate(
    ic_inf_plot = ifelse(n_moy < 20, NA, ic_inf),
    ic_sup_plot = ifelse(n_moy < 20, NA, ic_sup),
    type = "Sans variabilité (24.F)\nr = 0.587"
  )

courbe_variab_plot <- courbe_variab %>%
  mutate(
    ic_inf_plot = ifelse(n_moy < 20, NA, ic_inf),
    ic_sup_plot = ifelse(n_moy < 20, NA, ic_sup),
    type = paste0("Avec variabilité (24.G)\nr = ",
                  round(cor_variab$estimate, 3))
  )

courbe_comp <- bind_rows(
  courbe_finale_plot %>%
    mutate(annee = as.integer(annee)) %>%
    select(annee, prop_moy, ic_inf_plot, ic_sup_plot,
           prop_obs, type),

  courbe_variab_plot %>%
    mutate(annee = as.integer(annee)) %>%
    select(annee, prop_moy, ic_inf_plot, ic_sup_plot,
           prop_obs, type)
)

fig_comp <- ggplot(courbe_comp, aes(x = annee)) +
  geom_ribbon(aes(ymin = ic_inf_plot, ymax = ic_sup_plot),
              fill = "#E07B39", alpha = 0.15) +
  geom_line(aes(y = prop_moy, color = "Predicted"),
            linewidth = 1.2) +
  geom_line(aes(y = prop_obs, color = "Observed spermiants"),
            linewidth = 1.0, linetype = "dashed") +
  facet_wrap(~ type, ncol = 1) +
  scale_color_manual(
    values = c("Predicted"            = "#E07B39",
               "Observed spermiants"  = "#4DAECC"),
    name = ""
  ) +
  scale_y_continuous(labels = scales::percent_format(accuracy = 1),
                     name   = "Proportion of individuals") +
  scale_x_continuous(breaks = seq(1988, 2025, by = 4),
                     name   = "Year") +
  labs(
    title   = "Comparison of stochastic simulation approaches",
    caption = paste0(
      "Orange = predicted proportion (GLMM fixed effects)\n",
      "Blue   = observed spermiants (males only)\n",
      "Band   = 95% CI from 1000 Bernoulli draws"
    )
  ) +
  theme_bw(base_size = 12) +
  theme(legend.position = "bottom",
        strip.text      = element_text(face = "bold"))

print(fig_comp)
ggsave("comparaison_simulations_24F_24G.png",
       plot  = fig_comp,
       width = 12, height = 8, dpi = 300)
```

#PARTIE 6 — DONNEES DE RETOUR GENITEURS OIR Hypothèses
fréquence-dépendance sneakers × géniteurs adultes

```{r}
library(tidyverse)
library(ggplot2)
library(patchwork)
```

Bilan_Oir_2023.csv : - Year = Année (1984–2023) - Parr 0+ = Effectifs de
parrs 0+ comptés sur l'Oir (sneakers potentiels) - Smolts = Nombre de
smolts dévalants (piège Cérisel) - 1SW (tot returns) = Total retours
géniteurs 1 hiver en mer - MSW (tot returns) = Total retours géniteurs
multi-hivers en mer - 1SW (escapement) = Géniteurs 1SW ayant atteint les
frayères (survivants) - MSW (escapement) = Géniteurs MSW ayant atteint
les frayères

```{r}
#geniteurs <- read.csv2(paste0(chemin_data, "Bilan_Oir_2023.csv"),
                        #stringsAsFactors = FALSE)
geniteurs <- geniteurs %>%
 rename(
    annee      = Year,
    parr_0plus = Parr.0.,
    smolts     = Smolts,
    escape_1SW = X1SW..escapment.,
    escape_MSW = MSW..escapment.
  ) %>%
  mutate(
    across(everything(), as.numeric),
    # Total géniteurs males à l'escapement
    escape_total = escape_1SW + escape_MSW
  )
```

prop_obs vient de sat_hist — c'est la proportion annuelle de mâles
observés spermiants visuellement lors des pêches électriques automnales
à La Roche, parmi tous les 0+ capturés.

```{r}
# ── JOINTURE AVEC PROPORTION SPERMIANTS ──────────────────────
# prop_obs vient de sat_hist (analyses historiques)
# Si reprise : load(paste0(chemin_rdata, "Analysesdescriptives.RData"))

prop_obs_num <- prop_obs %>%
  mutate(annee = as.numeric(as.character(annee)))

data_ARTs <- geniteurs %>%
  left_join(prop_obs_num, by = "annee") %>%
  filter(!is.na(prop_obs),
         !is.na(escape_total),
         escape_total > 0) %>%
  mutate(log_escape = log(escape_total))

# ⚠ On utilise UNIQUEMENT prop_obs comme indicateur de la
# fréquence de la tactique sneaker — pas de multiplication par parr_0plus
# Les parr_0plus de l'Oir ne sont pas sexés ni écographiés

cat("Années disponibles :", nrow(data_ARTs), "\n")#33 
cat("Période :", range(data_ARTs$annee), "\n")#1988 2023 
```

##VI.1 ESS - La fréquence de la tactique sneaker est-elle stable ? Sous
la théorie des ESS (Evolutionary Stable Strategy, Maynard Smith 1982),
si les deux tactiques sont maintenues par sélection
fréquence-dépendante, leur fréquence relative devrait converger vers un
équilibre stable. On attendrait donc :

Proportion moyenne stable autour d'une valeur fixe (\~10–20% selon les
espèces) Pas de tendance temporelle significative (pente ≈ 0) CV modéré
— des fluctuations existent mais autour d'un équilibre

```{r}

# Q1 — La fréquence de la tactique sneaker est-elle stable ?

# Tendance temporelle de la proportion de spermiants
mod_trend <- lm(prop_obs ~ annee, data = data_ARTs)
summary(mod_trend)
# Attendu : pente ≈ 0, p > 0.05 → stabilité cohérente avec ESS
cat("\n=== Fréquence sneakers (proportion spermiants La Roche) ===\n")
cat("Moyenne :", round(mean(data_ARTs$prop_obs) * 100, 1), "%\n")
cat("SD      :", round(sd(data_ARTs$prop_obs)   * 100, 1), "%\n")
cat("CV      :", round(sd(data_ARTs$prop_obs) /
                         mean(data_ARTs$prop_obs) * 100, 1), "%\n")
```

Résultats : moyenne = 6.3% ± 5.2% SD, CV = 82.7%, pente = 0.000016 (p =
0.986) La proportion de spermiants est stable dans le temps — aucune
tendance temporelle (p = 0.986, pente quasi nulle). Cela est cohérent
avec un ESS — la sélection maintient la tactique sneaker à une fréquence
stable sur 37 ans. Cependant le CV = 82.7% est très élevé — la
proportion fluctue beaucoup entre années (de 0% à \~18%). Cela indique
que si l'équilibre existe, il est fortement perturbé par des facteurs
environnementaux annuels.C'est une stratégie à seuil plastique maintenue
à l'équilibre en moyenne mais variable annuellement.

```{r}
# Figure H1 — proportion par année avec tendance pondérée par effectif
# Points plus grands = années plus fiables (plus d'individus capturés)
fig_H1 <- ggplot(prop_obs_num,
                  aes(x = annee, y = prop_obs * 100)) +
  geom_hline(yintercept = mean(prop_obs_num$prop_obs) * 100,
             linetype = "dotted", color = "grey50", linewidth = 0.8) +
  geom_line(color = "#E07B39", linewidth = 0.8, alpha = 0.6) +
  geom_point(aes(size = n), color = "#E07B39", alpha = 0.8) +
  geom_smooth(method = "lm", se = TRUE,
              color = "black", linetype = "dashed",
              linewidth = 0.8) +
  annotate("text",
           x     = min(prop_obs_num$annee) + 1,
           y     = mean(prop_obs_num$prop_obs) * 100 + 0.3,
           label = paste0("Moyenne = ",
                          round(mean(prop_obs_num$prop_obs) * 100, 1), "%"),
           color = "grey40", size = 3.5, hjust = 0) +
  scale_y_continuous(name = "Proportion de spermiants (%)") +
  scale_size_continuous(name = "N individus capturés",
                         range = c(1.5, 6),
                         breaks = c(50, 200, 500, 1000)) +
  scale_x_continuous(breaks = seq(1988, 2025, by = 2)) +
  labs(
    x        = "Année",
    title    = "H1 — Stabilité temporelle de la tactique sneaker (1988–2025)",
    subtitle = paste0(
      "Proportion moyenne = ",
      round(mean(prop_obs_num$prop_obs) * 100, 1), "% ± ",
      round(sd(prop_obs_num$prop_obs)   * 100, 1), "% SD",
      " — CV = ",
      round(sd(prop_obs_num$prop_obs) / mean(prop_obs_num$prop_obs) * 100, 1), "%"
    ),
    caption  = paste0(
      "Points = proportion spermiants observés (mâles, détection visuelle, La Roche)\n",
      "Taille des points proportionnelle à l'effectif capturé cette année-là\n",
      "Pointillés = moyenne historique — Tirets = tendance linéaire (LM)"
    )
  ) +
  theme_bw(base_size = 13) +
  theme(axis.text.x = element_text(angle = 45, hjust = 1))

print(fig_H1)
ggsave("H1_stabilite_sneakers.png",
       plot = fig_H1, width = 12, height = 6, dpi = 300)
```

##VI.2 Quand les adultes sont nombreux, les sneakers sont-ils moins fréquents ? Attendu : Quand il y a beaucoup de géniteurs adultes mâles
sur les frayères, la compétition pour les femelles est intense — les
sneakers ont moins d'accès aux femelles car les adultes les en empêchent
physiquement. La proportion de sneakers observée devrait donc être plus
faible les années à fort escapement mâle. r\<0 OU Quand il y a beaucoup
d'adultes mâles qui se battent entre eux, les sneakers profitent de la
confusion pour s'insérer dans les fraies sans être détectés. La
proportion de sneakers devrait être plus élevée les années à fort
escapement. r\>0

```{r}
# Q2 — Fréquence-dépendance négative
# Quand les adultes sont nombreux, les sneakers sont-ils moins fréquents ?

cor_Q2 <- cor.test(data_ARTs$log_escape,
                    data_ARTs$prop_obs,
                    method = "pearson")
cat("\n=== Q2 : Fréquence-dépendance ===\n")
cat("r =", round(cor_Q2$estimate, 3),
    "p =", round(cor_Q2$p.value, 4), "\n")
# Attendu sous fréquence-dépendance négative : r < 0
# Plus il y a d'adultes, moins la proportion de sneakers est élevée
```

r = -0.219 p = 0.2203

```{r}
mod_Q2 <- lm(prop_obs ~ log_escape, data = data_ARTs)
summary(mod_Q2)
```

Résultats : r = −0.219, p = 0.220 La corrélation est négative comme
attendu — dans la bonne direction pour la fréquence-dépendance.La
direction est négative — cohérente avec le Scénario A (compétition
directe). Quand l'escapement adulte est élevé, la proportion de sneakers
tend à être plus faible. Mais elle n'est pas significative (p = 0.220).

```{r}
fig_Q2 <- ggplot(data_ARTs,
                  aes(x = escape_total, y = prop_obs)) +
  geom_point(aes(color = annee), size = 3) +
  geom_smooth(method = "lm", formula = y ~ log(x),
              se = TRUE, color = "black", linewidth = 1.2) +
  geom_text(aes(label = annee),
            vjust = -0.8, size = 3, color = "grey40") +
  scale_color_gradient(low = "#4DAECC", high = "#E07B39",
                       name = "Year") +
  scale_x_log10() +
  scale_y_continuous(labels = scales::percent_format()) +
  labs(
    x        = "Adult males reaching spawning grounds (log)",
    y        = "Spermiant proportion — La Roche",
    title    = "Q2 — Frequency-dependent selection in ARTs",
    subtitle = paste0(
      "r = ", round(cor_Q2$estimate, 3),
      " — p = ", round(cor_Q2$p.value, 4)
    ),
    caption  = paste0(
      "Negative r expected under negative frequency-dependence\n",
      "⚠ Sneaker frequency from La Roche — adult counts from Oir"
    )
  ) +
  theme_bw(base_size = 13)

print(fig_Q2)
ggsave("ARTs_Q2_frequence_dependance.png",
       plot = fig_Q2, width = 9, height = 6, dpi = 300)
```

Sur le graphique Q2, on voit bien la tendance négative — quand
l'escapement est élevé (axe x à droite, \>200 adultes), les proportions
de spermiants sont globalement plus faibles. Mais la variabilité est
énorme — certaines années avec peu d'adultes ont quand même peu de
sneakers (ex. 1992, 1994, 2022) et certaines années avec beaucoup
d'adultes en ont beaucoup (ex. 1995, 2006). La relation n'est pas
linéaire — sur le graphique Q2 on voit que les années avec très peu
d'adultes (\<50) ont des proportions de sneakers très variables (de 0% à
18%). Ce n'est donc pas une relation simple et directe.

##VI.3 Les sneakers sont-ils plus fréquents les années où les adultes
1SW sont particulièrement rares ? Attendu = Si le mécanisme dominant est
la compétition directe sur les frayères, l'effet devrait être plus fort
avec les MSW qu'avec les 1SW pour deux raisons biologiques : - Dominance
physique (Les MSW sont beaucoup plus grands et plus agressifs que les
1SW). - Décalage générationnel \|r MSW\| \> \|r 1SW\|, les deux
négatifs.

```{r}
# Q3 — Les sneakers sont-ils plus fréquents les années où les adultes 1SW sont particulièrement rares ?
# Test séparé 1SW vs MSW — les 1SW sont biologiquement les plus comparables aux sneakers (même classe d'âge potentielle)

# 1SW vs sneakers — comparaison la plus directe
cor_1SW <- cor.test(log(data_ARTs$escape_1SW + 1),
                     data_ARTs$prop_obs,
                     method = "pearson")
cat("\n=== Q3a : 1SW escapement × proportion sneakers ===\n")
cat("r =", round(cor_1SW$estimate, 3),
    "p =", round(cor_1SW$p.value, 4), "\n")

# MSW vs sneakers
cor_MSW <- cor.test(log(data_ARTs$escape_MSW + 1),
                     data_ARTs$prop_obs,
                     method = "pearson")
cat("\n=== Q3b : MSW escapement × proportion sneakers ===\n")
cat("r =", round(cor_MSW$estimate, 3),
    "p =", round(cor_MSW$p.value, 4), "\n")
```

Résultat observé : 1SW r = −0.207 (p = 0.248) vs MSW r = −0.286 (p =
0.107) : la corrélation est plus forte avec les MSW (r = −0.286) qu'avec
les 1SW (r = −0.207), et les deux sont négatives.

```{r}
# Figure comparative 1SW vs MSW
p_1SW <- ggplot(data_ARTs,
                 aes(x = escape_1SW, y = prop_obs)) +
  geom_point(aes(color = annee), size = 3) +
  geom_smooth(method = "lm", formula = y ~ log(x),
              se = TRUE, color = "black") +
  scale_color_gradient(low = "#4DAECC", high = "#E07B39") +
  scale_x_log10() +
  scale_y_continuous(labels = scales::percent_format()) +
  labs(x = "1SW escapement (log)",
       y = "Spermiant proportion",
       title = paste0("1SW — r = ",
                      round(cor_1SW$estimate, 3),
                      ", p = ",
                      round(cor_1SW$p.value, 3))) +
  theme_bw(base_size = 12) +
  theme(legend.position = "none")

p_MSW <- ggplot(data_ARTs,
                 aes(x = escape_MSW, y = prop_obs)) +
  geom_point(aes(color = annee), size = 3) +
  geom_smooth(method = "lm", formula = y ~ log(x),
              se = TRUE, color = "black") +
  scale_color_gradient(low = "#4DAECC", high = "#E07B39") +
  scale_x_log10() +
  scale_y_continuous(labels = scales::percent_format()) +
  labs(x = "MSW escapement (log)",
       y = "Spermiant proportion",
       title = paste0("MSW — r = ",
                      round(cor_MSW$estimate, 3),
                      ", p = ",
                      round(cor_MSW$p.value, 3))) +
  theme_bw(base_size = 12) +
  theme(legend.position = "none")

fig_Q3 <- p_1SW | p_MSW
print(fig_Q3 +
        plot_annotation(
          title   = "Q3 — Sneaker frequency vs 1SW and MSW adults separately",
          caption = "⚠ Sneaker data from La Roche — adult data from Oir"
        ))

ggsave("ARTs_Q3_1SW_MSW.png",
       plot  = fig_Q3,
       width = 12, height = 5, dpi = 300)
```

##VI.4 Figure Sneakers vs. adultes migrateurs

```{r}

# Figure — Sneakers (n absolus) vs adultes migrateurs 1SW et MSW


# ── Nombre de spermiants observés La Roche ───────────────────
# n_spermiants = prop_obs × n (nombre total capturés)
# La taille des points sera proportionnelle à n
# pour signaler les années à faibles effectifs (peu fiables)
n_sneakers <- prop_obs %>%
  mutate(
    annee        = as.numeric(as.character(annee)),
    n_spermiants = round(prop_obs * n)
  ) %>%
  select(annee, n_spermiants, n_captures = n)

# ── Jointure ─────────────────────────────────────────────────
data_3courbes <- geniteurs %>%
  left_join(n_sneakers, by = "annee") %>%
  filter(!is.na(n_spermiants),
         !is.na(escape_1SW),
         !is.na(escape_MSW))

cat("Années disponibles :", range(data_3courbes$annee), "\n")
cat("N années           :", nrow(data_3courbes), "\n")
print(data_3courbes)

# ── Format long pour ggplot ───────────────────────────────────
data_long <- data_3courbes %>%
  pivot_longer(
    cols      = c(escape_1SW, escape_MSW, n_spermiants),
    names_to  = "variable",
    values_to = "valeur"
  ) %>%
  mutate(
    variable = dplyr::recode(variable,
      "escape_1SW"   = "1SW escapement (Oir)",
      "escape_MSW"   = "MSW escapement (Oir)",
      "n_spermiants" = "Spermiants observés (La Roche)"
    ),
    taille_point = ifelse(
      variable == "Spermiants observés (La Roche)",
      n_captures,
      NA
    )
  )
```

```{r}
# Figure 
fig_3courbes <- ggplot(data_long,
                        aes(x     = annee,
                            y     = valeur,
                            color = variable,
                            group = variable)) +
  geom_line(linewidth = 1.0, alpha = 0.7) +
  # Points taille fixe pour les adultes
  geom_point(data = data_long %>%
               filter(variable != "Spermiants observés (La Roche)"),
             size = 2.5) +
  # Points taille variable pour les sneakers
  geom_point(data = data_long %>%
               filter(variable == "Spermiants observés (La Roche)"),
             aes(size = taille_point),
             alpha = 0.8) +
  scale_color_manual(
    values = c(
      "1SW escapement (Oir)"           = "#4DAECC",
      "MSW escapement (Oir)"           = "#E07B39",
      "Spermiants observés (La Roche)" = "#2E8B57"
    )
  ) +
  scale_size_continuous(
    name   = "N individus capturés\n(La Roche)",
    range  = c(1, 6),
    breaks = c(50, 200, 500, 1000)
  ) +
  scale_x_continuous(breaks = seq(1984, 2025, by = 2)) +
  scale_y_continuous(name = "Nombre d'individus") +
  labs(
    x        = "Année",
    color    = NULL,
    title    = "Sneakers vs adultes migrateurs — Oir & La Roche",
    subtitle = "Effectifs absolus",
    caption  = paste0(
      "Vert  = spermiants observés La Roche (n = prop_obs × n_captures)\n",
      "Bleu  = escapement 1SW Oir — Orange = escapement MSW Oir\n",
      "Grands points verts = années fiables (beaucoup d'individus capturés)\n"
    )
  ) +
  theme_bw(base_size = 13) +
  theme(
    legend.position  = "bottom",
    axis.text.x      = element_text(angle = 45, hjust = 1),
    panel.grid.minor = element_blank()
  ) +
  guides(
    color = guide_legend(order = 1),
    size  = guide_legend(order = 2)
  )

print(fig_3courbes)
ggsave("3courbes_sneakers_adultes_absolus.png",
       plot  = fig_3courbes,
       width = 14, height = 6,
       dpi   = 300)
```

##VI.5 Héritabilité : autocorrélation temporelle (lag = 1 an) La
proportion de sneakers en N prédit-elle celle en N+1 ?

```{r}
# Décalage d'un an : sneakers N → descendants N+1
data_H2 <- prop_obs_num %>%
  arrange(annee) %>%
  mutate(
    prop_obs_lag1 = lag(prop_obs, 1),   # proportion sneakers N-1
    n_lag1        = lag(n, 1)            # effectif N-1 pour pondération
  ) %>%
  filter(!is.na(prop_obs_lag1))

# Corrélation de Pearson
cor_H2 <- cor.test(data_H2$prop_obs_lag1,
                    data_H2$prop_obs,
                    method = "pearson")
cat("\n=== H2 : Autocorrélation lag 1 an ===\n")
cat("r =", round(cor_H2$estimate, 3),
    "p =", round(cor_H2$p.value, 4), "\n")

# Modèle linéaire pondéré par les effectifs des deux années
# (les années avec peu d'individus ont moins de poids)
data_H2 <- data_H2 %>%
  mutate(poids = sqrt(n * n_lag1))  # moyenne géométrique des deux effectifs

mod_H2 <- lm(prop_obs ~ prop_obs_lag1,
              data    = data_H2,
              weights = poids)
summary(mod_H2)
```

r = 0.054 → corrélation très proche de 0 p = 0.7632 → totalement non
significatif = il n’y a pas de relation linéaire simple détectable entre
la proportion observée une année et celle de l’année précédente.

MAIS quand on fait une régression linéaire PONDEREE (ajoute du poids aux
années avec beaucoup d'individus) prop_obs_lag1 Estimate = 0.490 p =
0.0124 = quand la proportion observée augmente une année, celle de
l’année suivante tend aussi à augmenter.

R2 = le lag 1 explique \~18 % de la variabilité.

```{r}
# Figure H2
fig_H2 <- ggplot(data_H2,
                  aes(x = prop_obs_lag1 * 100,
                      y = prop_obs * 100)) +
  geom_abline(slope = 1, intercept = 0,
              linetype = "dashed", color = "grey60") +
  geom_point(aes(size = poids, color = annee), alpha = 0.8) +
  geom_smooth(method = "lm", aes(weight = poids),
              se = TRUE, color = "black", linewidth = 1) +
  geom_text(aes(label = annee), vjust = -0.8, size = 2.8,
            color = "grey40") +
  scale_color_gradient(low = "#4DAECC", high = "#E07B39",
                       name = "Année N") +
  scale_size_continuous(name = "Poids\n(effectifs N-1 × N)",
                         range = c(1.5, 6)) +
  labs(
    x        = "Proportion spermiants année N-1 (%)",
    y        = "Proportion spermiants année N (%)",
    title    = "H2 — Héritabilité de la tactique sneaker",
    subtitle = paste0(
      "Autocorrélation temporelle (lag = 1 an) — ",
      "r = ", round(cor_H2$estimate, 3),
      ", p = ", round(cor_H2$p.value, 3)
    ),
    caption  = paste0(
      "Chaque point = une année N en fonction de l'année N-1\n",
      "Taille des points proportionnelle aux effectifs capturés\n",
      "Diagonale en tirets = corrélation parfaite (r = 1)\n",
      "Source: proportion spermiants observés La Roche (1988–2025)"
    )
  ) +
  theme_bw(base_size = 13)

print(fig_H2)
ggsave("H2_heritabilite_sneakers.png",
       plot = fig_H2, width = 9, height = 7, dpi = 300)
```

##VI.6 Fréquence-dépendance : retours adultes × proportion sneakers
Synchrone : la compétition adultes/sneakers opère la même année

```{r}
data_66 <- geniteurs %>%
  left_join(prop_obs_num, by = "annee") %>%
  filter(!is.na(prop_obs), !is.na(escape_total),
         escape_total > 0) %>%
  mutate(log_escape = log(escape_total))

cor_66_tot <- cor.test(data_66$log_escape,
                        data_66$prop_obs,
                        method = "pearson")
cor_66_1SW <- cor.test(log(data_66$escape_1SW + 1),
                        data_66$prop_obs,
                        method = "pearson")
cor_66_MSW <- cor.test(log(data_66$escape_MSW + 1),
                        data_66$prop_obs,
                        method = "pearson")

cat("\n=== H4 : Fréquence-dépendance adultes × sneakers ===\n")
cat("Total  : r =", round(cor_H4_tot$estimate, 3),
    "p =", round(cor_66_tot$p.value, 4), "\n")
cat("1SW    : r =", round(cor_66_1SW$estimate, 3),
    "p =", round(cor_66_1SW$p.value, 4), "\n")
cat("MSW    : r =", round(cor_66_MSW$estimate, 3),
    "p =", round(cor_66_MSW$p.value, 4), "\n")
```

=== H4 : Fréquence-dépendance adultes × sneakers === Total : r = -0.219
p = 0.2203 1SW : r = -0.207 p = 0.2484 MSW : r = -0.286 p = 0.1072

```{r}
mod_66_total <- lm(
  prop_obs ~ log_escape,
  data = data_66,
  weights = n
)

summary(mod_66_total)
```

β = -0.011 p = 0.408 R² = 0.022 = le nombre total d’adultes ne prédit
pas la proportion de sneakers. seulement \~2 % de variance expliquée.

```{r}
mod_66_1SW <- lm(
  prop_obs ~ log(escape_1SW + 1),
  data = data_66,
  weights = n
)

summary(mod_66_1SW)
```

β = -0.007 p = 0.579 R² = 0.01 = les retours 1SW ne semblent pas
influencer la fréquence des sneakers.

```{r}
mod_66_MSW <- lm(
  prop_obs ~ log(escape_MSW + 1),
  data = data_66,
  weights = n
)

summary(mod_66_MSW)
```

β = -0.0295 p = 0.0125 R² = 0.185 = plus l’abondance des adultes MSW
augmente, plus la proportion de sneakers diminue. \~18 % de variance
expliquée.

```{r}
# Figure synthèse H4 — 3 panneaux
p_total <- ggplot(data_H4, aes(x = escape_total, y = prop_obs * 100)) +
  geom_point(aes(color = annee, size = n), alpha = 0.8) +
  geom_smooth(method = "lm", formula = y ~ log(x),
              se = TRUE, color = "black") +
  geom_text(aes(label = annee), vjust = -0.8, size = 2.5,
            color = "grey40") +
  scale_color_gradient(low = "#4DAECC", high = "#E07B39") +
  scale_size_continuous(range = c(1.5, 5)) +
  scale_x_log10() +
  labs(x = "Escapement total (log)", y = "Spermiants (%)",
       title = paste0("Total — r = ",
                      round(cor_H4_tot$estimate, 3),
                      ", p = ",
                      round(cor_H4_tot$p.value, 3))) +
  theme_bw(base_size = 11) +
  theme(legend.position = "none")

p_1SW <- ggplot(data_H4, aes(x = escape_1SW, y = prop_obs * 100)) +
  geom_point(aes(color = annee, size = n), alpha = 0.8) +
  geom_smooth(method = "lm", formula = y ~ log(x + 1),
              se = TRUE, color = "black") +
  geom_text(aes(label = annee), vjust = -0.8, size = 2.5,
            color = "grey40") +
  scale_color_gradient(low = "#4DAECC", high = "#E07B39") +
  scale_size_continuous(range = c(1.5, 5)) +
  scale_x_log10() +
  labs(x = "Escapement 1SW (log)", y = "Spermiants (%)",
       title = paste0("1SW — r = ",
                      round(cor_H4_1SW$estimate, 3),
                      ", p = ",
                      round(cor_H4_1SW$p.value, 3))) +
  theme_bw(base_size = 11) +
  theme(legend.position = "none")

p_MSW <- ggplot(data_H4, aes(x = escape_MSW, y = prop_obs * 100)) +
  geom_point(aes(color = annee, size = n), alpha = 0.8) +
  geom_smooth(method = "lm", formula = y ~ log(x + 1),
              se = TRUE, color = "black") +
  geom_text(aes(label = annee), vjust = -0.8, size = 2.5,
            color = "grey40") +
  scale_color_gradient(low = "#4DAECC", high = "#E07B39",
                       name = "Année") +
  scale_size_continuous(name = "N individus", range = c(1.5, 5)) +
  scale_x_log10() +
  labs(x = "Escapement MSW (log)", y = "Spermiants (%)",
       title = paste0("MSW — r = ",
                      round(cor_H4_MSW$estimate, 3),
                      ", p = ",
                      round(cor_H4_MSW$p.value, 3))) +
  theme_bw(base_size = 11)

fig_H4 <- (p_total | p_1SW | p_MSW) +
  plot_annotation(
    title   = "H4 — Fréquence-dépendance : retours adultes × proportion sneakers (synchrone)",
    caption = paste0(
      "r < 0 attendu : plus d'adultes → plus de compétition sur les frayères → moins de sneakers\n",
      "MSW attendu plus fort que 1SW : géniteurs dominants sur les frayères\n",
      "⚠ Discordance spatiale : spermiants La Roche — adultes Oir entier\n",
      "Taille des points proportionnelle à l'effectif capturé à La Roche"
    )
  )

print(fig_H4)
ggsave("H4_frequence_dependance_adultes.png",
       plot = fig_H4, width = 15, height = 6, dpi = 300)
```

#VI.7 Les cohortes de smolts qui reviennent avec une proportion élevée
de PHM (grands individus dominants) sont-elles associées à une
proportion plus faible de sneakers la même année de reproduction ?

Le raisonnement : les PHM sont les géniteurs dominants sur les frayères
— plus grands, plus agressifs. Une cohorte à forte proportion de PHM
devrait exercer une pression compétitive plus forte sur les sneakers,
réduisant leur accès aux femelles. Attendu : corrélation négative entre
proportion PHM et proportion sneakers, synchrone.

```{r}
# Proportion PHM × proportion sneakers

# Calculer la proportion PHM depuis les données Bilan_Oir
data_67 <- geniteurs %>%
  mutate(
    prop_PHM = escape_MSW / (escape_1SW + escape_MSW),
    log_escape = log(escape_1SW + escape_MSW)
  ) %>%
  left_join(prop_obs_num, by = "annee") %>%
  filter(!is.na(prop_obs), !is.na(prop_PHM))

cor_67 <- cor.test(data_67$prop_PHM,
                    data_67$prop_obs,
                    method = "pearson")
cat("H67 — Proportion PHM × sneakers :\n")
cat("r =", round(cor_67$estimate, 3),
    "p =", round(cor_67$p.value, 4), "\n")

# Modèle : proportion sneakers ~ proportion PHM + escapement total
# Pour isoler l'effet de la composition de la cohorte adulte
mod_67 <- lm(prop_obs ~ prop_PHM + log_escape,
              data    = data_67,
              weights = n)
summary(mod_67)
```

prop_PHM — β = −0.263, p = 0.026 = significatif À escapement total
constant, une augmentation de la proportion de PHM parmi les géniteurs
est associée à une diminution significative de la proportion de
sneakers. Concrètement : quand les grands migrateurs (PHM) dominent la
cohorte de géniteurs, les sneakers sont moins fréquents. Les PHM sont
les géniteurs les plus dominants sur les frayères, ils monopolisent
mieux les femelles et réduisent l'accès des sneakers à la reproduction.

log_escape — β = −0.018, p = 0.174 = non significatif L'abondance totale
des adultes n'a pas d'effet significatif une fois la composition de la
cohorte contrôlée. Ce n'est pas le nombre d'adultes qui compte, mais
leur nature (PHM vs 1SW).

R² = 0.17, p global = 0.057 = Le modèle explique 17% de la variance de
la proportion de sneakers.

```{r}
# Figure
fig_67 <- ggplot(data_67,
                  aes(x = prop_PHM * 100,
                      y = prop_obs * 100)) +
  geom_point(aes(color = annee, size = n), alpha = 0.8) +
  geom_smooth(method = "lm", se = TRUE,
              color = "black", linewidth = 1) +
  geom_text(aes(label = annee), vjust = -0.8,
            size = 2.8, color = "grey40") +
  scale_color_gradient(low = "#4DAECC", high = "#E07B39",
                       name = "Année") +
  scale_size_continuous(name = "N individus",
                         range = c(1.5, 5)) +
  labs(
    x        = "Proportion de PHM parmi les géniteurs (%)",
    y        = "Proportion de spermiants La Roche (%)",
    title    = "H6 — Dominance des PHM et fréquence des sneakers",
    subtitle = paste0(
      "r = ", round(cor_67$estimate, 3),
      ", p = ", round(cor_67$p.value, 3)
    ),
    caption  = paste0(
      "PHM = saumons plusieurs hivers de mer (géniteurs dominants)\n",
      "Attendu : r < 0 — plus de PHM → plus de compétition → moins de sneakers\n",
      "⚠ Données adultes à l'échelle Oir — sneakers à l'échelle La Roche"
    )
  ) +
  theme_bw(base_size = 13)

print(fig_67)
ggsave("H67_prop_PHM_sneakers.png",
       plot = fig_67, width = 9, height = 7, dpi = 300)
```

```{r}
sessionInfo()
```

