---
title: "Estimation des densités de saumons atlantiques — Ruisseau de La Roche"
author: "Margot Lechêne — M2 Écologie — INRAE DECOD Rennes"
date: "2026"
output: html_document:
    toc: true
    toc_float: true
    number_sections: true
---
# Objectif et contexte
Ce script estime les densités locales de saumons atlantiques (*Salmo salar*) par secteur, année et classe d'âge sur le ruisseau de La Roche (affluent de l'Oir, Normandie), à partir des données de pêche électrique par épuisement collectées depuis 1988.

La méthode repose sur l'estimateur de **Carle & Strub** appliqué aux pêches multipassage, et sur une **correction par p moyen** pour les pêches unipassage. Les densités produites servent de prédicteur dans l'ensemble des analyses densité-dépendance du projet.

**Données en entrée :**
- `sat_laroche_multipassage_margot.csv` — comptages par passage pour les pêches multipassage (source : UMR 3E - Clarisse BOULENGER)
- `sat_laroche_unipassage_margot.csv` — comptages pour les pêches unipassage (source : UMR 3E - Clarisse BOULENGER)


**Données en sortie :**
- `resultats_multipassage.csv` — abondances et probabilités de capture estimées par Carle & Strub
- `resultats_unipassage.csv` — abondances corrigées par p moyen pour les unipassages
- `tableau_final_densite.csv` — tableau fusionné multipassage + unipassage, utilisé dans toutes les analyses 
---

# Packages
```{r packages, message=FALSE, warning=FALSE}
library(tidyverse)   # manipulation et visualisation des données
library(FSA)         # méthode Carle & Strub (fonction removal())
library(mclust)      # chargé ici car conflit avec dplyr::count() — voir note section 3
```

# Chemins et chargement des données
```{r chemins}
# (A réadapter si besoin)
chemin_data <- "W:/ESPACEML/02_code_data/Data_Scripts/"

# Lecture des fichiers de comptages
multi <- read.csv2(paste0(chemin_data, "sat_laroche_multipassage_margot.csv"),
                   stringsAsFactors = FALSE)
uni   <- read.csv2(paste0(chemin_data, "sat_laroche_unipassage_margot.csv"),
                   stringsAsFactors = FALSE)
```

**Structure attendue des fichiers en entrée :**
Les deux fichiers doivent contenir au minimum les colonnes suivantes :
| Colonne | Description |
|---|---|
| `sec_code` | Code du secteur de pêche (ex : RR01) |
| `annee` | Année de la pêche |
| `mois` | Mois de la pêche |
| `mtd_num_passage` | Numéro du passage (1, 2, 3...) |
| `nb_passage` | Nombre total de passages réalisés |
| `tax_code` | Code espèce (SAT = saumon atlantique) |
| `age_riv` | Classe d'âge (0+ ou 1+) |
| `nb` | Nombre d'individus capturés à ce passage |
| `sec_surface` | Surface du secteur (m²) |
| `sec_coord_decimal_latitude` | Latitude décimale du secteur |
| `sec_coord_decimal_longitude` | Longitude décimale du secteur |

```{r preparation}
# Harmonisation du nom de colonne secteur
# (le fichier source utilise sec_code, les fonctions aval utilisent sec_cod)
multi %>% rename(sec_cod = sec_code)
uni   %>% rename(sec_cod = sec_code)

# Suppression des individus sans classe d'âge déterminée
multi %>% filter(age_riv != ".")
uni  %>% filter(age_riv != ".")

cat("Lignes multipassage :", nrow(multi), "\n")
cat("Lignes unipassage   :", nrow(uni),   "\n")
cat("Années couvertes    :", range(multi$annee), "\n")
cat("Secteurs            :", sort(unique(multi$sec_cod)), "\n")
```
---

# Fonction d'estimation par Carle & Strub
La méthode de Carle & Strub (1978) estime l'abondance initiale N0 et la probabilité de capture p à partir des déclins de captures entre passages successifs. Pour chaque combinaison espèce × secteur × classe d'âge × année (appelée "pêche"), un vecteur de captures est constitué (ex : [12, 2] pour deux passages) et soumis à la fonction `removal()` du package `FSA`.

**Note importante** : la fonction `dplyr::count()` doit être appelée explicitement avec le préfixe `dplyr::` pour éviter un conflit avec la fonction `count()` du package `mclust`, qui produit une erreur silencieuse.
```{r fonction_estimation}
estimation_densite <- function(multi) {
  
  # Exclure les lamproies
  data_multi <- multi %>%
    dplyr::filter(!tax_code %in% c("LPP", "LPM", "LPR", "LP", "LAM"))
  
  # Coordonnées GPS par secteur
  coordstation <- unique(data.frame(
    sec_code        = data_multi$sec_code,
    decimallatitude = data_multi$sec_coord_decimal_latitude
  ))
  
  # Remplacer les NA par 0
  data_multi$nb[is.na(data_multi$nb)] <- 0
  
  # Clé unique par opération de pêche
  data_final <- data.frame(
    data_multi,
    numero_peche = paste(data_multi$tax_code,
                         data_multi$sec_code,
                         data_multi$age_riv,
                         data_multi$annee,
                         sep = "_")
  )
  
  # Garder uniquement les pêches avec au moins 2 passages
  num_peche <- data_final %>%
    dplyr::count(numero_peche) %>%
    filter(n > 1)
  
  data_final <- data_final %>%
    filter(numero_peche %in% num_peche$numero_peche)
  
  # Vecteur de captures par pêche
  ds <- split(data_final$nb, data_final$numero_peche)
  
  # Carle & Strub
  res <- sapply(ds, function(x) {
    confint(removal(catch = as.integer(x)),
            incl.est = TRUE,
            parm     = c("No", "p"))
  })
  res <- data.frame(t(data.frame(res, check.names = FALSE)))
  colnames(res) <- c("Abondance", "p",
                     "Abondance_L_CI", "proba_Capture_L_CI",
                     "Abondance_U_CI", "Proba_Capture_U_CI")
  res <- res %>% rownames_to_column(var = "numero_peche")
  
  # Joindre les métadonnées
  t_info      <- unique(select(data_final, -c(mtd_num_passage, nb)))
  tableau_cal <- merge(res, t_info, by = "numero_peche")
  tableau_cal <- merge(tableau_cal, coordstation,
                       by.x = "sec_code", by.y = "sec_code")
  
  return(tableau_cal)
}
```
---
# Estimation multipassage
```{r multipassage}
resultats_multi <- estimation_densite(multi)

# Conversion en numérique (les colonnes peuvent être en caractère après import)
resultats_multi <- resultats_multi %>%
  mutate(across(c(Abondance, Abondance_L_CI, Abondance_U_CI,
                  p, proba_Capture_L_CI, Proba_Capture_U_CI,
                  sec_surface), as.numeric))

# Calcul de la densité (ind/m²) et de ses intervalles de confiance
resultats_multi <- resultats_multi %>%
  mutate(
    Densite_ind_m2 = Abondance      / sec_surface,
    Densite_L_CI   = Abondance_L_CI / sec_surface,
    Densite_U_CI   = Abondance_U_CI / sec_surface
  )

cat("Résultats multipassage :", nrow(resultats_multi), "estimations\n")
cat("Années couvertes       :", range(resultats_multi$annee), "\n")

```
---
# Validation de la probabilité de capture (p)

Avant d'utiliser p pour corriger les unipassages, on vérifie que cette probabilité est homogène entre années et entre secteurs. Une forte hétérogénéité de p fragiliserait la correction des unipassages et donc la fiabilité des densités estimées.
```{r validation_p}
# Conversion en numérique de p (peut être en caractère après import)
resultats_multi <- resultats_multi %>%
  mutate(p = as.numeric(p))

# Extraire les valeurs de p non manquantes
p_values <- resultats_multi %>% filter(!is.na(p))

# Coefficient de variation global
cv_p <- sd(p_values$p) / mean(p_values$p) * 100
cat("Coefficient de variation de p :", round(cv_p, 1), "%\n")

# Homogénéité de p entre années
kruskal_annee <- kruskal.test(p ~ as.factor(annee), data = p_values)
cat("Kruskal-Wallis années   : H =", round(kruskal_annee$statistic, 1),
    ", p =", round(kruskal_annee$p.value, 3), "\n")

# Homogénéité de p entre secteurs
kruskal_secteur <- kruskal.test(p ~ as.factor(sec_code), data = p_values)
cat("Kruskal-Wallis secteurs : H =", round(kruskal_secteur$statistic, 1),
    ", p =", round(kruskal_secteur$p.value, 3), "\n")
```
---
# Correction des pêches unipassage
Les pêches unipassage ne permettent pas d'estimer N et p directement. On estime l'abondance réelle en divisant le comptage brut par la probabilité de capture p, estimée depuis les pêches multipassage de la même année et de la même classe d'âge.

**Règle de priorité :**
1. p moyen pour la même année × même classe d'âge
2. Si absent : p moyen global pour cette classe d'âge (toutes années confondues)

```{r unipassage}
# p moyen par année x classe d'âge (référence principale)
p_moyen <- resultats_multi %>%
  filter(!is.na(p)) %>%
  group_by(annee, age_riv) %>%
  summarise(p_moyen = mean(p), .groups = "drop")

# p moyen global par classe d'âge (valeur de repli si année manquante)
p_global <- resultats_multi %>%
  filter(!is.na(p)) %>%
  group_by(age_riv) %>%
  summarise(p_global = mean(p), .groups = "drop")

# Joindre les p aux unipassages
uni <- uni %>%
  left_join(p_moyen,  by = c("annee", "age_riv")) %>%
  left_join(p_global, by = "age_riv") %>%
  mutate(p_moyen = coalesce(p_moyen, p_global)) %>%
  select(-p_global)

cat("Unipassages sans p :", sum(is.na(uni$p_moyen)), "\n")

# Calcul abondance et densité unipassage
uni <- uni %>%
  mutate(across(c(nb, sec_surface), as.numeric))

resultats_uni <- uni %>%
  mutate(
    Abondance      = nb / p_moyen,
    Densite_ind_m2 = Abondance / sec_surface
  )

cat("Résultats unipassage :", nrow(resultats_uni), "estimations\n")
```
---
# Fusion et export
```{r fusion_export}
# Sélection colonnes communes
multi_bind <- resultats_multi %>%
  mutate(methode = "multipassage") %>%
  select(sec_code, annee, mois, age_riv, sec_surface,
         sec_coord_decimal_latitude, sec_coord_decimal_longitude,
         Abondance, Densite_ind_m2, methode)

uni_bind <- resultats_uni %>%
  mutate(methode = "unipassage") %>%
  select(sec_code, annee, mois, age_riv, sec_surface,
         sec_coord_decimal_latitude, sec_coord_decimal_longitude,
         Abondance, Densite_ind_m2, methode)

# Fusion
tableau_final <- bind_rows(multi_bind, uni_bind)

cat("Tableau final :", nrow(tableau_final), "lignes\n")
cat("Années        :", range(tableau_final$annee), "\n")
cat("Secteurs      :", n_distinct(tableau_final$sec_code), "\n")

# Export
write.csv2(resultats_multi, paste0(chemin_data, "resultats_multipassage.csv"),
           row.names = FALSE)
write.csv2(resultats_uni,   paste0(chemin_data, "resultats_unipassage.csv"),
           row.names = FALSE)
write.csv2(tableau_final,   paste0(chemin_data, "tableau_final_densite.csv"),
           row.names = FALSE)

cat("Fichiers exportés dans :", chemin_data, "\n")
```
---
# Résumé des objets produits

| Objet R | Description | Fichier exporté |

| `resultats_multi` | Estimations Carle & Strub (multipassage) | `resultats_multipassage.csv` |
| `resultats_uni` | Abondances corrigées (unipassage) | `resultats_unipassage.csv` |
| `tableau_final` | Densités fusionnées — utilisé dans toutes les analyses aval | `tableau_final_densite.csv` |

> **Point d'entrée pour les scripts aval** : le seul objet nécessaire pour la suite est `tableau_final`. 
```{r import}
#tableau_final <- read.csv2(paste0(chemin_data, "tableau_final_densite.csv"))
```